ACORDAO-COMPLETO-2434137

ACÓRDÃO 2709/2020 ATA 38/2020 - PLENÁRIO

VISTO, relatado e discutido este acompanhamento com vistas a verificar a atuação do Banco Central do Brasil (BCB) em sua regulação do Sistema Financeiro Nacional, em face da crise provocada pela pandemia da covid-19;
ACORDAM os Ministros do Tribunal de Contas da União, reunidos em sessão do Plenário, ante as razões expostas pelo Relator, em:
9.1. informar à Comissão de Assuntos Econômicos do Senado Federal, à Comissão de Finanças e Tributação da Câmara dos Deputados e à Comissão Mista CN/Covid-19 do Congresso Nacional que:
9.1.1. como forma de atenuar os efeitos deletérios econômicos decorrentes da crise provocada pela pandemia da covid-19, o Banco Central do Brasil implementou uma série de medidas de flexibilização de capital regulamentar e de incremento de liquidez no Sistema Financeiro Nacional - SFN;
9.1.2. as medidas anunciadas pelo Banco Central do Brasil resultaram em um potencial incremento de R$ 1,27 trilhão na liquidez do Sistema Financeiro Nacional, valor equivalente a 17,5% do Produto Interno Bruto (PIB) . Ademais, as medidas para aliviar, temporariamente, as exigências de capital das instituições financeiras culminaram em um aumento potencial da oferta de crédito da ordem de R$ 1,35 trilhão, ou 18,5% do PIB;
9.1.3. de acordo com as informações coletadas, é possível concluir que a atuação do Banco Central do Brasil criou uma conjuntura favorável para a evolução do volume de crédito concedido no âmbito do Sistema Financeiro Nacional, o qual atingiu R$ 1,17 trilhão, representando acréscimo de cerca de 119% em relação ao montante concedido apurado na etapa anterior deste acompanhamento (R$ 533 milhões - data de referência: 12/6/2020) ; 
9.1.4. foi constatado na etapa anterior deste acompanhamento que, embora o crédito estivesse fluindo para a economia, o segmento das micro e pequenas empresas (MPE) estava severamente desassistido, razão pela qual o Banco Central do Brasil implementou uma série de medidas direcionais de capital e de liquidez para fomento do crédito ao segmento;
9.1.5. as medidas adotadas pelo Banco Central do Brasil, em conjunto com programas estatais (Pronampe, PEAC-FGI e CGPE) , favoreceram a concessão de R$ 139 bilhões em créditos ao segmento de MPE. Somente os mencionados programas foram responsáveis por R$ 68 bilhões desse montante (cerca de 49%) , seja concedendo funding ou provendo garantias adicionais aos bancos;
9.1.6. dados atuais da pesquisa feita pelo Sebrae acerca do impacto da pandemia nos pequenos negócios retratam aumentos sucessivos na proporção de empresas desse segmento que conseguiram crédito, passando de 11% (570 mil empresas de uma demanda total de aproximadamente 5,2 milhões) na primeira abordagem para cerca de 21% (correspondendo a 1,9 milhões de empresas de uma demanda total de aproximadamente 9,2 milhões) na última parcial;
9.1.7. no que tange à compra definitiva de ativos pelo Banco Central, em mandato conferido pela aprovação da "PEC do Orçamento de Guerra", e com o objetivo maior de prover liquidez ao mercado de dívida privada, cabe destacar que, até o presente momento, a Autoridade Monetária ainda não realizou qualquer operação, a despeito dessa opção possuir justificativas bastante razoáveis do ponto de vista acadêmico e doutrinário;
9.1.8. o fato de ainda não ter havido a aquisição direta de títulos privados não retira a importância desse instrumento, uma vez que não estão descartadas novas medidas restritivas à atividade econômica em resposta à crise sanitária da covid-19, no caso de novo impacto no mercado de debêntures, podendo o Banco Central atuar mais prontamente;
9.1.9. quanto aos aspectos operacionais da medida, foi adotada uma série de mitigadores de risco, tais como: (i) a aquisição na forma de leilão público, de modo a ampliar a competição e obter os melhores preços possíveis, evitando eventuais direcionamentos indevidos, tanto por parte do player vendedor, como pela empresa emissora do papel, uma vez que o BCB, a princípio, deverá adquirir todos os papeis ofertados de quem quer que seja e de qualquer empresa, desde que obedecidos os requisitos do certame e a legislação correlata; (ii) limites de concentração, em relação ao montante total de ativos privados em sua carteira, com base em escalonamento em categorias de risco; (iii) limites de concentração por emissor e por série de um mesmo mercado de ativos, dentre outros;
9.1.10. com o objetivo de mitigar o potencial risco sistêmico associado à disfuncionalidade do mercado de debêntures, o Banco Central do Brasil instituiu a Linha Temporária Especial de Liquidez - Debêntures, que consiste na realização de empréstimos a instituições bancárias, tendo como garantia as debêntures adquiridas pelas instituições em mercado secundário. Tal medida, que movimentou um montante de R$ 3 bilhões no seu curto período de vigência (23/3/2020 a 30/4/2020) , resultou na redução de 30% do prêmio de risco praticado nesse mercado de dívida privada;
9.1.11. Por sua vez, a Linha Temporária Especial de Liquidez - LFG tem como estratégia a garantia por letras financeiras, e objetiva ampliar a liquidez potencial do Sistema Financeiro Nacional. Essa medida vem propiciando a universalização do crédito, uma vez que vem atraindo as instituições financeiras de menor porte (S3 e S4) , possibilitando a penetração em nichos de mercado nos quais os maiores bancos (S1 e S2) não possuem interesse em atuar; 
9.1.12. os valores efetivamente materializados pela Linha Temporária Especial de Liquidez - LFG ainda estão longe de atingir os montantes potenciais, uma vez que foram disponibilizados R$ 45,2 bilhões, entre operações ativas e encerradas, de um potencial de R$ 670 bilhões. Mesmo assim, a LTEL-LFG está entre as três medidas que mais liberaram liquidez no Sistema Financeiro Nacional;
9.1.13. os riscos da operação de aquisição definitiva de ativos financeiros estão mitigados de uma maneira geral, muito embora alguns deles sejam inerentes ao negócio e à sistemática estabelecida; 
9.1.14. no que concerne à transferência do resultado do Banco Central à Secretaria do Tesouro Nacional, entende-se, em suma, que, em termos de inflação, a Autarquia possui a capacidade de enxugar eventual ampliação da base monetária, sem causar deterioração da moeda, por intermédio das operações compromissadas;
9.1.15. o Instituto Fiscal Independente, em estudo a respeito do uso das operações compromissadas, conclui que tais operações são um importante instrumento de política monetária, sobretudo em situações de crise, pois é um meio eficaz utilizado pelo Banco Central para controle inflacionário, ou seja, é capaz de regular a liquidez da economia de tal modo que a taxa Selic tenda para a sua meta;
9.1.16. as medidas a cargo do Banco Central do Brasil estão em harmonia com o propagado pelo Financial Stability Board (FSB) , órgão internacional do qual o Brasil faz parte, e em linha com o adotado em outros países. Na oportunidade do exame relativo à primeira etapa deste acompanhamento, o governo federal ainda não havia efetivado ações relativas aos fundos garantidores, como o Pronampe, razão pela qual a sua efetiva implementação faz com que o Brasil se encontre ainda mais aderente às recomendações do FSB;
9.1.17. as medidas estimuladoras adotadas pelo Banco Central do Brasil, a exemplo da LTEL-Debêntures e da aquisição de carteiras de crédito, ao passo que estimulam efetivamente a concessão de empréstimos, podem causar uma deterioração da qualidade do crédito (downgrades) sem precedentes, em harmonia com as preocupações do FSB quanto aos níveis ainda elevados de risco de perda de capacidade de financiamento por parte das empresas;
9.1.18. no contexto geral, as análises realizadas sinalizam que o BCB tem se resguardado adequadamente e que as medidas adotadas têm surtido o efeito esperado de ampliação de liquidez e estímulo ao crédito;
9.2. encaminhar cópia desta deliberação ao Banco Central do Brasil, à Comissão de Assuntos Econômicos do Senado Federal, à Comissão de Finanças e Tributação da Câmara dos Deputados e à Comissão Mista CN/Covid-19 do Congresso Nacional;
9.3. restituir os autos à SecexFinanças para continuidade deste acompanhamento.

Segunda etapa do acompanhamento da atuação do Banco Central do Brasil em sua regulação do Sistema Financeiro Nacional, em face da crise provocada pela pandemia da covid-19.

Banco Central do Brasil.

3. Interessados/Responsáveis: não há.

13.1. Ministros presentes: Ana Arraes (na Presidência), Walton Alencar Rodrigues, Augusto Nardes, Aroldo Cedraz, Raimundo Carreiro e Bruno Dantas (Relator).
13.2. Ministros-Substitutos convocados: Marcos Bemquerer Costa e André Luís de Carvalho.
13.3. Ministro-Substituto presente: Augusto Sherman Cavalcanti.

ACORDAO-COMPLETO-2499304

Acórdão 2090/2021 - Plenário

ACORDAO-COMPLETO-2479609

Acórdão de Relação 1397/2021 - Plenário

Acórdão de Relação

ACORDAO-COMPLETO-2469842

Acórdão 803/2021 - Plenário

BRUNO DANTAS

Por registrar as principais ocorrências no andamento dos autos até o momento, resumindo os fundamentos das peças acostadas, adoto como relatório, com os ajustes necessários, a instrução da secretaria responsável pela análise do processo (peça 86) , que contou com a anuência do corpo diretivo da unidade (peça 87) :
"I - INTRODUÇÃO
Cuidam os autos de Acompanhamento da atuação do Banco Central do Brasil (BCB) em sua regulação do Sistema Financeiro Nacional, em face à crise provocada pela pandemia da covid-19. Tal ação de controle se destina a avaliar as medidas adotadas no acompanhamento da higidez do Sistema Financeiro Nacional, em termos da sua robustez para suportar períodos de baixa atividade econômica e aumento da inadimplência; ao provimento da liquidez condizente com a necessidade de crédito a ser demandado; na interlocução com agentes internacionais reguladores (Comitê de Basileia e Financial Stability Board) , sobre regras mundiais de proteção ao sistema financeiro; e, finalmente, sobre o gerenciamento dos próprios riscos provenientes das novas medidas regulatórias adotadas.
O processo de fiscalização é do tipo Acompanhamento (Acom) , visto que as informações obtidas em reuniões ou em resposta a diligências são, a priori, suficientes para acompanhar o objeto fiscalizado, sendo necessário elaborar instrução para a análise da documentação obtida. 
II - HISTÓRICO
Mediante Questão de Ordem do Plenário, em 23/3/2020, ficou aprovado Plano Especial de Acompanhamento das Ações de Combate à Covid-19 e suas consequências (peça 2) .
Ato contínuo, a SecexFinanças autuou o presente processo e registrou a Fiscalização 77/2020, iniciando formalmente os trabalhos por intermédio da Portaria SecexFinanças 178/2020, atualizada pela Portaria 450/2020 (peças 3 e 62) . 
Concomitantemente ao início dos trabalhos, esta Secretaria e o BCB já conversavam para estabelecer canais mais ágeis de comunicação, uma vez que a realidade apresentada pelo isolamento social impôs nova sistemática de trabalho (peça 7) .
Na mesma linha, o BCB e auditores desta secretaria realizaram gestões iniciais que culminaram na metodologia adotada neste trabalho, que passou a ser formalizada por intermédio de ofícios de requisição encaminhados por e-mail. Intenta-se além de transparecer, uma por uma, todas as medidas implementadas pelo Banco Central em resposta à crise da covid-19, fomentar a adequada gestão de riscos associadas à cada medida, esclarecendo não somente quais os potenciais reflexos de cada ação, mas, principalmente, as providências tomadas pelo BCB em resposta a tais riscos. Avalia-se que tal metodologia possa oferecer um accountability amplo das ações sob responsabilidade daquela autarquia no enfrentamento dos reflexos da pandemia no sistema financeiro nacional.
Em tais gestões, optou-se por realizar um piloto com três medidas já adotadas pelo Bacen, que foram escrutinadas pela SecexFinanças e devolvidas para ajustes àquela autarquia. Tal protótipo, ao mesmo tempo que identifica as medidas tomadas - cada qual com um objetivo específico -, enumera os respectivos riscos e respostas tomadas. As peças 28-37 permitem observar as trocas de informações entre a SecexFinanças e as unidade técnicas do BCB.
Até o presente momento foram encaminhados dez ofícios de requisição (peças 8, 9, 11, 32, 36, 72, 74, 75, 79, 81) sendo solicitado, em suma:
 Ofício de Requisição 01-77/2020-TCU/SecexFinanças, 28/4/2020 (peça 8) : análise de risco de todas as medidas já adotadas e análise das novas medidas em D+1 (no dia seguinte a sua publicação) ;
 Ofício de Requisição 02-77/2020-TCU/SecexFinanças, 28/4/2020 (peça 9) : ajustes pontuais nas análises de riscos enviadas;
 Ofício de Requisição 03-77/2020-TCU/SecexFinanças, 28/4/2020 (peça 11) : informações relativas ao nível de liquidez; operações compromissadas e planejamento de novas medidas;
 Ofício de Requisição 04-77/2020-TCU/SecexFinanças, 29/5/2020 (peça 32) : informações específicas sobre alguns templates e Manual de Procedimentos e Rotinas das Linhas Temporárias de Especial Liquidez lastreadas em debêntures e em letras garantidas;
 Ofício de Requisição 05-77/2020-TCU/SecexFinanças, 17/6/2020 (peça 36) : manifestação do BCB sobre risco apontado pela unidade técnica do próprio banco e sistematizada pela SecexFinanças;
 Ofício de Requisição 06-77/2020-TCU/SecexFinanças, 6/7/2020 (peça 72) : informações específicas sobre alguns templates, instrumento de compras de carteira de crédito diretamente pelo BCB e Linhas Temporárias de Especial Liquidez;
 Ofício de Requisição 07-77/2020-TCU/SecexFinanças, 8/7/2020 (peça 74) : manifestação do BCB sobre apontamentos da SecexFinanças sobre riscos identificados na medida de antecipação de recursos de financiamento mediante a prenotação de garantia fiduciária;
 Ofício de Requisição 08-77/2020-TCU/SecexFinanças, 20/7/2020 (peça 75) : informações específicas sobre a política de juros e novas informações sobre Linhas Temporárias de Especial Liquidez;
 Ofício de Requisição 09-77/2020-TCU/SecexFinanças, 4/8/2020 (peça 79) : informações específicas sobre alguns templates, níveis de concessão de crédito à pequenas e médias empresas e novas informações sobre Linhas Temporárias de Especial Liquidez;
 Ofício de Requisição 10-77/2020-TCU/SecexFinanças, 19/8/2020 (peça 81) : resultados das medidas adotadas, dados atualizados da concessão de crédito, cronograma para aquisição de carteiras de créditos, atualização de dados das LTELs e informações sobre a transferência do resultado do BCB à STN.
Além disso, em cumprimento ao Despacho exarado pelo Exmo. Relator (peça 19) , foi expedido Ofício 28285/2020-TCU/Seproc, de 9/6/2020 (peça 21) , recebido em 10/6/2020 (peça 20) , com prazo para resposta até 22/6/2020, respondido em 23/6/2020 (peças 25-27) . A diligência buscava explorar a relação STN e BCB, e ainda a atuação do BCB nas formulações de políticas públicas em geral.
Nesse contexto, o quadro contido à peça 83 demonstra a situação das informações já repassadas pelo BCB, considerando a data de 31/8/2020. Até essa data, 100% das análises de riscos foram tratadas. 
A segunda instrução (peça 45) foi apreciada mediante o Acórdão 1843/2020-TCU-Plenário, Exmo. Rel. Min. Bruno Dantas (peça 48) , com o seguinte teor:
9. Acórdão:
VISTO, relatado e discutido este acompanhamento com vistas a verificar a atuação do Banco Central do Brasil (BCB) em sua regulação do Sistema Financeiro Nacional, em face da crise provocada pela pandemia da Covid-19;
ACORDAM os Ministros do Tribunal de Contas da União, reunidos em sessão do Plenário, ante as razões expostas pelo Relator, em:
9.1. informar à Comissão de Assuntos Econômicos do Senado Federal, à Comissão de Finanças e Tributação da Câmara dos Deputados e à Comissão Mista CN/Covid-19 do Congresso Nacional que:
9.1.1. muito embora o conteúdo seja tecnicamente adequado, a forma como os dados acerca das medidas de enfrentamento da Covid-19 são apresentados no site internet do Banco Central do Brasil carece de alguns ajustes, a exemplo de um disclaimer esclarecendo que não cabe ao BCB forçar as instituições financeiras a realizarem operações com seus clientes e que parte significativa da ampliação de liquidez não é oriunda de recursos públicos, mas de recursos próprios das instituições financeiras, dentre outras informações que as unidades técnicas do banco entendam ser essenciais para dirimir o risco de confusão entre os objetos das medidas adotadas; 
9.1.2. como consequência da dificuldade de o cidadão médio entender se os recursos envolvidos são públicos ou privados, é possível a materialização dos seguintes riscos: i) risco de criar expectativa equivocada de que haveria crédito facilitado; ii) risco de imagem de que o governo se preocupa apenas com a saúde financeira dos bancos e iii) risco de que pessoas de relevante poder decisório tomem decisões sem compreender a dinâmica BCB - Instituições Financeiras. O Banco Central do Brasil concordou com a existência desses riscos, bem como se propôs formalmente a mitigá-los;
9.1.3. na visão do BCB, em um cenário sem Covid-19, o Sistema Financeiro Nacional se encontrava em níveis confortáveis, em termos de capitalização e liquidez, para dar o devido suporte financeiro ao esperado crescimento econômico que deveria ocorrer em 2020. Após a mudança abrupta de panorama, com o fito de mitigar os efeitos econômicos deletérios advindos da atual crise sanitária, o BCB já adotou mais de trinta medidas que culminaram em um potencial incremento de R$ 1,2 trilhão na liquidez do Sistema Financeiro Nacional, valor equivalente a 16,7% do PIB. Desse total, até o presente momento, foi injetada efetivamente uma liquidez da ordem de R$ 260,2 bilhões nas instituições financeiras. Além disso, com as medidas de liberação de capital, o limite para concessão de novos empréstimos foi majorado em R$ 1,192 trilhão;
9.1.4. em que pese o advento de um cenário econômico extremamente incerto e adverso, após a Covid-19, essas medidas implementadas pela Autoridade Monetária concorreram de maneira substancial para a expansão da carteira de crédito dos bancos, comparado ao mesmo período de 2019, que continha um quadro de recuperação econômica e uma relativa aversão das instituições financeiras a novas transações de mútuo. Houve um incremento na concessão de empréstimos na ordem de 7,8% para as pessoas físicas e de 35,5% para as pessoas jurídicas, em contraste com uma redução nas taxas médias de juros dessas operações;
9.1.5. durante o período de 16/3/2020 a 12/6/2020, os bancos realizaram novas operações de crédito na ordem de R$ 533 bilhões, fizeram renovações de operações, com taxa diferentes das anteriormente pactuadas, no montante de R$ 253 bilhões e repactuaram, mantendo as mesmas taxas de juros, na monta de R$ 649 bilhões. A título comparativo, considerando que o estoque total de crédito concedido pelas instituições financeiras no final de 2019 correspondia a R$ 3,3 trilhões, o montante concedido em novas operações, no interstício analisado, corresponde a 16,15% do estoque total de crédito detido pelos bancos. Logo, não é possível afirmar categoricamente que a liquidez provida pelo BCB aos bancos encontra-se 'empoçada', sem alcançar realmente a economia;
9.1.6. não obstante a paralisação de boa parte da atividade econômica e o aumento substancial das incertezas a respeito do impacto efetivo da crise na renda das pessoas e no lucro das empresas, observou-se uma expansão da concessão de crédito pelos bancos. As providências executadas pelo Banco Central do Brasil contribuíram de forma relevante e positiva para a observada ascensão, uma vez que possibilitaram maior liquidez aos bancos e suavizaram temporariamente os requerimentos de capital regulatório, muito embora não se possa afirmar categoricamente que essa evolução creditícia tenha origem exclusivamente na atuação da autoridade monetária;
9.1.7. existe, portanto, uma forte relação de causa e efeito entre as medidas de ampliação de liquidez no mercado e de flexibilização regulatória executadas pelo Banco Central e a concessão de novos créditos, da ordem de meio trilhão, durante a crise sanitária;
9.1.8. o segmento das micro e pequenas empresas continua desassistido pelo Sistema Financeiro Nacional, uma vez que, segundo pesquisa do Sebrae, somente 5% das microempresas e empresas de pequeno porte conseguiram obter crédito, embora apenas 38% delas tenha solicitado. Porém, pelo levantamento, 59% dessas empresas precisam ou precisarão de crédito para manter o negócio em funcionamento sem gerar demissões;
9.1.9. o Banco Central do Brasil, no âmbito das suas prerrogativas, implementou medidas regulatórias estimulativas e direcionadas a fomentar o crédito para o setor das micro e pequenas empresas, a saber: i) diminuiu o requerimento de capital das operações de crédito destinadas a pequenas e médias empresas; ii) reduziu o Fator de Ponderação de Risco (FPR) dos bancos, nas exposições de Depósitos a Prazo com Garantia Especial (DPGE) , de modo a melhorar as condições de liquidez das instituições financeiras de pequeno porte, que, historicamente, são as instituições que mais suprem a demanda por crédito das micro e pequenas empresas; iii) caso as instituições financeiras não concedam crédito para empresas de menor porte em um patamar mínimo exigido na novel legislação editada pelo BCB, 30% do saldo da exigibilidade de depósito de poupança não será remunerada até o final do ano, como forma de sanção; iv) o BCB instituiu linha de crédito denominada Capital de Giro para Preservação de Empresas (CGPE) , destinada a prover crédito exclusivo para o segmento de micro, pequenas e médias empresas, com prazo mínimo de três anos e carência de capital de seis meses, com benefícios adicionais para as instituições financeiras aderentes;
9.1.10. foi instituído, pelo governo federal, o Programa Nacional de Apoio às Microempresas e Empresas de Pequeno Porte (Pronampe) , que, em conjunto com as demais medidas, favorecem o fluxo do crédito em montante suficiente para o segmento, responsável por parcela considerável dos empregos formais. O impacto dessas medidas será objeto de apreciação nos Relatórios subsequentes deste Acompanhamento;
9.1.11. analisadas de maneira genérica, as medidas implementadas pelo Banco Central do Brasil encontram-se alinhadas às recomendações internacionais emitidas pelo Financial Stability Board  (FSB) e pelo Fundo Monetário Internacional (FMI) , visto que tendentes a ampliar consideravelmente a liquidez das instituições financeiras, bem como a flexibilizar, temporariamente, as normas de capital regulatório, como feito em vários outros países ao redor do mundo;
9.2. encaminhar cópia desta deliberação ao Banco Central do Brasil, à Comissão de Assuntos Econômicos do Senado Federal, à Comissão de Finanças e Tributação da Câmara dos Deputados e à Comissão Mista CN/Covid-19 do Congresso Nacional;
9.3. restituir os autos à SecexFinanças para continuidade deste acompanhamento.
Após a decisão plenária, o Exmo. Min. Vital do Rego expediu Comunicação (peça 51) , solicitando que fossem explorados os seguintes itens:
a)	 quais os resultados efetivamente alcançados pelas medidas de fomento adotadas, ou seja, se foram suficientes para favorecer que os recursos cheguem aos destinatários; 
b)	 se a aludida instituição tem acompanhado os critérios adotados pelos integrantes do Sistema Financeiro Nacional na concessão do crédito ao segmento pequenas e médias empresas, observando se há divulgação adequada dos requisitos de elegibilidade, limitações e elementos essenciais exigidos para concessão do crédito e se há excessivas exigências burocráticas que representem entraves para a realização dos empréstimos.
Nesse sentido, serão dados ênfase e destaque à solicitação do Exmo. Ministro.
Todas as comunicações foram adequadamente expedidas (peças 56-59) .
A visão geral do objeto, riscos do acompanhamento, disclaimer e proposta metodológica constam na primeira instrução (peça 16) e constarão na instrução final, dessa forma, optou-se por excluir desta instrução intermediária.
Preliminarmente à análise, cabem destacar a oportunidade e a conveniência de alterar a estratégia de atuação deste acompanhamento. Sugerir-se-á que a inspeção seja retomada em janeiro, pelos motivos abaixo:
 no geral, as medidas que o Banco Central vem adotando tem surtido efeitos positivos em termos de higidez do SFN e em ampliação de acesso ao crédito, conforme se constatou na última instrução (peça 45) e nesta;
 algumas medidas mais sensíveis ao BCB foram pouco adotadas, ou sequer foram executadas, como a possibilidade de aquisição de carteiras de crédito, sendo oportuno o transcurso de alguns meses para uma avaliação com maior acurácia, tanto por parte da SecexFinanças, como por parte do BCB;
 a SecexFinanças e o BCB iniciaram a gestão para um acordo de alto nível visando ao compartilhamento de informações sigilosas e sensíveis ao SFN, contudo, ainda não foi finalizado (peças 59 e 60) ;
 esse instrumento visa dar maior segurança às unidades técnicas envolvidas neste acompanhamento e permitirá a aplicação de testes substantivos nas Linhas Temporárias de Especial Liquidez ou outros conjuntos de créditos que envolvam informações estratégicas de instituições financeiras.
Nesse sentido, o objetivo será manter o acompanhamento para que uma nova instrução seja realizada no ano seguinte, em janeiro, focada exclusivamente em uma análise macro da expansão do acesso ao crédito, principalmente por parte dos pequenos e médios empresários, além de novas medidas adotadas até o final do ano.
Caso haja necessidade, a SecexFinanças pode antecipar a instrução.
III - EXAME TÉCNICO
Como é cediço, a pandemia da covid-19 é um problema sanitário que aflige todo o planeta. Internamente, seguindo as recomendações da Organização Mundial da Saúde (OMS) , o Ministério da Saúde recomendou à sociedade brasileira o distanciamento social, na tentativa de achatamento da curva de infectados no país. Consequentemente, governadores de vários estados brasileiros determinaram, via Decreto, o fechamento de empresas não consideradas essenciais.
Diante desse quadro, o governo federal se viu compelido a adotar uma série de medidas de cunho fiscal, monetário e social, na tentativa de atenuar os efeitos deletérios na economia, com o fito de dar suporte à continuidade do funcionamento da economia e de garantir uma renda mínima para os vulneráveis, notadamente, os que se encontram na informalidade.
Ato contínuo, o Presidente do BCB, em coletiva de impressa, destacou que um dos principais objetivos da Autoridade Monetária em momentos de crise de grande porte, como a atual, é manter a funcionalidade dos mercados financeiros. Desse modo, afirma que, para evitar disfuncionalidades e assegurar a confiança dos mercados, devem ser implementadas medidas que visem: 
 Manter o sistema bancário líquido e estável, para fazer frente aos desafios que se apresentam;
 Garantir um sistema capitalizado, para que o canal de crédito continue a funcionar normalmente;
 Ofertar condições especiais para que os bancos possam rolar as dívidas dos setores afetados pela crise, monitorando os créditos que saíram do sistema financeiro, com o intuito de evitar eventuais contágios;
 Garantir que o mercado de câmbio funcione com normalidade, sem disfuncionalidades de liquidez;
 Manter as condições monetárias estimulativas, para que o crédito sirva como canal de impulso ao crescimento, sem prejuízo ao objetivo de manter a inflação controlada. 
Em face a isso, a Autoridade Monetária implementou uma série de medidas para o enfretamento da crise, que resultaram no incremento de liquidez no Sistema Financeiro Nacional e na melhoria das condições creditícias. As mais recentes e relevantes, que não foram examinadas no Relatório precedente, serão analisadas em item específico desta instrução. No quadro a seguir, há uma consolidação da estimativa do impacto global das medidas implementadas.
		(fonte: BCB, Ofício 18783/2020-BCB/AUDIT de 31/8/2020 - peça 81, p. 8) 
Observa-se, assim, que essas medidas resultaram em expressivos montantes de liberação de liquidez, de liberação de capital e de outras providências, em valores bastante superiores ao enfrentamento da crise financeira de 2008, mesmo assim, perfazendo apenas uma fração do montante potencial.
Até o presente momento, e agregando as duas pretéritas instruções, foram analisadas aproximadamente quarenta medidas encaminhadas à SecexFinanças, conforme quadro consolidado à peça 83. Abaixo, quadro das medidas adotadas no contexto de combate aos efeitos deletérios da pandemia da covid-19 a ser analisado na presente instrução:
	Norma 
	Nº
	Data Emissão
	Objeto

	Resolução
	4786
	23/03/2020
	Empréstimos por meio da LTEL

	Circular
	3994
	24/03/2020
	Define regras de operações de empréstimo por meio da LTEL

	Resolução
	4795
	02/04/2020
	LTEL-LFG

	Circular
	3996
	06/04/2020
	Altera regras de operações de empréstimo por meio da LTEL-LFG

	Resolução
	4819
	02/06/2020
	Liberação de recursos mediante prenotação do registro

	Resolução
	4820
	02/06/2020
	Atualização - Restrição de dividendo

	Circular
	4028
	23/06/2020
	regulamenta as operações de compra de ativos privados em mercados secundários nacionais pelo Banco Central do Brasil (EC 106

	Circular
	4033
	23/06/2020
	Estabelece que sejam deduzidos da exigibilidade do recolhimento compulsório sobre recursos de depósitos de poupança o saldo de operações de crédito para financiamento de capital de giro para empresas com faturamento anual de até R$50 milhões e o saldo de aplicações em Depósitos a Prazo com Garantia Especial (DPGE) 

	Circular
	4030
	23/06/2020
	determina a aplicação do fator de ponderação de risco (FPR) de 35% (trinta e cinco por cento) às exposições provenientes de operações de Depósitos a Prazo Com Garantia Especial (DPGE-DI) , que possuam garantia do Fundo Garantidor de Crédito (FGC) para efeito do cálculo do requerimento de capital das exposições sujeitas a risco de crédito mediante abordagem padronizada (RWACPAD) 

	Circular
	4034
	29/06/2020
	a aplicação do fator de ponderação de risco (FPR) de 50% (cinquenta por cento) à parcela das exposições provenientes de operações de crédito, contratadas por pequenas e médias empresas no âmbito do Programa Emergencial de Acesso a Crédito (PEAC) 

	Resolução
	4837
	21/07/2020
	Múltiplas operações garantidas por mesmo imóvel

	Resolução
	4838
	21/07/2020
	Programa de Capital de Giro para Preservação de Empresas (CGPE) 

	Resolução
	4846
	24/08/2020
	PESE

	Resolução
	4874
	24/8/2020
	PEAC Maquininhas

Cabe mencionar que cada medida foi analisada de forma individual, cujos potenciais riscos apontados pelo próprio BCB foram considerados um a um, estando contidos no Anexo 'A' (peça 84) .
Isso considerado, similarmente ao relatado na instrução anterior (peça 45) , viu-se a oportunidade de trabalhar o Acompanhamento em duas frentes:
 uma micro, considerando cada análise individualmente; e
 uma macro, para verificar e entender os efeitos das medidas na economia como um todo, inclusive o alinhamento às sugestões de organismos internacionais.
Na frente micro, será apresentado risco no qual houve um tratamento mais elaborado, além de uma análise mais precisa das razões que justifiquem a aquisição definitiva de ativos de dívida privada e apresentação das características das LTELs, uma vez que essas são as medidas mais sensíveis em termos de riscos ao balanço do BCB.
Por sua vez, na fração macro será dada ênfase a uma análise importante feita sobre testes de estresses empreendidos pelo BCB, situação do crédito aos diversos setores da economia, principalmente aos pequenos e médios empresários e possíveis efeitos da transferência do resultado do BCB à STN. 
Por importante, cabe salientar que já se evidenciou, na primeira instrução, não ser possível afirmar previamente que em algumas situações que, na prática, eventual medida seja pouco utilizada - ou até mesmo não utilizada - tal providência não tenha atingido o seu objetivo. O mercado financeiro e a economia real trabalham muitíssimo com o ativo 'confiança'. A mera existência de um rol de providências ou capacidade de resposta já provém expectativa apta a, por si só, render resultados.
Ainda na instrução anterior, mostrou-se que, da mesma forma que ocorre uma 'baixa' adesão em algumas medidas adotadas pelo BCB, o mesmo fato ocorre em diversos bancos centrais dos países centrais, de forma que o uso das medidas não deve ser tido como um fator preponderante de efetividade. 
Ainda no que se refere às considerações iniciais, cabe também diferenciar o que vem a ser as medidas de liberação de capitais e as de liberação de liquidez. 
Sob uma perspectiva simplista, quando a Autoridade Monetária afrouxa as regras de capital regulamentar (que normalmente ocorre em momentos de crise, como o atual) , aumenta-se a capacidade de as instituições financeiras concederem mais crédito. Por exemplo, com a flexibilização das regras de Overhedge, tal medida teve como efeito imediato a ampliação da folga de capital do SFN em R$ 46 bilhões, montante que tem o potencial de suportar operações de crédito de aproximadamente R$ 520 bilhões, conforme informado em tabela acima. Dessa sorte, as regras de afrouxamento regulatório têm o efeito prático de majorar a capacidade de concessão de crédito dos bancos, estabelecendo um aumento no limite operacional máximo para concessão de créditos, sem comprometer a higidez imposta pelas regras macro prudenciais. Nesse norte, com as medidas implementadas, a capacidade para concessão de novos empréstimos foi aumentada em torno de R$ 1,1 trilhão para o Sistema Financeiro Nacional como um todo, considerando o nível de capital próprio já alocado pelos bancos. 
Urge sublinhar, todavia, uma questão é o incremento do limite operacional dos bancos para conceder empréstimos - por meio da flexibilização do capital regulatório -; outra circunstância é o quantum de disponibilidade financeira que as instituições financeiras detêm para a concessão de novos créditos, que corresponde ao conceito de liquidez. Assim, com as medidas adotadas pelo BCB, a liquidez dos bancos (ou seja, o montante de recursos financeiros que dispõem para conceder empréstimos) foi majorado, efetivamente, até o presente momento, na ordem de R$ 316,6 bilhões. Desse modo, de nada adiantaria apenas afrouxar o capital regulamentar sem que houvesse o incremento na liquidez das instituições financeiras, para o devido enfrentamento dos efeitos deletérios econômico-financeiros decorrentes da pandemia da covid-19.
Por fim, em que pese ter sido objeto de análise, optou-se por não aprofundar sobre a possível exaustão da política de juros baixos (peça 76, p. 1-3) nesta instrução, uma vez que o tema foge bastante da proposta do trabalho, além de versar sobre matéria com elevada carga discricionária do Poder Executivo, sob o risco de interferência em um importante instrumento de política monetária em momento pouco propício para tal. 
III.1. Análise individual das medidas adotadas pelo Banco Central do Brasil no combate aos efeitos da pandemia da covid-19 a partir das informações coletadas
Conforme mencionado, cada medida foi analisada de forma individual, cujos potenciais riscos apontados pelo próprio BCB foram considerados um a um, estando contidos no Anexo 'A' (peça 84) . Optou-se por essa segregação para evitar que a instrução ficasse demasiadamente volumosa.
III.1.1 - Da compra definitiva de ativos de dívida privada - 'Orçamento de Guerra'
Neste tópico, serão analisados os diversos aspectos relacionados à aquisição de ativos de dívida privada de forma definitiva, decorrente da aprovação da denominada 'PEC do Orçamento de Guerra', que resultou na Emenda Constitucional 106, de 7 de maio de 2020. Posteriormente, o BCB regulamentou a matéria por intermédio da edição da Circular 4.028, de 23 de junho de 2020.
III.1.1.1 - Das razões para realização desse tipo de operação pela Autoridade Monetária
Historicamente, os bancos centrais sempre exerceram a função de emprestador de última instância do Sistema Financeiro. Para a clarificação do assunto, cabe trazer as seguintes colocações de Carlos Eduardo Carvalho, do Departamento de Economia da Pontifícia Universidade Católica de São Paulo, no paper 'Banco Central como emprestador de última instância: mão quase invisível ao sustentar os mercados', acerca dessa função de prestamista de última instância dos bancos centrais: 
'Trata-se de recurso crucial e indispensável para a sustentação das economias de mercado há séculos. Como economias monetárias, baseadas em relações de crédito que não podem ser liquidadas por todos os participantes simultaneamente, essas economias estão sempre sujeitas ao risco de graves crises de liquidez, nos momentos em que as incertezas se agudizam e todos querem transferir sua riqueza para formas seguras, ou seja, para moeda e títulos do Estado. Em situações assim, o Banco Central deve emitir dinheiro para atender a essa demanda e estancar a corrida por liquidez, de modo a evitar a contração do crédito e a possível quebra do sistema bancário, com consequências graves e imprevisíveis. Nessas situações, o BC deve emitir moeda e criar crédito a partir 'do nada', ou seja, deve ser o último emprestador, aquele que 'banca' o sistema.' (OIKOS | Rio de Janeiro | Volume 11, n. 2 ¿ 2012 | www.revistaoikos.org | pgs 217-239) [grifo nosso]
Há até pouco tempo, entendia-se que o ambiente de atuação da Autoridade Monetária deveria se restringir à atuação apenas no sistema bancário, junto às instituições financeiras.  Ocorre que, com a evolução do mercado de crédito e do mercado de capitais, a interconectividade entre tais mercados se intensificou de tal maneira que os bancos centrais se viram compelidos a atuarem, em momentos de crise, não apenas como emprestadores de última instância, mas também como compradores de última instância de títulos de dívida privada, no âmbito do mercado de capitais, não importando quem sejam os detentores desses papéis, podendo ser pessoas físicas, jurídicas ou fundos de investimento. Para o devido entendimento, do ponto de vista acadêmico, do liame entre esses dois mercados, bem como a razão de o Banco Central atuar como comprador de última instância em momentos de estresse, cabe trazer excertos da tese de doutorado de Olívia Maria Bullio Mattos, apresentada no Instituto de Economia da Universidade Estadual de Campinas (Unicamp) , intitulada 'Bancos, 'shadow banks' e moeda endógena : desafios à política monetária do Federal Reserve no século XXI', em que, ao analisar os conceitos econômicos de moeda e liquidez, asseverou que: 
' (...) na concepção de uma economia monetária da produção, a moeda circula na esfera industrial, na qual "preserva-se o espaço da moeda como meio de troca, girando produtos e serviços'" (Carvalho, 1992, p. 169) , mas também na esfera financeira, onde a moeda é retida de acordo com as expectativas dos agentes em relação à taxa de juros, que são incertas e podem ser revertidas rapidamente. Nesta esfera, a moeda é realmente reserva de valor, o ativo com atributo de liquidez máxima e faz parte do estoque de riqueza. Se há expectativa de variação da taxa monetária de juros no futuro, os agentes podem optar por reter moeda ou títulos com fins especulativos, influenciando o nível da taxa de juros hoje. Em uma economia monetária da produção, a velocidade de circulação da moeda é instável e os agentes deparam-se continuamente com a decisão de como alocar seu estoque de riqueza. Se há preferência pela liquidez, a retenção de moeda na esfera financeira afeta o preço dos demais ativos, tendo consequências sobre a esfera real.' (grifos nossos) 
É o que ocorreu na crise hodierna, em que, diante de um cenário prospectivo totalmente incerto, os agentes econômicos, de uma forma geral, abruptamente, optaram por alocarem seus recursos em ativos mais seguros e líquidos, afetando negativamente os demais mercados. Por conseguinte, em alguns mercados ocorreu desvalorizações de ativos, como no caso da bolsa, e, em outros, sucedeu uma redução de liquidez e elevação exacerbada dos prêmios de risco, como no mercado de debêntures, conforme será detalhado melhor mais adiante. 
A academia hierarquizou os instrumentos financeiros da seguinte forma: 
Fonte: MATTOS, Olívia Maria Bullio. 'Bancos, 'shadow banks' e moeda endógena: desafios à política monetária do Federal Reserve no século XXI', Instituto de Economia da Universidade Estadual de Campinas (Unicamp) 
Ao explicar tal hierarquia, afirmou que:
Wray e Papadimitriou (2010) colocam que a moeda é um 'IOU' - I Owe You -, um reconhecimento de dívida. A moeda estatal hoje, moeda fiduciária, é uma dívida do BC, e não há nenhuma conversibilidade prometida em outro ativo. Esta, juntamente com outros instrumentos financeiros emitidos, que são dívidas privadas, formam uma hierarquia (figura 1.2) , que não é estática. O IOU emitido pelo Estado sempre está no topo, pois é considerado o meio de pagamento último e mais líquido, e os que estão abaixo dele são ordenados conforme sua conversibilidade na moeda estatal. Os diversos ativos financeiros emitidos se diferenciam, assim, pelo seu grau de liquidez - a possibilidade de conversão à moeda estatal rapidamente e sem perda de valor - o que, por sua vez, não é uma característica fixa do ativo, mas sim 'depende da organização das finanças e do regime monetário que determinam conjuntamente as condições nas quais esse ativo pode ser transformado na liquidez última' (Aglietta, 2004a, p. 78) . Assim, a liquidez de um ativo é determinada, no fundo, pela sua capacidade de ser transacionado em mercados. A condução e organização do sistema bancário e o acesso, em última instância, ao BC, pressupõem a conversibilidade e a manutenção da paridade da moeda bancária (o 'par') com a moeda estatal e da sua aceitação generalizada como moeda. 
No entanto, a moeda bancária é hierarquicamente inferior (por isso a linha 'pontilhada' da figura) pela possibilidade de haver corridas bancárias (ainda que essa possibilidade seja menor nos sistemas financeiros contemporâneos que contam com seguros de depósitos) , quando os agentes 'correm' para a liquidez da moeda estatal e pela própria organização dos sistemas de pagamentos modernos, nos quais o pagamento final de transações com moeda bancária é realizado pela compensação com reservas bancárias (portanto, com moeda estatal) . Abaixo na hierarquia estão as quase-moedas e outros ativos financeiros emitidos por agentes privados e que podem ser considerados mais ou menos líquidos, a depender da sua qualidade e facilidade de conversão. Há uma hierarquia também dentro desse estrato, de acordo com a liquidez das diversas quase-moedas.
Com base nessa explanação acerca da hierarquia dos instrumentos financeiros, conforme o seu grau de liquidez, concluiu que:
'A partir disso, podemos entender a moeda a partir de uma definição mais aberta. Ela não se refere somente àquela emitida pelo Banco Central, e tampouco inclui somente a criada pelos bancos comerciais. A moeda é definida pelas suas características funcionais e pode envolver qualquer ativo que possua liquidez suficiente para ser convertido em moeda estatal 'ao par', ou mesmo a uma dada taxa de juros. Há a possibilidade de que ativos cujos mercados secundários sejam bem desenvolvidos possuam um alto grau de liquidez, sendo então classificados como "quase-moedas". Basta que o mercado crie liquidez para determinado ativo para ser considerado "virtualmente moeda" (Hermann, 1995, p. 15) . 
Essa liquidez depende de dois fatores: primeiramente, da aceitação - a moeda, manifestada de qualquer forma, só é moeda enquanto houver confiança na sua capacidade de servir como meio de pagamento (ou na sua conversão no meio de pagamento aceito) e reserva de valor (a unidade de conta, como já colocado, é determinada pelo Estado) . A preferência pela liquidez pode se manifestar também através da preferência por outros ativos financeiros líquidos. Em segundo lugar, a liquidez e, portanto, a possibilidade de um ativo ser considerado moeda é a sua maturidade - quanto mais curto, mais 'moeda' o ativo é. De acordo com Pozsar (2014, p. 10) , 'money exists along a spectrum'. Instrumentos de curto prazo tendem a ser trocados ao par e on demand com depósitos à vista, (...) . Os mais longos podem trocar-se ao par no vencimento, como por exemplo os depósitos a prazo, ou por uma taxa de juros, como os títulos privados (bônus, ações, etc) . Quanto mais líquido for considerado o ativo, menores serão os seus custos de conversão para o estrato superior da hierarquia.' 
Uma vez estabelecidas as balizas entre os institutos econômicos de moeda e de liquidez, a então Doutoranda explicitou como deve atuar a Autoridade Monetária em tempos de crise:
'Em momentos de distress, é mais difícil levantar recursos em mercados, que se tornam menos líquidos. Caso naquele momento a instituição tenha compromissos a saldar, terá que declarar default [inadimplência], o que pode provocar uma sequência de outros defaults. E, então, a liquidez desaparece: 'the ultimate liquidity will disappear if you, like everyone else, are trying to cut the same position' (Nesvetailova, 2012, p. 335) . Nestes momentos, a hierarquia dos instrumentos financeiros da figura 1.2 fica mais evidente. No boom, a base da pirâmide é mais larga, pois a emissão de ativos financeiros para financiar o crescimento do crédito e da alavancagem é maior. No entanto, o caráter hierarquicamente superior da moeda estatal manifesta-se em crises, quando os agentes buscam desalavancagem, livrando-se das quase moedas privadas e 'correndo' para os instrumentos emitidos pelo Banco Central. A base da pirâmide tende, assim, a ficar mais estreita, com um grande aumento da demanda pela moeda estatal e títulos emitidos pelo Estado. A autoridade monetária precisa agir, nestes momentos, como um 'emprestador e comprador de última instância', emitindo moeda e também sendo o market maker e, de certa forma, chancelando o comportamento bancário do período anterior. O BC, assim, 'irriga' a pirâmide para que o preço de conversibilidade não suba (ou seja, para evitar uma deflação generalizada de ativos) e as moedas privadas continuem sendo aceitas. O BC pode, inclusive, aceitar as próprias quase-moedas dentro de seu balanço, '[...] to allow borrowers to delay the day of reckoning' (Mehrling, 2011, p. 17) . O governo também age como o 'emissor de última instância' de ativos seguros (o que Minsky chama de Big Bank e Big Government, respectivamente) .' (nosso grifo) 
 Dessa forma, em momentos agudos de crise, a razão primária para que os bancos centrais atuem como compradores de última instância no mercado de títulos privados é prover liquidez para tais mercados, para que mantenham a sua funcionalidade esperada, fazendo com que as 'moedas privadas' (ativos financeiros não estatais) continuem sendo aceitas e negociadas normalmente nos seus respectivos mercados. 
Ademais, cabe destacar que esses títulos privados, normalmente, são ativos relevantes nos balanços das instituições financeiras. No país, por exemplo, no mercado de debêntures, o ativo mais transacionado no mercado de títulos privados, conforme se demonstrará mais adiante, os bancos detêm em sua carteira posição relevante, sendo um importante player. O mercado de debêntures tem R$ 477,6 bilhões em estoque, sendo que, desse total, R$ 202,8 bilhões são das instituições financeiras (peça 52, pg. 42) . Assim, é possível afirmar que cerca de 42% do mercado de debêntures está dentro dos balanços dos bancos. Outrossim, ultimamente, houve um expressivo acréscimo de estoque de debêntures nos bancos, de acordo com o seguinte excerto do Relatório de Estabilidade Financeira de abril de 2020 (peça 39, p. 22) :
'Ainda em relação ao mercado de capitais, observou-se no segundo semestre um crescimento expressivo no estoque de debêntures mantidas em carteira por instituições financeiras (25,1% no segundo semestre contra 5,9% no primeiro) . Esse movimento, no entanto, foi concentrado em poucas instituições financeiras e emissores. No ano, o estoque de debêntures mantidas dentro e fora do SFN registraram crescimento semelhante e encerraram com a mesma participação em comparação ao ano anterior.' 
Com efeito, a depender da grandeza de eventual disfuncionalidade desse mercado, na ausência de intervenções da Autoridade Monetária, atuando como comprador de última instância, em um cenário de crise profunda, poderia acarretar perdas significativas para alguns bancos e, eventualmente, tal disfuncionalidade mercadológica, em uma situação extrema, poderia contribuir para geração de uma indesejada crise sistêmica no Sistema Financeiro Nacional, com consequências graves e imprevisíveis na economia real. Assim, esse aspecto seria uma outra razão para o Banco Central atuar como provedor de liquidez no mercado de dívidas privadas, assumindo parte do risco de crédito do mercado. Esse aspecto do efeito do contágio de ativos ilíquidos e seus potenciais efeitos sistêmicos nas instituições financeiras foi tratado com muita propriedade por Otaviano Canuto Gilberto Tadeu Lima, no paper: 'Crises bancárias, redes de segurança financeira e currency boards em economias emergentes' (Texto para Discussão. IE/UNICAMP n. 83, set. 1999) , da seguinte forma:
' "Falhas de coordenação do mercado financeiro" acontecem quando situações patrimoniais individuais solventes (sustentáveis em termos de risco e rentabilidade) são transformadas em insolventes, não em decorrência de atributos dos fundamentos de seus ativos e passivos, mas de temporárias e reversíveis situações de escassez de liquidez nos mercados de seus ativos. Falham então os mecanismos de ajuste de mercado, com este gerando resultados ineficientes, na medida que a precificação de ativos e das estruturas patrimoniais afetadas afasta-se profundamente de seus fundamentos. O problema é grave quando há sua transmissibilidade sistêmica, via contágio de escassez de liquidez entre os mercados de ativos ou, adicionalmente, via contágio expectacional sobre a confiança nas estruturas patrimoniais envolvidas. Choques isolados, incluindo a manifestação de insolvência de estruturas patrimoniais individuais, podem ocasionar ondas de choque de desaparecimento imediato de liquidez por sobre outros mercados e instituições financeiras. A repercussão das ondas, ao invés de provocar impactos temporários durante o período de ajustes, pode levar a alterações permanentes (falências) sem que estas se justifiquem por mudanças nos fundamentos. (...) Os bancos são as vítimas potenciais, por excelência, de colapso por contágio. Funcionam com uma intrínseca fragilidade financeira, na medida que o contraste entre, de um lado, a liquidez e rigidez de valor dos passivos e, de outro, a iliquidez dos ativos os torna particularmente vulneráveis em situações de liquidação. Corridas aos bancos, ou seja, retirada massiva de depósitos, encontra as instituições às voltas com rigidez de compromissos, enquanto seus ativos só podem ser liquidados com grande desvalorização.' (nosso grifo) 
Portanto, sob o prisma acadêmico, essas seriam as justificativas para que o Banco Central compre ativos de dívidas privadas em momentos de crise.
Alinhando com esse entendimento acadêmico, cabe trazer os motivos para esse novo mandato conferido ao Banco Central do Brasil, apontados na Comissão de Constituição e Justiça do Senado Federal, por meio do Parecer 20, de 2020, de Relatoria do Senador Antônio Anastasia, quando a então PEC do orçamento de guerra tramitava no Senado Federal:
'Tema de singular relevância no âmbito da PEC nº 10, de 2020 é o papel do Banco Central do Brasil no combate aos efeitos econômicos da pandemia. Estamos diante de uma das maiores crises que o Estado brasileiro já teve de enfrentar, agravada pela perspectiva de que boa parte dos países do globo mergulhe em uma recessão sem precedentes na história recente, com longos efeitos sobre a economia mundial. As medidas usuais de política monetária utilizadas por Bancos Centrais de todo o mundo são claramente insuficientes para conter o avanço do desemprego, a queda abrupta na atividade econômica e todos os problemas sociais que poderão surgir por conta da COVID-19. Com a crise de 2008 os bancos centrais dos países desenvolvidos usaram medidas alternativas de modo a fazer com que a liquidez voltasse a fluir nos mercados financeiros e creditícios, permitindo que empresas pudessem financiar suas atividades. Esse programa de expansão monetária foi bem-sucedido no Estados Unidos e em países da Europa e representa uma importante alternativa em casos de crise. Problemas de liquidez no mercado financeiro levam ao congelamento do crédito. Mesmo empresas que tenham bons indicadores financeiros ou de mercado têm dificuldades em levantar novos empréstimos, e o custo do crédito novo se encarece. Deste modo, é essencial que os bancos centrais tomem parte do risco do mercado de crédito, atuando como comprador de última instância. Tais medidas garantem maior liquidez a esse mercado e permitem que ele continue funcionando de forma eficiente, gerando liquidez para as empresas que precisarem tomar mais recursos para financiarem suas atividades. Os bancos centrais estão discutindo programas de compra desses ativos dos mercados de crédito e direitos creditícios. Consiste em uma expansão do balanço do Banco Central, que passa a ter ativos de empresas não-financeiras. O Banco Central dos Estados Unidos já tem em carteira títulos diversos de empresas não-financeiras. O Banco Central do Japão também já possui esses títulos, assim como o Banco Central Europeu e o Banco Central do Reino Unido. Países emergentes também estão estudando essas compras de ativos de forma a expandir o balanço dos bancos centrais. Países como Tailândia e Colômbia já estão comprando títulos privados de crédito. É importante permitir que o Banco Central do Brasil possa realizar estas operações de modo a dar liquidez aos mercados de crédito e direitos creditícios. Evita-se, dessa forma, que a possibilidade da falta de liquidez ocasione vendas rápidas de ativos, levando as instituições financeiras a situações de estresse, culminando em corridas bancárias. Manter a estabilidade e o funcionamento adequado e eficiente dos mercados financeiros, de capitais e de pagamentos, é essencial para evitar crises financeiras que possam levar a uma exacerbação aguda dos problemas que estamos vivendo no presente. Crises bancárias levam a quedas relevantes no Produto Interno Bruto e podem acelerar ainda mais o colapso do sistema financeiro e produtivo do país. Assim, medidas que contenham potencial para mitigar ou conter o risco sistêmico são importantes e bem-vindas.'
No template  (peça 84, p. 18-25) em que o Banco Central apontou os riscos da medida em comento, alegou que o objetivo principal é proporcionar melhores condições de funcionamento ao mercado secundário de debêntures, contribuindo para que o processo de formação de preços e de referenciais de juros nesse mercado se dê de forma ordenada, atenuando possíveis efeitos adversos provenientes de restrições ao fluxo regular de liquidez para este segmento do mercado financeiro. Asseverou que, como benefício da medida, se espera uma melhora nas condições gerais de financiamento às empresas, na medida em que os referenciais de juros negociados no mercado secundário passem a servir de referência para a negociação de títulos de dívida e para a concessão de crédito bancário. Afirmou, outrossim, que as operações do BCB neste mercado podem, ainda, em caso de necessidade, serem aplicadas ao propósito de se manter a estabilidade e a confiança no sistema financeiro nacional, o que, em princípio, poderia ser implementado em casos de agravamento da crise ou de impacto mais severo da mesma sobre a confiança no sistema financeiro nacional.   
Dessarte, o objetivo maior para que o BCB compre ativos privados de forma definitiva é prover liquidez ao mercado de dívida privada, assumindo assim o novo papel, já há algum tempo desempenhado por outros bancos centrais, de comprador de última instância, de modo a permear maior liquidez a esse mercado e permitir que ele continue funcionando de forma eficiente, gerando liquidez para as empresas que precisarem tomar mais recursos para financiarem suas atividades produtivas. Ademais, tal medida evita que, em um cenário de uma eventual iliquidez severa e de um agravamento extremo da crise, a situação se transforme em uma crise bancária sistêmica, numa eventual corrida bancária, em função da retirada massiva de depósitos, em um quadro em que as instituições financeiras possuem rigidez nos seus compromissos, enquanto seus ativos só poderiam ser liquidados com grande desvalorização no preço. 
Outrossim, considerando que o mercado de capitais, destacando-se o mercado de debêntures, bem como o mercado bancário, são as principais fontes de financiamento da atividade econômica, como benefício dessa compra definitiva de ativos a ser feita pelo BCB, espera-se uma melhora nas condições gerais de financiamento às empresas, uma vez que, em uma situação de normalidade, há uma espécie de 'competição sadia' entre esses mercados, pois as empresas podem captar recursos onde for mais vantajoso, notadamente, em termos de taxa de juros, em qualquer desses mercados. Afinal, os bancos, para manterem seu business, devem cobrar juros em patamares compatíveis com o praticado no mercado de títulos privados e vice-versa. 
Todavia, em um cenário de estresse, a situação é outra. O volume de negócios no mercado secundário de títulos privado reduz consideravelmente e os poucos negócios que são realizados ocorrem com um prêmio de risco elevado. Por conseguinte, nesses momentos agudos, os poucos bancos dispostos a emprestar vão olhar para esse prêmio elevado e só vão conceder crédito com taxa de juros, no mínimo, igual a esse patamar praticado no mercado de títulos privados, encarecendo substancialmente o custo do crédito para as empresas. Com o Banco Central atuando como comprador de última instância, espera-se que ocorra a normalização de tais mercados, com o fito de reestabelecer a 'competição sadia' entre o mercado de crédito e o de dívida privada.  
Outrossim, a compra definitiva de ativos tornou-se mais um dos diversos instrumentos postos à disposição do Banco Central, para que, em última instância, consiga obter êxito em manter a higidez e a resiliência do Sistema Financeiro Nacional em momentos de estresse, com o efeito benéfico de as empresas poderem se financiarem de forma mais eficiente. 
III.1.1.2 - Dos ativos que o BCB pode operar e das razões específicas para transacionar com debêntures
De acordo com os incisos I e II do art. 7ª da Emenda Constitucional 106, foi conferido ao BCB uma prerrogativa para aquisição de uma ampla gama de ativos, como títulos de emissão do Tesouro Nacional, nos mercados secundários local e internacional e os ativos, em mercados secundários nacionais no âmbito de mercados financeiros, de capitais e de pagamentos. Nesse cenário, o BCB identificou quais seriam os ativos privados potenciais para aquisição: 
	Fonte: BCB (peça 65, pg. 42) 
É pertinente ainda ter uma outra visão desse mercado, que corresponde ao estoque de ativos de emissão não bancária, que também demonstra a relevância do mercado de debêntures, frente aos outros ativos negociados no mercado de títulos de dívida privada.
Fonte: BCB (peça 65, pg. 34) 
No Voto 164/2020-BCB, de 10 de junho de 2020 (peça 66) , que fundamentou a aprovação da Circular 4.028, de 23 de junho de 2020, que dispõe sobre as operações de compra e de venda de ativos privados em mercados secundários nacionais pelo Banco Central do Brasil, há a informação de que, a princípio, o BCB somente iria operar no mercado de debêntures. Conforme visto na tabela e no gráfico acima, as debêntures são o maior mercado dos títulos de dívida privada do país, com um estoque total de R$ 477,6 bilhões e com o maior volume de captação dentre os demais ativos. Além disso, cerca de 42% desse mercado está dentro dos balanços dos bancos, uma vez que, desse montante total, R$ 202 bilhões são de titularidade das instituições financeiras. 
Inicialmente, deve-se explicitar algumas características do mercado de debêntures. Nesse contexto, cabe evidenciar que, no template de levantamento de riscos regulatórios apontados pela Autoridade Monetária (peça 84, p. 18-25) , foram apontados os seguintes indicadores para acompanhamento da medida de compras definitivas de debêntures: i) spreads praticados no mercado secundário de debêntures e ii) volume financeiro de operações negociadas no mercado secundário, ou seja, a liquidez desse mercado.
Por meio do site 'debentures.com.br', é possível obter dados e documentos referentes a emissões registradas no SND - Sistema Nacional de Debêntures. Ao clicar na aba 'Banco de dados' ¿ 'Estoque' ¿ 'Por período', verifica-se que, na posição de 10/7/2020, havia um estoque de cerca de R$ 676 bilhões, detido pelo mercado. Seguindo o mesmo caminho, apenas alterando o filtro da pesquisa para 'por ativo', constata-se, nessa mesma data, que esse montante provém das emissões de setecentas e sessenta empresas, dos mais diversos segmentos econômicos
Dada a tecnicidade do assunto, cabe tecer algumas considerações acerca de como as debêntures são negociadas, para que haja a devida compreensão do conceito de spread. Para tanto, será utilizada a conceituação de Hsia Hua Sheng e Richard Saito, no artigo 'Determinantes de spread das debêntures no mercado brasileiro' (R.Adm., São Paulo, v.40, n.2, p.193-205, abr./maio/jun. 2005) , in verbis:
'A taxa de juros de um título de dívida é composta de uma taxa de juros básica e de um spread que representa prêmios pelos diversos riscos específicos de cada título. Enquanto a taxa de juros básica é composta por uma taxa de juro real livre de risco e uma taxa de inflação esperada durante a vida do título, o spread é composto principalmente pela remuneração do risco de inadimplência. No mercado, o resultado dessa avaliação de risco de inadimplência é chamado de rating.  (...) 
O spread de emissão de debêntures é definido como uma taxa acima de uma determinada taxa de referência. Esse componente, que pode assumir a forma flutuante ou fixa, é especificado na própria escritura da emissão além e acima de uma taxa de referência. Os principais indicadores de referência utilizados pelo mercado são o IGP-M, o DI, o da Associação Nacional dos Bancos de Investimento (ANBID) e a Taxa de Juros de Longo Prazo (TJLP) . (...) 
Os ratings atribuídos pelas agências de avaliação de qualidade de crédito refletem a probabilidade de inadimplência das empresas emissoras. Quanto pior a qualidade de crédito, tanto maior serão o risco de inadimplência e o prêmio exigido; logo, maior a taxa de juros.'  (nosso grifo) 
Assim, um bom parâmetro para entendimento do spread ou o prêmio de risco (ou de crédito) de uma debênture é a utilização do retorno dos títulos públicos, que serve de base para a comparação de todos os investimentos da economia, que, em tese, têm risco de crédito zero. Por exemplo: um título do Tesouro Nacional indexado ao Selic tende a pagar 100% do CDI. Logo, uma debênture de uma empresa AAA (rating máximo de um bom pagador atribuído por uma agência de classificação de risco) tem que pagar muito pouco acima disso para ser interessante. O CDI é muito intuitivo, pois algo que paga CDI + 0,20% é preferível a algo que paga 100% do CDI se o risco for muito similar. Assim, nesse caso, o spread exigido pelo mercado nessa operação seria 0,20%. É possível afirmar que, quanto pior o rating de uma empresa, maior será o prêmio de risco da operação, uma vez que o risco de pagamento está vinculado à capacidade de a empresa emissora honrar seus pagamentos e das eventuais garantias vinculadas à debênture. A título de exemplo, após pesquisa no site 'debentures.com.br', mantido pela Anbima, acerca do mercado secundário, na data de 10/7/2020, a empresa (...) estava sendo negociada com o índice de DI + 5,30%. Em outras palavras, esse papel foi negociado com um spread de 5,30% acima do DI, diante da percepção do mercado de um risco mais elevado para esse título,  (...) . 
Ademais, em momentos de crise, diante do aumento das incertezas quanto à capacidade de o emissor quitar as suas obrigações, é intuitivo que os investidores exijam um spread maior para adquirirem debêntures, seja no mercado primário, seja no secundário. Ainda nesse cenário de estresse, também é de se esperar que, caso ocorra uma redução da liquidez, o prémio de risco das debêntures seja ainda mais majorado, pois, caso haja dificuldade para vender esse valor mobiliário no mercado secundário, para adquiri-lo, o mercado exigirá um prêmio maior para compensar esse risco específico. Enfim, são diversos os fatores que compõem o spread, fazendo com que seja reduzido ou majorado, de acordo com as circunstâncias específicas do emissor e/ou gerais da economia como um todo, bem como do nível de liquidez do mercado.  
Feita essa breve explanação das especificidades das debêntures, é relevante trazer as justificativas constantes nesse Voto 164/2020-BCB, de 10 de junho de 2020 (peça 66) :
' (...) Nos diversos países que experimentaram a propagação da Covid-19, os efeitos sobre o funcionamento dos sistemas econômico e financeiro foram significativos. 
2. No caso brasileiro, considerando as incertezas relacionadas aos efeitos da pandemia sobre o setor produtivo local, foi percebida uma elevação generalizada na demanda por liquidez, originada por variados segmentos de empresas locais e, ao mesmo tempo, uma retração no fluxo regular de recursos ao mercado de capitais, com destaque ao mercado de dívida privada. Observou-se ainda resgates em volumes elevados de fundos de investimento com participação nesse mercado, gerando muitas vezes a necessidade de vendas abruptas e em altos montantes de ativos, a fim de dar liquidez aos resgates. Como resultado desses movimentos, os mercados de ativos privados apresentaram perda de parâmetros de referência para a adequada precificação das taxas e dos prêmios de risco de crédito negociados no mercado secundário, com impacto nas emissões primárias. Ressalte-se, nesse particular, que o mercado de ativos privados no período recente se tornara importante fonte de financiamento para empresas locais, elevando a competição no mercado de crédito em geral, fato que evidencia a necessidade de se evitar uma fragilização ainda maior ou mais prolongada desse mercado, com consequências prejudiciais à atividade econômica local. 
3. Nesse contexto, a atuação do BCB por meio de operações de compra e de venda no mercado secundário de ativos privados, conforme prevê a EC nº 106, de 2020, permitiria o direcionamento de liquidez a esse mercado, atenuando os efeitos adversos causados pelas restrições ao fluxo regular de recursos para esse segmento tão relevante do mercado financeiro nacional. Espera-se, com tal medida, proporcionar melhores condições de funcionamento ao mercado secundário de ativos privados, com potenciais benefícios para o financiamento à atividade produtiva em geral. A medida se alinha, portanto, ao objetivo de se restabelecer o fluxo regular de liquidez, para além do sistema bancário, neste caso para o mercado de capitais, com vistas a proporcionar melhores condições para o seu funcionamento e para o restabelecimento da atividade econômica.' (nosso grifo) 
Antes, de analisar e trazer os dados do mercado de debêntures, cabe fazer uma breve contextualização da intermediação financeira no Brasil.
		Fonte: BCB (peça 67, p. 15) 
Até bem pouco tempo, historicamente, a captação de recursos se dava por meio dos recursos depositados pelas pessoas nos bancos, que os repassavam, via crédito, para as empresas, consoante explanação do Diretor de Política Monetária - Dipom do BCB em coletiva de imprensa (https://www.youtube.com/watch?v=QpQCQvGP2D8&list=PLhqfgkxuHXh53jk15YM7SrIMlpyp7T_kb&index=14&t=0s) .
No gráfico acima, há um comparativo entre o mercado de dívida privada e o de captação das instituições financeiras.
Todavia, ainda de acordo com o Dipom, na mencionada coletiva, com a redução do Balanço do BNDES e o ciclo de redução da taxa de juros, o mercado de títulos privados ganhou mais relevância, com as pessoas passando a direcionar parte de seus recursos para financiar diretamente as empresas, via mercado de capitais, sem a intermediação bancária, como ocorria historicamente, até então, conforme se observa no gráfico abaixo, em que é nítido o aumento do PL dos fundos de crédito:
		Fonte: BCB (peça 67, p. 16) 
Ainda de acordo com o Dipom, na mencionada coletiva, como parte dos recursos das pessoas foram direcionados diretamente às empresas, sem passar pelos bancos, via mercado de capitais, isso trouxe benefícios bastante positivos para o mercado de crédito. Ainda segundo o Dipom, o gráfico abaixo mostra que o spread de crédito, calculado e divulgado pelo BCB, está em uma tendência de queda bastante clara, coincidente com o período em que o mercado de capital estava crescendo em velocidade bastante elevada. Asseverou também que as empresas, principalmente as grandes, conseguiram acessar o mercado de capitais e tomar seus recursos nesse mercado, obrigando os bancos, para manter o seu business, a diminuir a taxa de juros para tal segmento. Com efeito, afirmou que tal situação acabou beneficiando os demais segmentos, culminando na redução do spread dos grupos das maiores empresas, que se espraiou para as empresas de menor porte. Desse modo, a redução do custo do crédito, em razão do desenvolvimento do mercado de capitais, é muito saudável para o mercado de crédito e para a economia brasileira como um todo mundo.
Fonte: BCB (peça 67, p. 17) 
Entrementes, com o advento da crise, houve uma súbita deterioração da fluidez da liquidez no mercado de capitais, uma vez que houve uma onda de saques nos fundos que carregam dívida privada, que em poucas semanas tiveram que vender seus ativos para atender às solicitações de saque. Isso fez o PL desses fundos reduzirem entre R$ 50 a 70 bilhões, em poucas semanas, conforme se observa no gráfico abaixo. Por meio desse gráfico, observa-se também que parte dos recursos que estavam nesses fundos, certamente, foi direcionado para os bancos, dada as simultâneas e abruptas curvas ascendentes e descendentes, respectivamente da captação via CDB e compromissadas nos bancos e do PL dos fundos, destacados na parte final do gráfico. Essa situação representa fenômeno, segundo os acadêmicos, da fuga das 'quase moedas' ou ativos financeiros pelos agentes econômicos para a 'moeda estatal' e/ou 'moeda bancária', quando há a visão predominante de solidez do sistema financeiro, mesmo nesses momentos de distress.  
		Fonte: BCB (peça 67, p. 18) 
Conforme destacado no Voto 164/2020-BCB, foi evidenciada uma forte correlação entre os resgastes elevados nos fundos de investimento, acarretando vendas abruptas e em altos montantes, fazendo com que o mercado de títulos privados perdesse os parâmetros de referência. Desse modo, a partir de um ofício de requisição de informações, o BCB trouxe um estudo denominado 'Panorama diário da indústria de fundos de investimento' (peça 68) . A Autarquia vem fazendo um acompanhamento diuturno do panorama dos fundos de investimento. Na p. 1, destacou que os fundos ICVM5552 perderam R$ 97,5 bilhões de recursos desde o início de março até 1º de julho (Tabela 2) . Na margem, a captação líquida foi concentrada em fundos de Renda Fixa e os ajustes na B3 em fundos Multimercado.
		Fonte: BCB (peça 68, p. 1) 
Ainda afirmou que os resgates acumulados em Renda Fixa se destacam, tanto em termos absolutos (R$ 96,6 bi) quanto em relação ao PL (3,2%) , e estão concentrados em fundos de varejo (Gráficos 1 e 2, Tabela 3) . Os resgates mensais vêm perdendo força (Gráfico 3a) . Ainda de acordo com o BCB, em junho, a captação líquida em fundos de Renda Fixa foi positiva em R$14,1 bi, acompanhando a sazonalidade de anos anteriores, e julho inicia com expressivo valor de captação (Gráfico 3b) .
Fonte: BCB (peça 68, p. 2) 
Ainda no estudo Panorama diário da indústria de fundos de investimento (peça 68, p 3) , ao analisar especificamente os fundos de Renda Fixa de Crédito Privado, o BCB afirma que persistem os resgates em fundos de crédito privado, mas em menor intensidade do que os observados até abril (Gráfico 4a) e, na margem, os resgates como proporção do PL têm sido desfavoráveis aos gestores independentes (Gráfico 4b) .
Fonte: BCB (peça 68, p. 4) 
Desse modo, esses gráficos evidenciam a brusca captação líquida negativa (saques superiores às aplicações) dos fundos no período de crise. A partir de agora, será evidenciado o efeito dessa onda de saques nos fundos de renda fixa especificamente no mercado debêntures. Os gráficos abaixo são bem elucidativos acerca desse aspecto:
Quadro 1
Fonte: BCB (peça 69, p. 39) 
Quadro 2
Fonte: BCB (peça 67, p. 19) 
No gráfico do Quadro 1, nos meses de março a abril, fase aguda da pandemia nos mercados, observa-se uma venda maciça de debêntures dos fundos no mercado secundário. Paralelamente, nos gráficos do Quadro 2, constata-se que os spreads, tanto das debêntures com classificação de risco melhores (AA-A) , quanto à de piores (B, C e D) , nesse mesmo período, dispararam no mercado secundário. Até então, o BCB não dispunha de qualquer instrumento para amenizar essa situação, mesmo sabendo das consequências negativas desse spread elevado no mercado de crédito e do potencial risco sistêmico associado a essa disfuncionalidade do mercado de debêntures. Foi assim, que, por meio da Resolução 4786/2020, o Banco Central instituiu a LTEL-Debêntures. Pela clareza com que foi tratada a matéria, cabe trazer excertos da fundamentação do Voto condutor dessa Norma, obtida no site do BCB: 
'A recente turbulência verificada nos mercados financeiros internacional e nacional, fruto dos reflexos da propagação do novo Coronavírus (Covid-19) em diversos países, tem ocasionado disfunções nos mercados de títulos de dívida corporativa com aumento dos prêmios negociados no mercado secundário (spreads) . 
2. Um dos efeitos a serem evitados e enfrentados no mercado doméstico é a falta de liquidez no mercado de debêntures, um importante segmento de financiamento de médio e longo prazo para as empresas brasileiras, inclusive no setor de infraestrutura. A escassez de liquidez pode ser desencadeada por saques em fundos de investimento que possuem debêntures em suas carteiras, sem que haja a correspondente demanda por compra desses ativos no mercado secundário. 
3. Com o objetivo de minimizar os efeitos desta crise sobre a liquidez no mercado doméstico de dívida corporativa e, por conseguinte, assegurar a manutenção de níveis adequados de liquidez no Sistema Financeiro Nacional (SFN) , proponho submeter ao Conselho Monetário Nacional regulamentação que estabeleça a criação de Linha Temporária Especial de Liquidez (LTEL) , operacionalizada por meio de empréstimos. 
4. Essa linha terá como principal característica a aceitação de debêntures que forem adquiridas no mercado secundário, após a data de publicação da medida, de forma a incentivar negociações entre instituições bancárias e demais detentores desses papéis, para manutenção desse mercado secundário sem afetar as condições de caixa das instituições financeiras.' (nosso grifo) 
Pois bem, o objetivo da medida era fomentar as instituições financeiras a adquirirem debêntures no mercado secundário, de forma a mitigar os efeitos da crise nesse mercado. Dessa forma, o BCB, por meio dessa linha de liquidez, financiou tais aquisições, de forma a não afetar o caixa dos bancos, em um momento que, como era cediço, haveria uma demanda grande por crédito. Juntamente com essa medida, o BCB liberou o compulsório dos bancos que operarem com essa linha de crédito, como um estímulo adicional à implementação da medida. De fato, ao analisar os gráficos do Quadro 2 acima, constata-se que, depois da implementação dessas medidas, representadas nas linhas verticais tracejadas no mês de março, houve uma redução dos prêmios de risco. De acordo com o Banco Central, no seu site (https://www.bcb.gov.br/acessoinformacao/acompanhamento_covid19) , consultado em 27/7/2020) , ao tratar desse empréstimo com lastro em debêntures, afirmou que:
'As operações puderam ser realizadas até 30 de abril de 2020. No total, no período de 24/3/2020 (data de publicação da medida) a 30/4/2020, os bancos adquiriram debêntures no valor de R$ 5,7 bilhões. A medida contribuiu para a redução em 30% do spread que vinha sendo observado no mercado secundário desses papéis. Com base nessas operações, o BC realizou operações de empréstimo a IFs no montante de R$ 1,4 bilhão, com lastro em debêntures adquiridas nesse período. Adicionalmente, foram liberados R$ 1,6 bilhão de compulsório pela recompra de Letras Financeiras de emissão própria com montante equivalente de compra de debêntures no mercado secundário.'
Em que pese o potencial de R$ 90 bilhões da medida, só foram adquiridos R$ 5,7 bilhões por meio dessa operação. Tal fato deve-se à dupla garantia exigida para a realização da operação, a própria debênture adquirida mais o equivalente em reserva bancária, que limitou a utilização do instrumento, conforme mencionado em coletiva de imprensa realizada pelo Banco Central do Brasil (https://www.youtube.com/watch?v=QpQCQvGP2D8&list=PLhqfgkxuHXh53jk15YM7SrIMlpyp7T_kb&index=14&t=0s) .
Embora tenha havido uma redução do spread no mercado de debêntures pouco após a implementação da medida, as duas variáveis observadas pelo BCB para possível intervenção, spread e liquidez, até o presente momento, ainda não estão em níveis confortáveis, conforme se evidenciará na sequência. 
O BCB, em um estudo acerca do mercado de debêntures (peça 64, p. 11) , afirmou que, em relação ao acompanhamento recente dos mercados, destaca-se que, na semana de 10 de agosto de 2020, não houve emissões de debêntures. Mesmo assim, ainda segundo o BCB, o mês de agosto de 2020 (até dia 12) apresenta volume de emissões superior ao do mesmo período de 2018 e 2019. Também asseverou que o volume negociado no mercado secundário na semana de referência foi 12% inferior ao da semana anterior (R$ 2,63 bilhões) , mas é superior ao observado nos meses de junho e julho de 2020. Alegou que a quantidade de debêntures distintas negociadas na semana foi de 352 (queda de 8,5% em relação à semana anterior) . Outrossim, declarou que os bancos reportaram compra líquida de R$ 1,4 milhão na última semana (ao contrário de venda de R$ 156 milhões na semana anterior) . Por fim, anunciou que os spreads do mercado de debêntures estão em queda. Cabe destacar os seguintes gráficos. 
Fonte: BCB (peça 64, p. 12) 
Em complemento, por meio do site 'debentures.com.br', é possível obter dados e documentos referentes a emissões registradas no SND - Sistema Nacional de Debêntures. Ao clicar na aba 'Banco de dados' ¿ 'Mercado Secundário' ¿ 'Volumes Negociados', inserindo a data de negociação do dia 1/1/2020 até 10/7/2020, foi obtido o volume negociado em cada dia no mercado, dentro desse período solicitado.  Ao transportar para o Excel tais dados, a equipe de Fiscalização calculou uma média simples de todos os volumes diários dentro de cada mês e gerou as seguintes informações:
Fonte: gráfico e tabela feitos pela própria equipe de Fiscalização, a partir dos dados obtidos no site 'www.debentures.com.br' 
Ao analisar as informações acima, constata-se que, de fato, houve uma acelerada redução da liquidez no mercado secundário de debêntures brasileiro, uma vez que o volume médio diário negociado em cada mês reduziu, significativamente, indo de volume médio diário de negociação na ordem de R$ 1,4 bilhão no mês de abril de 2020 para um volume médio por dia de R$ 475 milhões de debêntures negociadas durante o mês de julho (considerando até a data do levantamento dos dados) . O gráfico acima permite visualizar uma curva descendente a partir de abril. 
Todavia, ao analisar os últimos três gráficos, observa-se que os níveis de liquidez do mercado no período anterior à crise (janeiro e fevereiro) e nos meses de junho, julho e agosto estão, relativamente, em patamares próximos, seja no gráfico média móvel de sete dias, seja no montado pela equipe de fiscalização. 
Ainda sob o prisma da liquidez, é interessante fazer uma breve análise sobre como os agentes econômicos estão atuando no mercado de debêntures. Nessa perspectiva, cabe trazer o seguinte gráfico:
Fonte: BCB (peça 64, p. 13) 
Conforme já comentado alhures, nos meses de março e abril, os fundos foram os grandes vendedores de debêntures. Já os bancos foram os agentes que absorveram praticamente toda essa grande liquidação promovida pelos fundos, nesse mesmo curto período. Agora, o que se observa em junho, julho e agosto, são os bancos atuando na ponta vendedora, porém em uma intensidade menor que a dos fundos, no começo da pandemia. Outrossim, também se constata que, de uma forma geral, a atuação vendedora dos fundos, nos meses de junho a agosto, foi bastante tímida. Essa conduta se coaduna com a conclusão do BCB acerca do panorama dos fundos de investimento, ao afirmar que com base em posição de Selic e da B3, de 1/7/2020, e previsões de saída de caixa até 30/6/2020 (fonte: CVM) , não identificou fundos com potenciais problemas futuros de liquidez (peça 68, p. 8) .
Quanto ao spread, segundo o BCB, já evidenciado acima, os spreads nominais estão em queda. De fato, ao observar o gráfico abaixo, constata-se que os spreads do dia três de agosto estão se aproximando ao patamar negociado no período pré-pandemia (meses de janeiro até o começo de março) . 
Fonte: BCB (peça 64, p. 14) 
Portanto, em termos de liquidez e de spread, o mercado mostra uma tendência de retorno à normalidade. Assim, o BCB, no âmbito da sua discricionariedade, vai continuar monitorando o mercado, como vem fazendo até aqui, e, caso entenda ser necessário, intervirá, provendo liquidez, por meio da aquisição definitiva desses ativos de dívida privada, conforme o mandato que lhe foi atribuído pela Emenda Constitucional 106. 
Nessa ordem de ideias, ao indagar o BCB acerca das perspectivas de intervenção nesse mercado (fato que ainda não ocorreu) , asseverou que (peça 64, p. 11) : 
'A definição das condições de eventual oferta pública para aquisição de ativos, incluindo o montante financeiro ofertado e os ativos objeto de cada atuação, é competência da Diretoria Colegiada, subsidiada por Voto do Diretor de Política Monetária. Não há ainda decisão da Diretoria Colegiada nesse sentido, bem como inexiste, atualmente, cronograma ou agenda para eventual emprego da medida, que, por ora, permanece apenas como mais um instrumento de política monetária à disposição do BCB.' (nosso grifo)  
Feito esse panorama geral e apresentadas as justificativas específicas para atuação da Autoridade Monetária no mercado de debêntures, a partir de agora, serão analisados os procedimentos de aquisição desses ativos, abarcando os ativos elegíveis, as regras de concentração de ativos e outros aspectos operacionais correlatos.  
III.1.1.3 - Dos aspectos operacionais da aquisição definitiva de ativos financeiros
Inicialmente, cabe trazer o texto da EC 106 que traz as diretrizes operacionais do BCB:
'Art. 7º O Banco Central do Brasil, limitado ao enfrentamento da calamidade pública nacional de que trata o art. 1º desta Emenda Constitucional, e com vigência e efeitos restritos ao período de sua duração, fica autorizado a comprar e a vender:
I - títulos de emissão do Tesouro Nacional, nos mercados secundários local e internacional; e
II - os ativos, em mercados secundários nacionais no âmbito de mercados financeiros, de capitais e de pagamentos, desde que, no momento da compra, tenham classificação em categoria de risco de crédito no mercado local equivalente a BB- ou superior, conferida por pelo menos 1 (uma) das 3 (três) maiores agências internacionais de classificação de risco, e preço de referência publicado por entidade do mercado financeiro acreditada pelo Banco Central do Brasil.
§ 1º Respeitadas as condições previstas no inciso II do caput deste artigo, será dada preferência à aquisição de títulos emitidos por microempresas e por pequenas e médias empresas.
§ 2º O Banco Central do Brasil fará publicar diariamente as operações realizadas, de forma individualizada, com todas as respectivas informações, inclusive as condições financeiras e econômicas das operações, como taxas de juros pactuadas, valores envolvidos e prazos.
§ 3º O Presidente do Banco Central do Brasil prestará contas ao Congresso Nacional, a cada 30 (trinta) dias, do conjunto das operações previstas neste artigo, sem prejuízo do previsto no § 2º deste artigo.
§ 4º A alienação de ativos adquiridos pelo Banco Central do Brasil, na forma deste artigo, poderá dar-se em data posterior à vigência do estado de calamidade pública nacional de que trata o art. 1º desta Emenda Constitucional, se assim justificar o interesse público.
Art. 8º Durante a vigência desta Emenda Constitucional, o Banco Central do Brasil editará regulamentação sobre exigências de contrapartidas ao comprar ativos de instituições financeiras em conformidade com a previsão do inciso II do caput do art. 7º desta Emenda Constitucional, em especial a vedação de:
I - pagar juros sobre o capital próprio e dividendos acima do mínimo obrigatório estabelecido em lei ou no estatuto social vigente na data de entrada em vigor desta Emenda Constitucional;
II - aumentar a remuneração, fixa ou variável, de diretores e membros do conselho de administração, no caso das sociedades anônimas, e dos administradores, no caso de sociedades limitadas.
Parágrafo único. A remuneração variável referida no inciso II do caput deste artigo inclui bônus, participação nos lucros e quaisquer parcelas de remuneração diferidas e outros incentivos remuneratórios associados ao desempenho.' (nosso grifo) 
O primeiro aspecto a ser destacado é que o Banco Central somente poderá comprar tais ativos durante o período da Pandemia. Quanto à venda dos ativos adquiridos, não há qualquer restrição temporal, conforme prevê expressamente o § 4º do art. 7º da EC 106. Por conseguinte, poderá ocorrer em qualquer momento, mesmo que posterior ao término da crise sanitária. Há uma explicação econômico-financeira para esse momento de a venda poder ocorrer a qualquer tempo. Como se sabe, o objetivo da medida é prover liquidez ao mercado de dívida privada, com o BCB atuando como comprador e vendedor de última instância.
Nessa ordem de ideias, caso o Banco Central, durante a pandemia, adquirisse uma fatia considerável do mercado de debêntures, e, logo após o término da pandemia, fosse compelido a vender toda sua carteira, na integralidade, antes de o mercado voltar para a normalidade, poderia fazer com que o mercado fosse ou retornasse para uma disfuncionalidade, tornando em vão a atuação do BCB durante a crise. Desse modo, é razoável permitir que a Autoridade Monetária, discricionariamente, possa vender no momento que entender pertinente, ou até mesmo possa carregar os papeis até os respectivos vencimentos, caso entenda ser a melhor solução para manter a funcionalidade do mercado. Aliás, essa última hipótese, de carregar os títulos até o vencimento, seria a intenção inicial da Autoridade Monetária, conforme manifestado pelo BCB nas reuniões técnicas com a equipe de fiscalização e nas coletivas de imprensa. 
Outro aspecto que merece destaque é o fato de o BCB somente poder operar no mercado secundário. Aqui, cabe fazer uma distinção. O mercado primário caracteriza-se no momento em que uma empresa faz uma emissão inicial de debêntures, com os recursos arrecadados indo diretamente para o seu caixa. Após esse momento, quando o investidor que adquiriu essas debêntures quiser alienar esse papel, irá ao mercado secundário para tal mister. Nessa operação, os recursos são direcionados para o vendedor do título, não mais para a empresa emissora. Por conseguinte, a ratio da EC 106, ao determinar que a atuação do BCB ocorra somente no mercado secundário, é fazer com que o Banco Central não atue como financiador das empresas, papel típico de uma instituição financeira e de investidores, via mercado de capitais, mas sim como comprador de última instância para prover liquidez ao mercado secundário e, assim, com o retorno da funcionalidade desse mercado, possibilitar que as empresas voltem a captar recursos no mercado primário.   
Outro ponto de destaque é que, no § 2º do art. 7º da EC 106, o legislador constituinte afastou o sigilo bancário dessas operações realizadas pelo BCB, ao determinar que o Banco Central fará publicar diariamente as operações realizadas, de forma individualizada, com todas as respectivas informações, inclusive as condições financeiras e econômicas das operações, como taxas de juros pactuadas, valores envolvidos e prazos. Ainda sob o prisma do accountability, o presidente do BCB deverá prestar contas ao Congresso Nacional a cada trinta dias, em que pese ainda não haver regulamentação de como ocorrerá tal conduta. 
Quanto aos critérios de elegibilidade dos ativos que o BCB pode operar, o inciso II do art. 7º da EC 106 determina a existência de mercado secundário, a classificação de risco superior a BB- e preços de referência divulgados regularmente. Adicionalmente, o art. 4º da Circular 4.028, de 23 de junho de 2020, determina que, visando à adequada gestão de riscos das operações, indicará para compra de ativos privados que: i)  tenham sido emitidos de forma escritural e estejam depositados em depositário central autorizado pelo Banco Central do Brasil ou pela Comissão de Valores Mobiliários; ii) apresentem prazo para o vencimento igual ou superior a 12 (doze) meses; e iii) não sejam objeto de ônus ou gravames nem tenham cláusulas de subordinação, conversão em ações, repactuação ou permutação. Ademais, nos termos do art. 5º dessa Circular, não serão objeto de compra pelo Banco Central ativos privados cujos proprietários estejam inscritos no Cadastro Informativo de Créditos Não Quitados do Setor Público Federal (Cadin) .
Cabe agora fazer algumas observações acerca dos critérios de elegibilidade. O primeiro aspecto a ser destacado é que o BCB somente pode operar ativos que tenham parâmetros de mercado usualmente aceitos, para que seja possível aos órgãos de controle aferir se a transação não extrapolou tais referências. Quanto à essa questão, o Banco Central, no Voto 164/2020 (peça 66) , asseverou que os títulos necessariamente precisarão ter preços de referência, sugerindo-se que esses sejam aqueles divulgados ou pela Associação Brasileira das Entidades dos Mercados Financeiro e de Capitais (Anbima) ou pela B3 S.A. - Brasil, Bolsa, Balcão, os quais gozam de ampla aceitação no mercado financeiro nacional e, para os fins da regulamentação proposta, serão consideradas entidades acreditadas pelo BCB. Além disso, ainda de acordo com o Voto, prevê-se que a classificação em categoria de risco de crédito no mercado local dos títulos siga o critério de equivalência, em escala nacional, entre as três maiores agências internacionais de classificação de risco (Fitch Ratings, Standard & Poor's e Moody's) , conforme quadro abaixo.
Fonte: Anexo I da Circular 4.028, de 23 de junho de 2020
Cabe fazer uma breve contextualização da classificação de rating acima. O grau de investimento é classificado do BBB- para cima, nas agências de classificação de risco, seguindo a seguinte escala de qualidade: i) AAA (mais alta qualidade) ; ii) AA+, AA, AA- (qualidade muito alta) ; iii) A+, A, A- (qualidade alta) e iv) BBB+, BBB, BBB- (boa qualidade) . A EC 106 permite que o Banco Central adquira ativos a partir do grau BB-, que é risco do tipo especulativo. 
Todavia, embora seja possível ao BCB adquirir ativos de grau especulativo, a Autarquia, ao regular a matéria (Circular 4.028) , estabeleceu limites de concentração de sua carteira de ativos. De acordo com o Voto 164/2020 (peça 66) , no tocante aos limites de exposição, estabeleceu-se uma estrutura de concentração na carteira do BCB de acordo com a categoria de risco de crédito no mercado local dos ativos, composta por quatro faixas. Ainda consta no Voto que a estrutura proposta pretende seguir, ainda que de forma aproximada, a distribuição verificada no conjunto de ativos elegíveis para as operações de compra do BCB. 
Dessa forma, de acordo com art. 8º da Circular 4.028, nas operações em comento, o Banco Central observará os seguintes limites de concentração em relação ao montante total de ativos privados em sua carteira, com base em categorias de risco conferidas por pelo menos uma das três maiores agências internacionais de classificação de risco: 
i) até um limite de 100% (cem por cento) de ativos com risco de crédito equivalente a AAA;
ii) até 65% (sessenta e cinco por cento) de ativos com risco de crédito equivalente a AA+, AA ou AA-;
iii) até 20% (vinte por cento) de ativos com risco de crédito equivalente a A+, A ou A-; e 
iv) até 10% (dez por cento) de ativos com risco de crédito equivalente a BBB+ ou inferior. 
Constata-se que o BCB buscou mitigar o risco de crédito dos eventuais ativos incorporados ao seu balanço, ao escalonar limites de risco para a sua carteira. Por exemplo, se a sua carteira total de ativos adquiridos for de R$ 1 bilhão, só será admitido uma composição de apenas R$ 100 milhões (10% de ativos) com grau de risco de crédito mais baixo, compreendido no rating BB- até BBB+ (item 'iv' acima) . Na ponta extrema do escalonamento, poderá ter até 100% de sua carteira com ativos de rating AAA, o grau mais alto de classificação. Conforme informado em coletiva de imprensa realizada no dia 23/6/2020, atualmente, no mercado de debêntures, cerca de 97% das debêntures em circulação estão acima A, com uma boa concentração em AAA. Assim, em tese, o BCB não teria dificuldades para observar esses limites estabelecidos, caso venha a intervir nesse mercado.  
Adicionalmente, de acordo com art. 9º da Circular 4.028, o BCB não poderá possuir concentração por emissor em sua carteira superior a 7,5%, em relação ao montante total de ativos privados em sua carteira, bem como não poderá adquirir mais de 25% (vinte e cinco por cento) de uma mesma série em mercado de ativos, em relação ao montante total da referida série em mercado. Esses limitadores de concentração possibilitam que o BCB adquira uma carteira diversificada, que, em última instância, reduz o risco de crédito dos papeis adquiridos, globalmente considerados.
Ademais, conforme o Voto 164/2020 (peça 66) , com o propósito de não obstruir o início da atuação do BCB, os limites relativos à concentração da carteira por faixa de categoria de risco e por emissor deverão ser observados a partir do momento em que o valor total da carteira de ativos atingir a cifra de R$1 bilhão (§ 3º do art. 9º da Circular 4.028) . 
No que tange às microempresas e às pequenas e médias empresas, de acordo com o Voto 164/2020 (peça 66) , essas gozarão de prioridade no âmbito do programa de aquisições, conforme exigência do §1º do art. 7º da EC 106, de 2020, ampliando-se, em relação a elas, o limite de concentração por série do ativo, em relação ao montante total da referida série em mercado, para até 35% (trinta e cinco por cento) , e não se aplicando os limites de concentração, em carteira, por categoria de risco de crédito dos ativos (art. 10 da Circular 4.028) .
Quanto à operacionalização da transação, cabe trazer excertos do Voto 164/2020 (peça 66) , que tratou da matéria com muita clareza: 
'8. Do ponto de vista operacional, propõe-se que as aquisições de ativos ocorram por meio de procedimento competitivo, via oferta pública, que poderá ser acessada por todas as instituições financeiras cadastradas no módulo complementar Ofpub do Sistema Especial de Liquidação e de Custódia (Selic) . Convém ressaltar que as instituições financeiras poderão participar das ofertas com propostas relacionadas a ativos próprios e com propostas de seus clientes pessoa física e pessoa jurídica não financeira. 
9. A definição das condições das ofertas públicas, incluindo (i) o montante financeiro ofertado, e (ii) os ativos objeto de cada atuação, será realizada pela Diretoria Colegiada, tendo em vista sua competência regimental para deliberar sobre questões não regulamentadas no âmbito de ação do BCB (art. 11, inciso VI, alínea 's', do Regimento Interno do BCB) , antes de cada conjunto de operações e o resultado será divulgado ao público por comunicado expedido pelo Departamento de Operações do Mercado Aberto (Demab) . Propõe-se, ainda, que as ofertas públicas sejam motivadas no enfrentamento da calamidade pública nacional, devendo-se, antes de sua realização, avaliar as condições de mercado, em particular da oferta e da demanda por liquidez no mercado de ativos privados, de modo que a atuação do BCB tenha o objetivo de garantir o regular funcionamento desse importante segmento da economia. 
10. Na seleção dos preços e os correspondentes montantes financeiros aceitos das propostas - tarefa igualmente a cargo da Diretoria Colegiada, com base na competência regimental referida acima -, serão considerados, para cada ativo, os preços de referência das entidades do mercado financeiro acreditadas pelo BCB, os preços de negociação em mercado secundário, bem como as características do título conforme categoria de risco, prazo até o vencimento, classe de remuneração e isenções tributárias previstas em lei. Finalmente, também em atenção ao disposto no §1º do art. 7º da EC nº 106, de 2020, havendo condições equivalentes em propostas apresentadas nas ofertas públicas, será dada prioridade à aceitação daquelas que tenham por objeto ativos de emissão de microempresas e pequenas e médias empresas. 
11. Propõe-se, ademais, que o BCB tenha a prerrogativa de recusar, com base em critérios de risco, precificação e liquidez, as propostas de uma oferta pública de maneira integral ou parcial, ainda que os ativos objeto da operação atendam às condições de elegibilidade dispostas na minuta de circular. Essa medida tem o objetivo conferir flexibilidade ao processo decisório, a fim de garantir o uso parcimonioso do instrumento, além de preservar o balanço do BCB de eventuais riscos não previstos antes do momento de seleção das propostas. Ressalte-se que essa espécie de prerrogativa é comumente atribuída aos principais bancos centrais do mundo no âmbito dos mecanismos equivalentes ao aqui proposto dos quais eles dispõem. 
12. Ainda sob a ótica operacional, propõe-se que a liquidação financeira e a transferência de custódia de ativos ocorram no âmbito do depositário central competente, respeitando o princípio de entrega contra pagamento.' (nosso grifo) 
Com base nesses procedimentos, necessário tecer algumas observações. A forma de aquisição será por meio de leilão, como já ocorre nas intervenções que o BCB faz no mercado de câmbio e no de operações compromissadas, por exemplo. Assim, obedecidas as condições da oferta pública, como regra geral, o Banco Central comprará todos os títulos ofertados, seja de pessoa física, jurídica ou instituição financeira. Nesse contexto, é relevante destacar que, conforme informado em coletiva de imprensa realizada no dia 23/6/2020 e em reuniões com a equipe de fiscalização, nas ofertas públicas a serem realizadas, a intenção do BCB seria de atuar no mercado como um todo, sem distinções específicas. Assim, nesses leilões não haveria direcionamento para a aquisição de debêntures de uma empresa específica, ou de um determinado setor, mas sim para todas as debêntures transacionáveis disponíveis no mercado secundário. 
Ora, se o objetivo da medida é prover liquidez ao mercado de títulos privados, não haveria efetividade na providência, caso o BCB direcionasse sua atuação apenas para um pequeno grupo de empresas emissoras de debêntures. Afinal, conforme já evidenciado alhures, há um universo de debêntures de mais de seiscentas empresas emissoras. Ademais, no template de levantamento de riscos elaborado pelo próprio BCB (peça 84, p. 18-25) , foi apontado como risco um número pequeno de emissores ou de ratings, uma vez que o BCB não tem controle sobre as propostas dos agentes (títulos e montantes) em cada atuação, que seria influenciada pela conjuntura do mercado no momento.
Destarte, em abstrato, constata-se que há imparcialidade do BCB tanto acerca de quem está vendendo os papeis, quanto das empresas emissoras desses títulos, uma vez que, em princípio, comprará todos os títulos de todos os ofertantes, seja qual for a empresa emissora, desde que atendidos aos requisitos do certame e da legislação, como, por exemplo, volume máximo de aquisição constante no informe ao mercado, ativos elegíveis e operações não vedadas. 
Todavia, essa situação não é absoluta. O BCB tem a discricionariedade de recusar adquirir determinados títulos ofertados, mediante certas circunstâncias.  De acordo com § 4º do art. 5º da Circular 4.028, o Banco Central do Brasil poderá recusar integral ou parcialmente, com base em critérios de risco, precificação e liquidez, as propostas feitas no âmbito da oferta pública, ainda que atendidas às condições de elegibilidade. Desse modo, essa é a etapa mais sensível do procedimento de aquisição de títulos privados, uma vez que, em tese, é o momento em que poderia ocorrer direcionamentos indevidos nessas aquisições. 
Entretanto, entende-se que essa discricionariedade é inerente ao processo e, como destacou o BCB, no Voto 164/2020 acima evidenciado, é a prática adotada por outros bancos centrais, quando adquirem ativos privados. Não é despiciendo lembrar que essa discricionariedade não é ampla e irrestrita, conforme demonstrado no parágrafo anterior, uma vez que a recusa na aquisição deve sempre se pautar pelos critérios de risco, precificação e liquidez. Assim, a Autoridade Monetária deve fundamentar adequadamente as negativas de aquisição, com base nesses parâmetros, de modo que seja possível aos órgãos de controle aferir a sua legalidade posteriormente. Nessa senda, cabe citar um possível exemplo de negativa, especificamente quanto ao aspecto da precificação. A partir dos preços de referência de mercado publicados pela B3 e pela Anbima e dos preços praticados no mercado, o BCB, na fase de apuração do leilão, estabelecerá uma linha de corte, como já faz nos outros leilões que realiza, e, assim, todas as ofertas acima dessa linha seriam recusadas por estarem fora dos parâmetros de mercado, uma vez que, certamente, resultariam em rendimento menor à Autarquia, caso as operações fossem realizadas na forma proposta pelo detentor da debênture.     
Outro ponto a ser tratado é a necessidade da demonstração das razões para ocorrer a intervenção no mercado de títulos privados. É prudente que o BCB deixe documentado, para posterior aferição dos órgãos de controle, as razões específicas para a realização da operação naquele momento, demonstrando, notadamente, o nível de liquidez do mercado, bem como o seu spread, que são as principais variáveis monitoradas pela Autoridade Monetária nesse mercado, além de outros aspectos que julgar relevantes. 
No que tange à regulação da compra de ativos, o BCB buscou incorporar instrumentos para salvaguardar os balanços do Banco Central, como o escalonamento da carteira conforme o rating dos emissores e o estabelecimento de limites de concentração, visando à redução do risco de crédito desses ativos. Quanto à forma de aquisição, com o leilão, estabeleceu uma competitividade, de modo a possibilitar a obtenção das melhores ofertas possíveis, buscando preservar a imparcialidade do processo de escolha de quem está comprando, bem como de quais papeis está adquirindo. Com isso, mitiga-se a possibilidade de ocorrência de direcionamentos indevidos, tanto sob o aspecto do comprador, como das empresas emissoras. Ainda assim, todos esses mecanismos de salvaguarda instituídos não isentam a Autoridade Monetária de ter perdas. Todavia, nesse contexto, é pertinente trazer as seguintes colocações do BCB, feita no template acerca de compra de ativos (peça 81, p. 19-25) :
'É preciso que o BCB não paute suas atuações, seja no mercado monetário, seja no mercado de câmbio, e agora no mercado de crédito privado, pelo ganho financeiro, ou mesmo pela possibilidade de perdas, mas sim para gerar benefícios a sociedade, no caso específico, a manutenção do normal funcionamento dos mercados de crédito, em seu conceito mais amplo. Da mesma forma, é inescapável considerar um cenário onde o BCB atua, cumprindo com seu dever e de forma a gerar os benefícios esperados para a sociedade de manter a possibilidade de funcionamento dos mercados que se prestam ao financiamento das empresas e das famílias, mas incorra no risco de alguma perda financeira.'
De fato, o BCB não é uma instituição que visa ao lucro. Assim, é aceitável que, para cumprir o seu nobre e singular mister de manter a higidez do Sistema Financeiro Nacional, a estabilidade relativa da taxa de câmbio, o poder de compra da moeda nacional e, agora com a EC 106, de prover liquidez ao mercado de dívidas privadas, o Banco Central esteja sujeito a incorrer em perdas financeiras, devendo suporta-las. Desse modo, como bem pontuou o BCB acima, se atuação da Autoridade Monetária beneficia toda a sociedade, é justo que, caso ocorram perdas, no âmbito de sua atuação, desde que obedecidos os limites traçados pelo ordenamento jurídico, a própria sociedade suporte tal ônus, por meio da sistemática estabelecida na LRF e nas leis correlatas, em que o Tesouro Nacional deve cobrir o resultado negativo do Banco Central, por intermédio da emissão de títulos públicos federais. 
Quanto aos impactos fiscais decorrentes dessa aquisição, tal assunto será tratado com mais detalhes no processo de acompanhamento da covid-19 aberto na Semag. Aqui, cabe apenas trazer as breves colocações do BCB no template da matéria constante no Anexo A (peça 84, p. 18-25) :
'A aquisição de títulos privados pelo BCB no mercado secundário, caso se concretize, implicará em elevação da Dívida Bruta do Governo Geral (DBGG) . Isso ocorrerá em virtude da elevação do montante de reservas bancárias livres no sistema financeiro após a liquidação da operação de compra pelo BCB, quando os recursos financeiros são transferidos do BCB ao vendedor dos títulos. A elevação das reservas bancárias livres no sistema levará, por fim, o BC a elevar o volume de operações compromissadas para equilibrar a oferta de moeda na economia, o que acarretará a elevação da DBGG. A venda de títulos privados pelo BCB, em contrário, levaria a uma redução da DBGG.
A Dívida Líquida do Setor Público (DLSP) , por sua vez, também deve observar elevação após a aquisição de títulos privados pelo BCB, tendo em vista que o montante de títulos adquiridos no mercado secundário, por força do desenho da operação (política pública) , é categorizado a conta de déficit primário no momento da realização da despesa (critério caixa) . Assim, a aquisição de títulos privados resultaria em impacto deficitário no resultado fiscal primário, no momento das aquisições, com consequente elevação da DLSP. A operação de venda, em oposição a esse movimento, resultaria em impacto superavitário no resultado fiscal primário, com consequente redução da DLSP.'
Para esgotar a temática compra de ativos, quanto aos principais riscos da operação, foram levantados pelo BCB no template desse assunto (Anexo A, peça 84, p. 18-25) . Destaca-se que, de uma forma geral, estão mitigados, embora alguns sejam inevitáveis e inerentes ao próprio negócio e à sistemática estabelecida.
III.1.2 Linha Temporária de Especial Liquidez - Debêntures
Essa operação, denominada Linha Temporária Especial de Liquidez, foi instituída por meio da Resolução 4.786, de 23/3/2020, e da Circular 3.994, de 24/3/2020. Essa medida consiste na realização de empréstimos a instituições bancárias, tendo como garantias debêntures adquiridas, a partir de 23/3/2020, pelas instituições em mercado secundário. Ademais, as operações puderam ser realizadas até 30 de abril de 2020. Adicionalmente, os empréstimos contaram com a garantia dos saldos de recolhimentos compulsórios sobre recursos a prazo e de poupança, até o limite de 30% de cada modalidade. O potencial máximo da medida foi estimado em R$ 91 bilhões pelo BCB.
Conforme já analisado no item acerca das compras de ativos, a hodierna crise, agravada pela venda maciça de debêntures pelos fundos de investimento, fez aumentar consideravelmente o spread das debêntures, fazendo com que o mercado caminhasse para uma disfuncionalidade. Logo, esse foi o primeiro instrumento utilizado pela Autoridade Monetária, com o propósito de intervir no mercado de dívidas privadas do país. Cabe destacar que o objetivo dessa operação é o mesmo da aquisição definitiva de ativos, autorizada pelo 'Orçamento de Guerra', ou seja, aumentar a liquidez e reduzir o spread do mercado de debêntures.    
O racional da operação era fomentar que os bancos, a partir de 23/3/2020, primórdio da pandemia, atuassem no ponta compradora no mercado de debêntures. Assim, logo após adquirirem os papeis no mercado secundário, realizariam um empréstimo com o BCB, dando os títulos e os saldos de recolhimentos compulsórios como garantia. Na prática, com essa operação, o BCB, embora com um pequeno delay entre a aquisição e o empréstimo, estaria financiando a aquisição desses papeis pelos bancos, de forma a aumentar a liquidez do mercado de debêntures e a reduzir o seu spread. Em outras palavras:
'Essa linha terá como principal característica a aceitação de debêntures que forem adquiridas no mercado secundário, após a data de publicação da medida, de forma a incentivar negociações entre instituições bancárias e demais detentores desses papéis, para manutenção desse mercado secundário sem afetar as condições de caixa das instituições financeiras.' (VOTO 16/2020-CM N, DE 20 DE MARÇO DE 2020, em anexo à Resolução 4.786, de 23/3/2020) 
Como resultado, de acordo informações do site do BCB (https://www.bcb.gov.br/acessoinformacao/acompanhamento_covid19) , no total, no período de 24/3/2020 (data de publicação da medida) a 30/4/2020 (data final da operação) , os bancos adquiriram debêntures no valor de R$ 5,7 bilhões. Afirmou ainda que a medida contribuiu para a redução em 30% do spread que vinha sendo observado no mercado secundário desses papéis. Ainda consoante o BCB, com base nessas operações, foram realizadas transações de empréstimo a instituições financeiras no montante de R$ 1,4 bilhão, com lastro em debêntures adquiridas nesse período. Adicionalmente, asseverou que foram liberados R$ 1,6 bilhão de compulsório pela recompra de Letras Financeiras de emissão própria com montante equivalente de compra de debêntures no mercado secundário.  Embora o potencial estimado pelo BCB da medida fosse R$ 91 bilhões, em coletiva de impressa, o Presidente do Banco Central afirmou que não foi atingido tal montante, em razão da dupla garantia exigida na operação, que limitou a potencialidade da medida. 
Quanto ao risco de crédito trazido pela operação aos balanços do Banco Central, é muito baixo, uma vez que há uma dupla garantia exigida na transação. A primeira consiste no bloqueio do equivalente da operação pelo BCB nas contas de reservas bancárias das instituições financeiras junto ao Banco Central, que já estavam bloqueadas pelo instrumento de política monetária do recolhimento compulsório. Cabe destacar que reservas bancários são as disponibilidades em espécie dos bancos depositadas no BCB. Por conseguinte, tal garantia, por si só, já teria o condão de quase eliminar o risco de inadimplência, uma vez que o valor total equivalente ao empréstimo já estaria previamente bloqueado, inicialmente, via recolhimento compulsório. A segunda garantia seria a própria debênture adquirida pelo Banco.  
No que tange aos demais riscos apontados pelo BCB no template  (peça 84, p. 1-6) , estão devidamente mapeados e mitigados. 
III.1.3 Linha Temporária Especial de Liquidez - LFG
O segundo tipo de Linha Temporária Especial de Liquidez tem como estratégia a garantia por letras financeiras (LTEL-LFG) , a qual foi instituída pela Resolução CMN 4.795/2020, de 2/4/2020, que, em suma, autoriza o BCB a realizar operações de empréstimo com esse tipo de garantia. 
Diferente do foco da LTEL-Debêntures, o objetivo da medida não é estimular um setor financeiro especificadamente, mas sim de ampliar a liquidez potencial do SFN, conforme extrai-se de excerto do Voto 81/2020-BCB, de 31/3/2020 (https://www.bcb.gov.br/pre/normativos/busca/downloadVoto.asp?arquivo=/Votos/CMN/202025/Voto_0252020_CMN.pdf) :
'3. Com   o   objetivo   de   minimizar   os   efeitos   desta   crise   sobre   a   economia   real, assegurando, por outro lado, a manutenção de níveis adequados de liquidez no sistema financeiro, propomos  submeter  ao  Conselho  Monetário  Nacional  (CMN)  a  edição  de  regulamentação  que  estabeleça  a  autorização  para  que  o  Banco Central  do  Brasil  (BCB)  possa  realizar  operações  de empréstimo, por meio de Linha Temporária Especial de Liquidez para aquisição de Letra Financeira com garantia em ativos financeiros ( LTEL-LFG) .'
O mesmo expediente expõe as principais características da medida:
'4. Essa linha teria como principal característica a aceitação de (i)  operações de crédito, (ii) operações  de  arrendamento  mercantil,  (iii)  outros  créditos  com  característica  de  operação  de  crédito, (iv) debêntures emitidas por empresas não financeiras, e (v) notas comerciais que integrem a carteira ativa das instituições financeiras de natureza bancária, de forma a incentivar a manutenção do mercado financeiro como pilar de sustentação da economia real sem afetar as condições de caixa das instituições financeiras.
5. Outro aspecto importante dessa linha seria a sua condicionalidade à emissão primária de Letra Financeira, por meio de registro constitutivo em depositário central de ativos financeiros, aglutinando nesse instrumento as garantias constituídas por cessão fiduciária dos ativos financeiros supracitados.'
Conforme a metodologia adotada nesse trabalho, os riscos apresentados pelo BCB aparentam estar adequadamente tratados (peça 48, p. 7-12) .
Garantias
A estratégia de garantias da LTEL-LFG foca exclusivamente na sobrecolateralização, o que significa que o montante de ativos elegíveis deve sempre superar 100% da linha de financiamento.
Extrai-se de resumo que a Ambima fez da medida o seguinte quadro com os percentuais normatizados:
	Ativos (1) (*) 
	% em relação ao valor da LF por Categoria de Risco (2) 

		AA
	A
	B

	Operações de crédito, de arrendamento mercantil ou com característica de concessão de crédito cujo devedor tenha operações informadas ao SCR por mais de uma IF;
	120%
	130%
	140%

	Créditos decorrentes de empréstimo em consignação em folha de pagamento do setor público;
			
	Créditos com garantias reais ou fidejussórias, a critério do BC.
			
	Outras operações de crédito, de arrendamento mercantil ou com característica de concessão de crédito (excetuadas as acima) 
	150%
	160%
	170%

	Debêntures e Notas Comerciais
	120%
	130%
	140%

	 (1) Corresponde ao valor contábil líquido de provisão, segundo critérios do Cosif; (2) A IF emissora da LF deve atualizar as informações que possam ensejar mudança de enquadramentos nas categorias de risco.

	Fonte: Ambima (https://www.anbima.com.br/data/files/60/31/7C/36/C81727109F5943271B2BA2A8/MedidasBCCovid-19em29.pd) 

Dessa forma, observa-se que existe um percentual mínimo a depender da 'qualidade' do ativo dado em garantia que deve ser mantido pela IF, isso significa que existe uma variação natural da composição da garantia, que, por exemplo, vai perdendo elegibilidade conforme as operações de crédito são quitadas ou sofrem atrasos e inadimplência (podendo diminuir de rating) .
Devido a isso, a gestão da garantia foi um dos temas de maior atenção por parte da equipe de inspeção, a qual iniciou, junto com o corpo técnico do BCB, a proposição de um acordo de cooperação, visando acesso a informações muito sensíveis à estratégia comercial das IFs, como a composição das carteiras de crédito, contudo, o acordo ainda não foi firmado.
Por intermédio dos ofícios de requisição 4, 6, 8, 9 e 10-77/2020 (peças 32, 72, 75, 79 e 81) , a equipe de inspeção colheu uma série de informações sobre as LTELs, como: solicitação de manuais de procedimentos e rotinas (inexistentes) ; informações gerais sobre as operações e a decomposição das garantias apresentadas; explicações sobre as composições excessivas de garantias; as bases conceituais e argumentos técnicos para o estabelecimento das garantias nos níveis normatizados e um quadro atualizado da composição das garantias.
A partir dessas informações foi possível montar o seguinte quadro, desconsiderados os centavos:
			1/ Total das Garantias posicionadas na B3 em 24/08/2020
	AA
	A
	B
	Acima de B (não compõem Limite Financeiro) 
	2/ Ativos não encontrados no SCR (não compõem Limite Financeiro) 
	Limite Financeiro Total ao final de 24/08/2020
	Valor de Letras Financeiras no início de 25/08/2020 

	IF - Total
	47
	                       96.510.204.027 
	         32.120.666.540 
	         40.219.471.805 
	         19.782.450.271 
	              875.706.990 
	              3.511.908.421 
	              60.509.101.857 
	              34.174.513.182 

	IF - S1
	5
	                       32.825.804.998 
	         17.718.738.651 
	           8.276.365.407 
	           6.343.107.632 
	              471.986.370 
	                   15.606.939 
	              22.232.669.837 
	              13.432.965.134 

	IF - S2
	2
	                         7.302.596.271 
	           2.039.627.308 
	           2.783.817.414 
	           2.423.076.219 
	                  7.804.056 
	                   48.271.274 
	                4.755.937.017 
	                2.100.476.853 

	IF - S3
	18
	                       45.212.453.824 
	         10.992.021.831 
	         22.892.385.353 
	         10.146.516.471 
	              348.118.709 
	                 833.411.460 
	              28.461.012.405 
	              15.624.151.787 

	IF - S4
	22
	                       11.169.348.934 
	           1.370.278.751 
	           6.266.903.632 
	              869.749.949 
	                47.797.854 
	              2.614.618.749 
	                5.059.482.598 
	                3.016.919.409 

Fonte: Equipe de inspeção com base em informações fornecidas pelo BCB (peça 82, p. 19-23) 
Análise
Grosso modo, as IFs são segmentadas em cinco grupo, do S1 ao S5, sendo as do S1 com porte superior a 10% do PIB; a S2 entre 1% e 10%; S3 entre 0,1% e 1%; S4 inferior a 0,1%; e S5 inferior à 0,1% que utilizem metodologia simplificada para apuração do patrimônio de referência. Nesse sentido, é de se observar que as entidades do grupo S1 são mais robustas do que as dos demais segmentos.
Outro fato interessante é a contextualização da concentração bancária no Brasil, em 2018, 172 instituições bancárias representavam 90,52% do ativo total do SFN, enquanto 1.333 instituições não bancárias representavam 9,48%, conforme Relatório de Economia Bancária de 2018, p. 144 (chrome-extension://oemmndcbldboiebfnladdacbdfmadadm/https://www.bcb.gov.br/content/publicacoes/relatorioeconomiabancaria/reb_2018.pdf) . Dessas instituições, cinco dominam o mercado de crédito, por exemplo, no mercado de crédito de pessoas físicas esses cinco respondem por 80,44%.
Nesse contexto, pode-se observar que a medida vem sendo razoavelmente utilizada, em termos de IFs aderentes. Em termos de valores, o montante de recursos disponibilizados, R$ 34 bilhões em empréstimos ativos, R$ 45 bilhões (entre operações ativas e encerradas) de um potencial de R$ 670 bilhões pode parecer pouco, contudo, é um valor significativo, sendo a terceira medida que mais liberou liquidez no SFN (vide item 22 desta instrução, quadro das medidas adotadas) .
Conforme já explanado, a pouca utilização dos recursos disponíveis para o LTEL-LFG, em termos de adesão, não significa que a medida seja pouco efetiva, a simples existência e possibilidade de ampliação da liquidez do SFN podem gerar uma onda de confiança na higidez do sistema.
Interessante destacar, que em momentos de crise, há uma tendência em que os recursos financeiros dos grupos menores migrem para o grupo S1, fato chamado de fly to equity, no qual há uma busca por segurança.
Assim, medidas como essa garantem liquidez para IFs menores, o que é de suma importância para a higidez do sistema, evitando corridas bancárias e facilitando a universalização do crédito, já que algumas IFs de menor envergadura atuam em nichos de mercado nos quais os bancos maiores não possuem interesse em atuar.
De maneira geral, as garantias devem estar sobrecolateralizadas, ou seja, devem ultrapassar a 100% da linha de crédito. No caso das LTEL-LFG, os valores são os do quadro da Ambima (item 159, acima) . Ao se observar o quadro dos totais de garantias, observamos que a coluna 'limite financeiro' está sempre menor do que a soma das colunas 'AA', 'A' e 'B'. Isso se dá justamente pela gestão da garantia em sobrecolateralização.
Em termos de garantias, pode-se observar que o sistema de LTEL-LFG está robusto, sendo que as letras financeiras em vigência são bastante inferiores ao limite financeiro disponível, que, por sua vez, é bastante inferior às garantias de rating AA, A e B.
Segundo o BCB (peça 76, p. 11-13) , trata-se de uma estratégia das IFs que deixam garantias com gravames na B3 para poderem utilizar em empréstimos conforme suas necessidades.
Outro fato interessante é a quantidade de recursos posicionados na B3 fora dos ratings e haircuts estabelecidos pelo BCB, os quais não compõem o limite financeiro para as operações. Conforme o BCB (82, p. 23) , mesmo que os recursos não estejam compondo o limite financeiro para as operações, enquanto estiverem posicionados na B3 poderão ser utilizados como garantia em caso de default, constituindo, assim, uma proteção extra ao BCB.
Em outras palavras, as colunas 'Acima de B' e 'Ativos não encontrados no SCR' não fazem parte do limite financeiro, mas enquanto estiverem posicionadas na B3 poderão ser usadas pelo BCB para cobrir eventual falta de garantia, tornando-se, assim, uma proteção extra. Destaca-se que não há qualquer obrigatoriedade em as IFs manterem esses ativos com gravames na B3, trata-se de uma liberalidade da IF.
As análises aqui empreendidas foram constituídas de forma global, contudo, não se observaram indícios de irregularidade na composição das garantias de forma individualizada (peça 82, p. 19-23) .
Nesse contexto, entende-se que, em termos de proteção ao BCB, as LTEL-LGF possuem uma sobrecolaterização robusta, não se identificando indícios de direcionamento ou favorecimento indevido.
De toda sorte, ainda se faz interessante a realização de testes substantivos, mesmo que em um número reduzido de operações, visando agregar conhecimento de uma operação que pode vir a ser utilizada em crises futuras.
III.1.4 Riscos identificados
No presente subitem constarão os riscos identificados além dos apresentados pelo BCB e que passaram por uma análise mais profunda, tanto pelo BCB como pela SecexFinanças.
O primeiro risco desse gênero foi levantado na segunda instrução, em 1/7/2020 (peça 45, p. 10-13) , momento que se verificou que, para diversas análises de riscos das medidas adotadas pelo BCB, as unidades técnicas do banco deixaram registrado o risco de que houvesse a expectativa de que as medidas visavam à ampliação das operações de crédito e não ao aumento da liquidez para o sistema financeiro, por exemplo, as medidas de redução de compulsórios e linhas temporárias de especial liquidez.
Em suma, o BCB concordou com a existência do risco e se propôs a mitigá-lo, além de externar que já vem atuando de forma a tornar mais acessível o complexo conteúdo de suas medidas, sem, contudo, perder informações relevantes (peça 37) 
Outro risco levantado foi no bojo da Resolução 4.819/2020, que estabelecia a faculdade de permitir às instituições financeiras, em caráter temporário, a liberação dos recursos relativos a financiamentos imobiliários contratados até 30 de setembro de 2020, mediante a prenotação dos títulos constitutivos das garantias nos competentes Registros de Imóveis.
Como é cediço, é pressuposto para a constituição de qualquer direito real o registro no cartório de imóvel, em consonância com o art. 1.227 do Código Civil, especificamente quanto à alienação fiduciária, já que praticamente todas as operações de crédito imobiliários são efetuadas por tal instrumento, a qual consiste em um 'negócio jurídico pelo qual o devedor, ou fiduciante, com o escopo de garantia, contrata a transferência ao credor, ou fiduciário, da propriedade resolúvel de coisa imóvel', nos termos do art. 22 da Lei 9.514/1997. Mais adiante, no art. 23, há a seguinte disposição: 'Constitui-se a propriedade fiduciária de coisa imóvel mediante registro, no competente Registro de Imóveis, do contrato que lhe serve de título'. Logo, seguindo a regra geral dos direitos reais, conclui-se que a constituição da garantia na alienação fiduciária se dará somente após o seu registro no fólio real, momento a partir do qual o credor passa a ser o titular de uma propriedade imobiliária resolúvel.
Com efeito, com base nessa sistemática, foi identificado o risco, na implementação de tal medida, de a instituição financeira liberar os recursos financeiros para o vendedor sem que a garantia correspondente esteja devidamente constituída, caso o cartório faça a prenotação do título e, posteriormente, na qualificação registral, identifique alguma impropriedade que não consiga ser sanada pelos contratantes e intervenientes do referido negócio jurídico imobiliário. Nessa situação, haveria prévia liberação de recursos, sem que o banco se torne proprietário resolúvel do respectivo imóvel dado em garantia, colocando a instituição financeira em uma situação jurídica desfavorável.
Por sua vez o BCB se manifestou em resposta ao ofício conforme excertos de destaque (peça78) :
'21. Nesse sentido, considera-se que a medida regulamentar de que se cuida, válida para as operações contratadas até 30 de setembro de 2020, justifica-se pela:
I - redução ou suspensão do atendimento presencial nos Cartórios de Registro de Imóveis e pela suspensão dos prazos para a prática de atos registrais, amparadas por Provimento do CNJ, decorrente das ações de combate à pandemia do Covid-19;
II - heterogeneidade de infraestrutura tecnológica dos diferentes Cartórios de Registro de Imóveis, não possuindo algumas serventias meios suficientes para viabilizar atendimento remoto eficaz;
III - possibilidade de que a liberação antecipada seja justificável ou necessária em contextos específicos, notadamente em operações nas quais haja a constituição de garantias adicionais ou em situações em que a não liberação comprometa a própria viabilidade do negócio financiado, afetando negativamente o risco de crédito da operação de forma mais significativa do que a própria ausência de garantia real constituída;
IV - estrutura de incentivos embutida na regulamentação em vigor, que impõe custos ao exercício da prerrogativa de que se cuida, tanto no que diz respeito à provisão para créditos de liquidação duvidosa como no que toca às exigências de capital para fazer frente a perdas não esperadas;
V - base regulamentar aplicável às demais operações de crédito contratadas no SFN, na qual não se estabelece procedimentos operacionais, reservando-se tais aspectos à disciplina do próprio agente financeiro, considerando sua política de crédito e de gerenciamento de risco;
VI - manutenção de exigência da constituição da garantia, na forma da regulamentação do SFN; e
VII - natureza sanável dos erros que normalmente implicam exigências a serem satisfeitas por quem apresenta a registro o título constitutivo do direito real de garantia.'
Em suma, esta unidade técnica mantém o seu entendimento de que a medida pode expor as instituições financeiras, contudo, dada a situação de suspensão de serviços cartorários em algumas localidades, de que se trata de uma mera faculdade da instituição financeira, com consequências em termos de constituição de reservas e aumento do fator de ponderação de riscos, e do caráter temporário da medida, a aceitação de riscos residuais não se mostra desarrazoado. 
Todavia, deve prevalecer o entendimento do BCB, uma vez que é o órgão regulador do mercado. Assim, por deter a prerrogativa exclusiva de normatizar matéria, ao não enxergar um risco excessivo da norma, deve prevalecer a sua decisão, consubstanciada na Resolução 4.819/2020.
III.2 Análise macro
III.2.1 Da evolução do crédito no período pós-pandemia
No Relatório anterior, foi evidenciado com mais detalhes que o cenário econômico, antes da covid-19, sinalizava o início de uma recuperação econômica e que a propensão a tomada de riscos pelos Bancos era baixa, porém com viés altista, conforme se concretizasse o crescimento da economia nacional. Além disso, os níveis de capitalização e liquidez das instituições financeiras eram confortáveis para suportar o crescimento econômico então esperado. 
Todavia, com o advento da pandemia, o BCB implementou uma série de medidas de flexibilização de capital regulamentar e de incremento de liquidez no Sistema Financeiro Nacional, como forma de atenuar os efeitos deletérios econômicos decorrentes da atual crise sanitária. Conforme reiterado diversas vezes pelo Banco Central, tais medidas visam assegurar bom nível de liquidez para o SFN e para fazer fluir o canal de crédito. Com isso, a ideia é que os bancos tenham recursos prontamente disponíveis em volume suficiente para emprestar e para refinanciar dívidas das pessoas e empresas mais afetadas pela crise. Ainda consoante o BCB, ao todo, as medidas anunciadas têm o potencial de ampliar a liquidez do sistema financeiro em R$1.274 bi, equivalentes a 17,5% do Produto Interno Bruto (PIB) . Ademais, asseverou que adotou medidas para aliviar, temporariamente, as exigências de capital das instituições financeiras. Segundo o Banco Central, mesmo com o nível confortável de capital que as instituições financeiras possuem para fazer frente a perdas, essas medidas foram adotadas para dar melhores condições para que as instituições forneçam mais crédito nesse momento de incerteza. Outrossim, afirmou que as medidas têm o potencial de ampliar a oferta de crédito em R$1.348 bi, ou 18,5% do PIB. Cabe destacar que o nível de implementação de tais medidas já foi evidenciando anteriormente.
Com efeito, tais medidas concorreram para que houvesse uma expansão da carteira de crédito, conforme já demonstrado na instrução anterior (peça 45) . Cabe destacar que as análises e os dados mais detalhados da última instrução não serão replicados aqui, para que este trabalho não fique demasiadamente extenso. 
A partir de agora, serão demonstrados os últimos dados disponíveis, para fins de atualização do último Relatório. Assim, cabe trazer a seguinte tabela:
Fonte: BCB (peça 63, p. 5) 
Destaca-se que, segundo o BCB (peça 63, p. 5) , esses números já refletem as operações concedidas ao amparo do Programa Nacional de Apoio às Microempresas e Empresas de Pequeno Porte (Pronampe) e do Programa Emergencial de Acesso ao Crédito (PEAC-FGI) .
À título comparativo, cabe trazer a tabela da instrução anterior: 
Fonte: BCB (peça 42, p. 3) 
A partir desses dados, foi montada a seguinte tabela:
	 
	16/3 a 29/5/2020
	16/3 a 4/9/2020
	Incremento da carteira em  %

	Corporate
	316.321
	478.984
	51%

	Middle
	65.707
	156.881
	139%

	MPE 
	43.582
	139.030
	219%

	PF
	128.646
	395.175
	207%

	TOTAL
	554.256
	1.170.070
	111%

 Com base nessas informações, constata-se que, especificamente durante o período da pandemia, o crédito continuou fluindo para a economia real, considerando que, até agora, foram concedidos mais de um trilhão de reais em empréstimos novos desde o começo da crise, representando um incremento de 111%, frente ao que foi concedido até a data do Relatório anterior. 
Quanto ao direcionamento do crédito, na instrução anterior foi destacado que boa parte dos empréstimos foi destinada às grandes empresas. Todavia, conforme demonstrado no Relatório anterior, o Banco Central adotou uma série de medidas estimulativas, tanto de liquidez, quanto de capital, na tentativa de direcionar o crédito para as pequenas e médias empresas, como a mudança das regras de exigibilidade do compulsório de poupança, com liberação adicional do compulsório condicionada ao financiamento de capital de giro de empresas com faturamento anual de até R$ 50 milhões ou aplicação em DPGEs de instituições financeiras de menor porte. De acordo com o BCB (peça 64, p. 6) , essas novas regras já incentivaram a concessão de novas operações de crédito da ordem de R$ 21,1 bilhões no período de 22 de junho a 14 de agosto. Paralelamente, também foram implementados programas em que o Tesouro assume boa parte dos riscos ou o risco total das operações de crédito para as pequenas empresas, como o Pronampe e o PEAC-FGI. Dessa forma, o quadro foi relativamente alterado, uma vez que, conforme tabela acima feita pela equipe, a partir da implementação dessas novas medidas, enquanto a carteira direcionada para as grandes empresas (Corporate) foi incrementada ordem de 51%, as destinadas às pequenas e médias empresas (MPF e Middle) foram majoradas, respectivamente, em 139% e 219%.  
Portanto, observa-se que as medidas que visavam ao direcionamento do crédito para as empresas de porte menor, de certa forma, surtiram efeito, uma vez que as carteiras de crédito destinadas às pequenas e médias empresas tiveram uma majoração percentualmente maior que a das grandes empresas. Especificamente, quanto à questão do crédito para as micro e pequenas empresas, será objeto de análise específica no item subsequente. 
O BCB, assim, concluiu que, por esse rápido apanhado de números recentes do mercado de crédito, pode-se verificar que as medidas tempestivas adotadas pelo BC e pelo CMN têm sido bem-sucedidas para manter a liquidez e a fluidez no mercado de crédito, beneficiando pessoas físicas e empresas de todos os portes, com aumento nas concessões e redução das taxas médias de juros. Ademais, asseverou que monitora continuamente todas as medidas e recebe constantemente propostas de melhorias nos programas existentes, tanto por parte do seu corpo técnico quanto pelo mercado. Por derradeiro, afirmou que, sempre que julgar necessário, adotará novas medidas e utilizará todas as ferramentas de que dispõe para o bom funcionamento do sistema. 
III.2.1.1 Da Comunicação Plenária 
Na sessão ordinária do Plenário deste TCU realizada em 15/7/2020, o Exmo. Ministro Vital do Rêgo fez uma Comunicação Plenária determinando à Segecex que, no acompanhamento das ações voltadas aos efeitos da pandemia no setor econômico, fosse dada especial atenção ao tema no âmbito das pequenas e médias empresas, orientando que se avalie junto ao Banco Central (peça 51) : 
1.1. quais os resultados efetivamente alcançados pelas medidas de fomento adotadas, ou seja, se foram suficientes para favorecer que os recursos cheguem aos destinatários; e 
1.2. se a aludida instituição tem acompanhado os critérios adotados pelos integrantes do Sistema Financeiro Nacional na concessão do crédito ao segmento pequenas e médias empresas, observando se há divulgação adequada dos requisitos de elegibilidade, limitações e elementos essenciais exigidos para concessão do crédito e se há excessivas exigências burocráticas que representem entraves para a realização dos empréstimos.
Nesse contexto, inicialmente, é relevante destacar as seguintes colocações do BCB (peça 64, p. 2-3) , 
'Cumpre ressaltar que a evolução do crédito depende do apetite por risco das instituições financeiras, o que, por sua vez, é influenciado pelas condições macroeconômicas e financeiras vigentes e pelas expectativas sobre essas condições ao longo do tempo. O BCB trabalha para influenciar essas condições e expectativas, porém a assunção de riscos é de responsabilidade dos gestores das instituições financeiras.'
O BCB respondeu a esse questionamento por meio do Ofício 18783/2020-BCB/AUDIT  (peça 64) . Nesse expediente, ao responder o item 1.1., afirmou que, na atual crise, não houve retração do crédito, como ocorreu em crises anteriores e que, de acordo com os dados até o mês de julho de 2020, os números comprovam, efetivamente, um aumento da carteira de crédito das instituições financeiras para pessoas jurídicas nos diversos segmentos, tendo as novas concessões, renovações e prorrogações de parcelas, mais adiante discriminadas, sido capazes de superar as liquidações e amortizações ocorridas no período, como mostram os gráficos a seguir: 
Fonte: BCB (peça 64, p. 2) 
Também trouxe o crescimento da carteira de crédito total, por porte de empresas, no ano e nos últimos doze meses até julho de 2020.
                                   
                                                       Fonte: BCB (peça 64, p. 2) 
O BCB destacou o crescimento de R$ 25,1 bilhões na carteira de crédito das micro, pequenas e médias empresas no mês de julho, refletindo as operações cursadas ao amparo de programas e medidas de incentivo à concessão de crédito voltados para esses segmentos, de que são exemplos o Programa Nacional de Apoio às Microempresas e Empresas de Pequeno Porte (Pronampe) e o Programa Emergencial de Acesso a Crédito na modalidade de garantia (PEAC-FGI) , e a liberação adicional de compulsório de poupança. O BCB entende que esse movimento terá continuidade nos meses de agosto e setembro em decorrência da maturidade e aperfeiçoamento dos programas implementados, bem como pela entrada em funcionamento do novo Programa Emergencial de Acesso a Crédito na modalidade de garantia de recebíveis (PEAC-Maquininhas) , previsto na recente Lei 14.042, de 19 de agosto de 2020. Assim, a Autarquia trouxe o seguinte quadro acerca desses programas destinados a fomentar o crédito para as empresas de menor porte:
Fonte: BCB (peça 63, p. 5) 
Destarte, foram concedidos empréstimos pelos bancos, por meio desses programas estatais, na casa de R$ 68 bilhões. Dessa forma, como, de acordo com o BCB, em tabela mais acima, desde o começo da pandemia, quase R$ 139 bilhões em créditos concedidos pelo SFN foram destinados ao grupo de MPE (empresas que faturam até R$ 30 milhões, segundo o critério adotado pelo Banco Central) , é possível concluir que, desse total, quase 49% foi direcionado especificamente para as pequenas e medias empresas, com algum tipo de intervenção estatal, seja concedendo funding aos bancos ou provendo garantias adicionais aos bancos.  
Quanto à dispersão da concessão de crédito, o BCB afirmou que os dados discriminados a seguir, contemplando o 1º trimestre e o 1º semestre de 2020, indicam que o aumento na carteira de operações de crédito a microempresas, empresas de pequeno porte, foi observado para a grande maioria dos diversos setores da atividade econômica. 
Fonte: BCB (peça 64, p. 3) 
Cabe destacar que esse incremento de crédito foi capturado na última pesquisa realizada pelo Sebrae, denominada: 'O Impacto da pandemia de coronavírus nos Pequenos Negócios - 6ª edição', conforme informação abaixo.
Fonte: , p. 30, pesquisado em 16/9/2020.
No gráfico supra, observa-se que o percentual de empresas que conseguiram crédito foi de 11% para 21%. Assim, no momento da primeira pesquisa, estimou-se que 570 mil empresas conseguiram empréstimos e, com a implementação dessas novas medidas, a estimativa do número total de empresas assistidas passou para 1,9 milhão.
Ademais, a Autoridade Monetária afirmou que, além da concessão de novos créditos, a regulamentação do CMN e do BCB permitiu ao mercado ofertar prorrogações de parcelas nos créditos anteriormente concedidos, nas mesmas taxas originalmente contratadas. O quadro a seguir mostra as prorrogações efetuadas por todos os segmentos, segregadas por porte de empresa, mostrando que a maioria dos agentes beneficiados com prorrogação de parcelas, nas mesmas taxas de juros, é representada por pequenas empresas e pessoas físicas. Ainda de acordo com o BCB, a prorrogação das parcelas representa um alívio de caixa da ordem de R$ 110,5 bilhões durante o atual cenário, sendo de R$ 16,3 bilhões, especificamente, a folga para o segmento das MPE (empresas com faturamento de até R$ 30 milhões) .
Fonte: BCB (peça 64, p. 5) 
Outrossim, o BCB, com relação às medidas mais recentes, afirmou que, em 16 de julho de 2020, foi publicada a Medida Provisória 992, que instituiu o Programa de Capital de Giro para Preservação de Empresas (CGPE) - voltado a microempresas e empresas de pequeno e de médio porte - e permitiu o compartilhamento de alienação fiduciária de bens imóveis a serem utilizados como garantia de novas operações de crédito. Essas medidas, regulamentadas respectivamente pelas Resoluções CMN 4.838 e 4.837, ambas de 20 de julho de 2020, apresentam potencial máximo de novas concessões de crédito para empresas e famílias da ordem de R$ 180,0 bilhões até o final de 2020, o que será fundamental para manter o canal de crédito aquecido e auxiliar no atendimento da demanda da sociedade, de acordo com o Banco Central. 
Ademais, em 19 de agosto de 2020, foi sancionada a Lei 14.043 que criou condições para a ampliação do Pronampe, ao amparo do qual já foram concedidos R$ 18,7 bilhões em novos créditos (até 21 de agosto de 2020) e que, com a promulgação da Lei 14.043, teve sua dotação aumentada em R$ 12 bilhões. Essa mesma Lei também aperfeiçoou as regras do PESE, que já concedeu R$ 4,5 bilhões para financiar a folha de pagamento das empresas de menor porte. 
O BCB também ressaltou que, em 19 de agosto, foi sancionada a Lei 14.042 (resultante da conversão da Medida Provisória 975, de 2020) , instituindo, em complemento ao Programa PEAC-FGI já em andamento, o Programa PEAC-Maquininhas, o que gera um ambiente ainda mais favorável para o incremento na concessão de crédito a microempreendedores individuais, a microempresas e a empresas de pequeno porte.
Diante desses dados, o BCB concluiu que, com base nos números recentes do mercado de crédito, pode-se verificar que as medidas adotadas pelo BCB e pelo CMN têm sido bem-sucedidas para manter a liquidez e a fluidez no mercado de crédito, beneficiando pessoas físicas e empresas de todos os portes, com aumento nas concessões e redução das taxas médias de juros.
Quanto ao item 1.2 da Comunicação Plenária, o BCB (peça 51) fez as seguintes observações:
'Em adição aos processos regulares de supervisão e fiscalização do sistema financeiro, o Banco Central estabeleceu rotina de acompanhamento diário dos bancos supervisionados desde o agravamento dos impactos da pandemia. Tal rotina consiste em interações periódicas com diversas áreas dos bancos, discussões e análises das informações e prestação de informações periódicas a demais estruturas deste Banco Central para avaliação dos desdobramentos da crise e eventual adoção de medidas, tanto normativas, como de supervisão. O crédito a micro, pequenas e médias empresas (MPMEs) é tema recorrente nessa rotina, tendo em vista a importância social do segmento e sua maior vulnerabilidade a uma situação de crise econômica. 
Especificamente em relação aos critérios para concessão, vem sendo realizada pesquisa mensal junto aos bancos, para identificar a maior ou menor flexibilidade nos critérios para concessão de crédito aos diversos segmentos e aos diversos produtos. Vale mencionar que o estabelecimento de critérios para concessão de crédito é responsabilidade das instituições financeiras e visam evitar perdas que possam comprometer sua capacidade de honrar seus compromissos com depositantes, o que, em última instância, poderia comprometer a estabilidade do Sistema Financeiro Nacional. 
Também está nas atribuições deste Banco Central zelar pelo adequado funcionamento do mercado de crédito e, no contexto da crise, temos avaliado a continuidade da concessão de crédito pelas instituições supervisionadas, respeitados os requisitos de prudência necessários à preservação da estabilidade do SFN. Há acompanhamento semanal dos volumes das renegociações e de crédito concedido pelos bancos, incluindo o segmento MPMEs. Essas informações têm sido divulgadas publicamente no endereço eletrônico do BCB (https://www.bcb.gov.br/content/acessoinformacao/covid19_docs/Evolucao_Recente_do_Credito.pdf ) . Entre os dados publicados, destacamos o crescimento expressivo da carteira de crédito para os segmentos de micro e pequenas empresas, cujo saldo em junho de 2020 representou incremento de 16,4% na comparação com junho de 2019, no caso de pequenas empresas e de 20,4% para microempresas. 
Tais informações revelam que os bancos continuam concedendo crédito de forma consistente ao segmento de MPMEs. Contudo, ressaltamos algumas questões relevantes: 
a) Foi identificada pelos bancos através das movimentações em conta corrente e do volume de recebíveis (boletos e cartão de crédito) redução de faturamento em decorrência da crise, bastante relevante em alguns setores. Esse indicador é um insumo fundamental dos processos da análise de crédito (em grande parte automatizados) para esse segmento;
b) Verificada redução importante do volume de recebíveis, o que implica dificuldades adicionais para concessão de crédito, posto que são formas bastante utilizadas para garantir as operações ao segmento;
c) O segmento de MPME apresenta usualmente problemas de formalização, restrições cadastrais de empresas e sócios, deficiências de informações contábeis, e falta de histórico de crédito, dificultando o acesso ao crédito.
Dessa forma, embora muitos bancos não tenham apontado mudanças significativas em suas políticas de concessão, diversas empresas deixaram de atender aos critérios previamente estabelecidos em função dos impactos da crise. Também surgiram novas e maiores demandas de crédito. Nesse sentido há relatos de empresas do segmento que não conseguiram crédito nos volumes e condições desejados. Apesar disso, apurou-se que as instituições adotaram critérios mais flexíveis para renegociações de dívidas, incluindo postergações de parcelas, alongamento de dívidas e concessão de carências. 
Os programas criados por legislação específica, a exemplo do PESE e Pronampe, ajudam a endereçar algumas das dificuldades apontadas, fornecendo estímulos adicionais e/ou garantias para a concessão de crédito a MPMEs. O BCB tem acompanhado a disposição dos bancos em aderir aos programas, a divulgação de informações ao público, os volumes de concessão e as dificuldades relatadas, tanto por meio do processo de acompanhamento diário já descrito, como por meio de requisições de informações específicas, quando necessário. 
Referido acompanhamento inclui os desenvolvimentos tecnológicos necessários à operacionalização desses programas e à oferta de crédito e renegociações por canais digitais no contexto de distanciamento social. Nota-se o entendimento de que as soluções digitais são as mais adequadas a esse segmento. Os bancos têm defendido simplificações nos processos e critérios de acesso aos programas como forma de promover soluções mais ágeis, de menor custo e digitais. 
Não foram identificados indícios de excessivas exigências burocráticas para concessão de crédito ao setor, mas, sim, esforços no sentido de agilizar os processos de atendimento. O mesmo é valido para o atendimento aos pedidos de renegociação, que ocorreram em grande volume, especialmente no início da crise. 
As normas que regem as instituições financeiras exigem que as entidades tenham políticas, responsabilidade definidas e controles para assegurar entre outros: o tratamento justo e equitativo a clientes e usuários; a prestação de informações a clientes e usuários de forma clara e precisa, a respeito de produtos e serviços; e o atendimento a demandas de clientes e usuários de forma tempestiva. A fiscalização do cumprimento das normas relativas ao atendimento a clientes e usuários é realizada continuamente pelo Banco Central, que conta com departamento específico para tal finalidade, que propõe ações corretivas e sancionadoras quando necessário. Há ainda, canal estruturado para recebimento e tratamento de denúncias e reclamações.'
Destarte, observa-se que o BCB faz um acompanhamento sistemático da política de concessões de crédito dos bancos. De acordo com a Autarquia, não se verifica excesso de burocracia na concessão para as empresas de menor porte; pelo contrário, há, de uma forma geral, um processo de simplificação dos procedimentos bancários, focado na redução de custos, com a utilização de meios digitais. 
Ademais, a partir das colocações do BCB, subtende-se que a dificuldade na obtenção de crédito das empresas desse setor está mais relacionada a um aumento da percepção de risco por parte dos bancos. Assim, com os mencionados programas governamentais implementados, como o Pronampe, a concessão de empréstimos foi facilitada.
III.2.2  - Do teste de estresse 
Inicialmente, deve-se entender o que vem a ser o teste de estresse. Segundo o BCB, no Relatório de Estabilidade Financeira - REF de abril de 2020 (peça 39, p. 80) , os testes de estresse, compostos por um teste de estresse macroeconômico e por análises de sensibilidade a fatores de risco julgados relevantes, são simulações utilizadas para estimar as perdas resultantes da materialização de eventos extremos, porém plausíveis, e avaliar a resiliência de uma instituição ou do sistema financeiro. Dessa forma, ainda de acordo com a Autarquia, é possível determinar o impacto sobre o capital das instituições, tendo em vista situações de perdas não esperadas e, portanto, não aprovisionadas, causadas por grandes oscilações em variáveis macroeconômicas. 
Consoante o REF, o teste de estresse macroeconômico é um exercício que tem por base a aplicação de cenários macroeconômicos adversos e a simulação do comportamento patrimonial de cada instituição individualmente. A partir desses resultados, a necessidade de capital do sistema financeiro é estimada.
Quanto às análises de sensibilidade, segundo consta no REF, complementam o teste de estresse macroeconômico. Ato contínuo, seu objetivo é avaliar o efeito individual de fatores de risco, de natureza creditícia ou de mercado, que possam afetar o Patrimônio de Referência das instituições, provocando eventual necessidade de capital. Por fim, o BCB assevera que análises desse tipo são conduzidas por meio de variações incrementais em fatores de risco individuais, mantendo-se os demais inalterados.
Assim, por meio desses testes, é possível identificar possíveis futuros desenquadramentos dos níveis de capitais regulamentares estabelecidos por Basileia III, ou eventuais insolvências, no caso de perda total do capital principal, no cenário projetado estressado. Desse modo, o Banco Central, ao realizar, periodicamente, tais testes de estresse, afere a resiliência do Sistema Financeiro Nacional em absorver perdas inesperadas, em cenários bastante adversos. 
Além desses tradicionais e periódicos testes, o BCB fez um teste de estresse com uma metodologia específica para avaliar os impactos da covid-19 no SFN. Desse modo, de acordo com a Autoridade Monetária no REF, (peça 39, p. 54) , cabe destacar os seguintes aspectos: 
'Os impactos da Covid-19 na economia deverão ser relevantes, embora ainda haja um elevado grau de incerteza para sua quantificação. A fim de estimar os efeitos no sistema financeiro provocados pela redução na qualidade de crédito de empresas potencialmente afetadas pela pandemia, o BCB realizou um teste de estresse com objetivo de estimar como as perdas afetariam a capitalização das instituições financeiras. 
O trabalho visa identificar essas empresas e quantificar o aumento de provisão nas instituições financeiras. A seleção das empresas foi baseada na estimativa de frustração de receitas dos setores econômicos aos quais elas pertencem. A estimativa do aumento de provisões teve como ponto de partida a classificação de crédito (rating) informada no SCR, feita segundo critérios regulamentares que considera, entre outros, a avaliação da capacidade individual de pagamento de cada empresa, da administração e qualidade dos controles, e da qualidade das garantias oferecidas antes da crise.
O teste consistiu numa análise de sensibilidade em relação à capacidade de os balanços dos bancos suportarem uma abrupta elevação do volume de provisões. Nessa análise, não são considerados efeitos relativos à rentabilidade das demais carteiras que não são afetadas pelo choque, ou seja, não é considerado o lucro do banco no futuro próximo nem sua reação de liquidar garantias ou renegociar as operações.' 
Quanto à metodologia, foi estabelecido o seguinte (peça 39, p. 54) : 
'O primeiro passo foi definir as redes de interconexões a fim de avaliar a propagação do choque aplicado: uma entre empresas e outra entre instituições financeiras. O uso de redes permite avaliar o grau de dependência entre as várias empresas que as compõem e como um evento se propaga. Dito de outra forma, o impacto de um evento não depende unicamente das exposições das empresas a esse evento, mas de como as empresas estão interconectadas. 
A rede do setor real foi construída com base no mapeamento do fluxo de pagamentos entre as empresas, estimado pela totalização das Transferências Eletrônicas Disponíveis (TEDs) , registradas no Sistema de Pagamentos Brasileiro (SPB) , e dos boletos de pagamentos, registrados na Câmara Interbancária de Pagamentos (CIP) . Dessa forma, foi possível constituir uma proxy de quanto dos recebimentos totais de uma empresa vem de uma empresa específica, estabelecendo um grau de dependência entre elas. Para esse trabalho, foram considerados com elevado grau de dependência, ou seja, entrariam em default ('2º nível' da fig. 2.1.1) aqueles fornecedores que tivessem mais de 50% de todos os seus recebimentos originados por empresas identificadas como em default no passo anterior ('1º nível' da fig. 2.1.1) , causando o efeito de contágio. O processo é executado novamente, verificando o grau de dependência de outras empresas àquelas que tantas vezes quanto necessárias, até que as últimas empresas em default não impactem de forma relevante nenhuma outra. 
Além das empresas potencialmente impactadas, é essencial identificar os empregados que seriam afetados. Nesse caso, foram utilizados os dados da Relação Anual de Informações Sociais (Rais) , conectando cada empresa potencialmente impactada à força de trabalho por ela empregada. 
A rede do setor financeiro foi construída com base nas exposições interfinanceiras no país, tais como DIs, garantias prestadas, operações com derivativos negociados em balcão ou quaisquer outras que tragam risco de crédito interbancário e tenha como única garantia a própria contraparte. Na hipótese de uma instituição financeira entrar em default, as exposições identificadas provocam perdas às instituições financeiras credoras (contágio interfinanceiro) . 
O impacto dessas empresas e seus empregados no SFN foi mensurado mapeando as exposições com o setor bancário, os títulos emitidos no mercado de capitais e a dívida externa internalizada. Essas informações foram levantadas tendo por base o SCR, as IMFs e o Registro Declaratório Eletrônico - Registro de Operações Financeiras (RDE-ROF) . 
Concluída a identificação das exposições dessas empresas e de seus empregados, o próximo passo foi a definição do tipo de choque a ser aplicado. Para as empresas afetadas diretamente, utilizou-se como critério para aplicação do choque a redução da qualidade do risco de crédito dessas empresas, feita por meio de um downgrade de 2 ou 3 níveis nas classificações de risco efetuados conforme a regulamentação em vigor. Nessa classificação, foram avaliados aspectos como a capacidade de pagamento individual de cada empresa, da administração e qualidade dos controles, e da qualidade das garantias oferecidas, entre outros. 
A redução na classificação do risco de crédito pode implicar um default. Neste trabalho, assumiu-se que estaria em default qualquer empresa que acabasse classificada como 'E' ou inferior após o choque, de acordo com a classificação estabelecida na Resolução 2.682/1999. No caso dos empregados das empresas que entrariam em default, assumiu-se que eles também se tornariam inadimplentes. Mesmo procedimento foi assumido para as empresas e seus empregados que apresentaram grande dependência na rede do setor real às empresas que entrariam em default. 
O passo seguinte foi calcular o aumento das provisões no SFN. Considerou-se 100% de provisão para empresas em default. Para aquelas que não entrariam em default, foi ajustada a provisão para a nova classificação resultante do downgrade. No caso dos empregados, todas as operações foram consideradas em default e simulada provisão de 100%, exceto para as operações contratadas na modalidade crédito imobiliário residencial onde se considerou que a perda final seria de 30%, amortecida pela recuperação das garantais. 
Recalculadas as provisões, o passo final foi estimar o impacto no capital das instituições financeiras em razão da perda provocada. Caso algum banco apresente ICP inferior a 2,5% após o reconhecimento das perdas, ele também entraria em default. Esse evento geraria um processo de contágio dentro da rede do setor financeiro. Os bancos impactados teriam que constituir novas provisões, o ICP é novamente calculado e foi avaliada a existência ou não de novo default, assim sucessivamente até que o sistema fique em equilíbrio.'  
De acordo com o mapeamento realizado, a Autoridade Monetária informou que a dívida total das pessoas jurídicas, incluindo as dívidas com o setor bancário, os títulos emitidos no mercado de capitais e a dívida externa internalizada (gráfico 2.1.2) , totaliza R$ 3,1 trilhões. A dívida das empresas selecionadas nos dois grupos acima totaliza R$ 893 bilhões, representando 29% do total.  
Ademais, asseverou que, dentre as empresas dos setores selecionados, foram consideradas em default aquelas que atenderam ao menos a um dos seguintes critérios: i) classificação de risco média no SFN entre E e H após o downgrade; e ii) empresas de micro e pequeno portes. A partir das empresas selecionadas que estariam em default, consideraram-se também em default os fornecedores que na rede do setor real apresentaram elevado grau de dependência àquelas empresas. Dessa forma, o universo analisado incluiu 1,6 milhão de empresas (1,5 milhão dos setores selecionados e 0,1 milhão dos fornecedores) e 9,9 milhões de empregados (7,5 milhões das empresas selecionadas e 2,4 milhões dos fornecedores) . 
Como resultado da simulação, o BCB estima um aumento na provisão dos bancos na ordem de R$ 395 bilhões (peça 39, p. 59) .
Além disso, consoante o BCB (peça 39, p. 59) , esse choque de provisões e perdas exigiria R$ 70,0 bilhões de capital regulamentar, equivalente a 7,2% do total do Patrimônio de Referência - PR do SFN, fazendo com que o Índice de Basileia fosse reduzido de 19,5 para 15,3. Afirma que, contudo, o resultado desse teste específico deve ser relativizado, tendo em vista que todos os eventos sensibilizam o resultado contábil das IFs em um único momento, e não foi considerada a retenção de lucros futuros ou a reação dos bancos a fim de mitigar as perdas. Outrossim, afirmou que, a título de comparação, o menor resultado contábil obtido pelo sistema, no auge da recessão de 2016-2017, quando o PIB caiu 3,4%, foi um lucro líquido equivalente a 10,5% do PR. Ainda asseverou que, no caso de materialização desse cenário, o SFN sofreria um impacto relevante. Apesar disso, ainda de acordo com o BCB, a folga de capital do sistema e a provisão constituída são importantes amortecedores, fazendo com que o aporte de capital necessário para que todas as IFs voltassem a se reenquadrar seja menos expressivo. 
Já foi evidenciado na instrução anterior que o Sistema Financeiro Nacional estava em níveis de capital e liquidez confortáveis no período pré-Covid. Dessarte, a partir desse trabalho conduzido pelo Banco Central, constata-se que, nesse cenário, as perdas não esperadas dos bancos, decorrentes da Pandemia e estimadas pelo BCB, por meio da realização do teste de estresse, seriam perfeitamente absorvidas pelo capital regulamentar das instituições financeiras, demonstrando a resiliência do Sistema Financeiro Nacional a choques abruptos e inesperados. Em termos globais, o Índice de Basileia seria reduzido de 19,5 para 15,3, continuando acima do mínimo exigido. Não obstante, conforme evidenciado acima, há de se destacar que, para alguns bancos, devido às exposições específicas de suas carteiras, deverão ocorrer desenquadramentos. Assim, posteriormente, terão que adotar medidas para recompor o seu capital macro prudencial, visando ao seu futuro reenquadramento às regras de Basiléia.
III.2.3 Transferência do resultado do BCB à STN
Preliminarmente à análise, anteriormente à lei 13.820/2019, esse mecanismo ocorria anualmente, sempre que o resultado do BCB era superavitário, sendo, inclusive já tratado pelo TCU, no TC Processo 023.754/2013-3, no qual se entendeu, no geral, que a medida não incorria em ilegalidade. Tanto na lei pretérita como na atual, a finalidade da transferência do superávit era, e é, exclusivamente, destinado ao pagamento da dívida mobiliária federal.
Na lei anterior, a transferência era automática; com o advento da Lei 13.820/2019, criaram-se condicionantes para essa transferência, mais precisamente a 'severa restrição na condição de liquidez'. O objetivo da nova norma é o de criar uma reserva técnica de resultado para cobrir eventuais déficits futuros do BCB, mas caso essa severa restrição ocorra, a STN pode solicitar ao CMN a utilização do superávit (se for o caso) para a gestão da dívida.
Cabe mencionar que a regularidade da transferência do resultado do BCB à STN, prevista no art. 5º da Lei 13.820/2019, e aprovada pelo Voto 87/2020-CMN, será acompanhada pelo TC Processo 016.873/2020-3, de responsabilidade da Semag.
Entende-se que o assunto transcende o âmbito do BCB, que na verdade não possui discricionariedade nesse instrumento, conforme o art. 3º c/c art. 5º da Lei 13.820/2019:
'Lei 13.820/2019
Art. 3º  A parcela do resultado positivo apurado no balanço semestral do Banco Central do Brasil que corresponder ao resultado financeiro positivo de suas operações com reservas cambiais e das operações com derivativos cambiais por ele realizadas no mercado interno, observado o limite do valor integral do resultado positivo, será destinada à constituição de reserva de resultado.
c/c
Art. 5º  Mediante prévia autorização do Conselho Monetário Nacional, os recursos existentes na reserva de resultado de que trata o art. 3º, observado o limite estabelecido no § 2º do art. 4º desta Lei, poderão ser destinados ao pagamento da DPMFi quando severas restrições nas condições de liquidez afetarem de forma significativa o seu refinanciamento.'
Assim, uma vez solicitado e autorizado pelo CMN, o BCB não possui opção, devendo repassar os recursos em tela à Conta Única do Tesouro Nacional. Contudo, devido à magnitude dos valores tratados e da complexidade do assunto, optou-se por questionar ao BCB sobre os possíveis impactos no SFN, principalmente no que tange à inflação e eventuais impacto nas estatísticas fiscais.
A inflação foi o principal tema a ser abordado devido ao mecanismo que o BCB possui para fazer cumprir essa determinação legal. A Autoridade Monetária não possui conta caixa, e não há a realização de nenhum ativo, há tão somente um aumento do valor disponível na conta única.
A alteração da base monetária não é necessariamente um problema, ela sofre diariamente diversas modulações endógenas e exógenas, conforme já exposto pelo BCB, em resposta ao Ofício 03-77/2020 (peça 15, p. 1) :
'Importa considerar, entretanto, que o montante de reservas disponíveis pode variar também por razões outras que não somente as relacionadas às operações do BCB. Referimo-nos aqui, em particular, aos fatores autônomos condicionantes da liquidez, dentre os quais destacam-se: as emissões e resgastes de títulos do Tesouro Nacional, os gastos e receitas da União com impacto monetário, as movimentações em moeda manual do público em geral, dentre outros fatores. (...) '
Nesse contexto, por intermédio do ofício 10-77/2020 (peça 81) , solicitaram-se:
'e) Sobre a possível transferência do resultado do BCB à STN:
e.1) Qual o montante estimado?
e.2) Quais os impactos desse aumento da base monetária em termos de inflação?
e.3) Eventuais riscos levantados ao SFN.
e.4) Explicar a neutralidade da medida nas estatísticas fiscais.'
O BCB respondeu pelo Ofício 18789/2020-BCB/AUDIT (peça 82, p. 1-18) , conforme excertos de destaques:
'35. Em 27 de agosto de 2020, o CMN aprovou o Voto 87/2020-CMN, destinando o montante de R$325 bilhões da reserva de resultado do BCB para pagamento da Dívida Pública Mobiliária Federal interna (DMPFi) , na forma do art. 5º da Lei nº 13.820, de 3 de maio de 2019. 
 (...) 
36. A transferência do resultado do BCB para o Tesouro Nacional (TN) , em si, não implica aumento da base monetária, tendo em vista que não envolve fluxos financeiros fora do relacionamento entre o BCB e o TN. O impacto nas condições de liquidez tende a ser neutro, também, quando da utilização dos recursos no abatimento da DPMFi, conforme determina a legislação. Assim, no caso de pagamento de DPMFi em mercado, o aumento da base monetária no momento do resgate, tudo o mais constante, tende a ser integralmente neutralizado pelo BCB com o uso de operações compromissadas, de modo a manter a taxa Selic efetiva alinhada à sua meta. No caso de resgate de DPMFi na Carteira do BCB (títulos livres) , o impacto nas condições de liquidez também é neutro, tendo em vista que não envolve fluxos financeiros fora do relacionamento entre o BCB e o TN. Vide quadro resumo apresentado no item e.4, que descreve os impactos das transferências de resultados do BCB nas estatísticas fiscais e/ou nas condições de liquidez. 
 (...) 
37. Caso a Secretaria do Tesouro Nacional (STN) tenha a necessidade de se financiar no mercado em montante superior à demanda do mercado por TPFs, o prêmio cobrado que resultará de tais operações provavelmente superará os prêmios atualmente vigentes no mercado. Essa reprecificação demandará a remarcação dos títulos já emitidos a preço de mercado. Especificamente, a marcação a mercado dos títulos em posse das instituições financeiras e fundos de investimento gerará perda no balanço dessas instituições. São possíveis ainda efeitos de segunda ordem, como corrida a saque de fundos de investimento e captações bancárias de renda fixa, em função da percepção de desvalorização do referido ativo, decorrente da marcação a mercado. 
38. As transferências do resultado positivo do BCB para o TN resultam em impacto neutro nas estatísticas macroeconômicas do setor fiscal, compiladas pelo BCB, a saber: Dívida Líquida do Setor Público (DLSP) , Dívida Bruta do Governo Geral (DBGG) e resultado fiscal primário do setor público consolidado. 
39. O quadro a seguir demonstra a neutralidade desses impactos, a partir da análise individualizada dos efeitos observados nos principais grupamentos de ativos e passivos no âmbito do governo federal (exceto BCB) , do BCB e do setor público consolidado. (...) '
Concentrar-se-á a análise quanto ao impacto inflacionário, uma vez que o risco da rolagem da dívida ocorre em ambiente de crise, não sendo algo decorrente especificadamente da transferência do superávit do BCB à STN.
Em linhas gerais entende-se que as operações compromissadas são um instrumento efetivo para o enxugamento do excedente de liquidez. A Instituição Fiscal Independente (IFI) fez um estudo sobre as operações compromissadas (peça 85) , o qual explica o uso dessa operação financeira como instrumento de política monetária:
'Qual a relação do Banco Central com as operações compromissadas? Enquanto as instituições financeiras utilizam essas operações para controlar a liquidez, o Banco Central as utiliza para controlar a liquidez de toda a economia. Esse controle, por sua vez, está relacionado a importantes atribuições da autoridade monetária, a exemplo da garantia do funcionamento adequado do sistema de pagamentos e financeiro. Entretanto, as operações compromissadas dizem respeito também a outra atribuição do Banco Central: a execução da política monetária.
No Brasil, a política monetária segue o regime de meta para inflação, no qual o Banco Central recebe antecipadamente uma meta de inflação a ser perseguida anualmente. O principal instrumento para alcançá-la é a taxa de juros básica da economia que, no caso do Brasil, conforme visto, é a taxa Selic.  
Grosso modo, se a inflação esperada estiver acima da meta de inflação, o Banco Central atua para elevar a Selic até que a inflação convirja para a meta. Se a Selic já estiver no nível considerado adequado, a autoridade monetária atua para preservá-la.
O Banco Central não fixa a Selic vigente na economia, mas, sim, a meta para a Selic, definida para manter a inflação sob controle. A taxa Selic é dada pelas condições de liquidez da economia. Quando a liquidez é acentuada, a taxa tende a cair e vice-versa.
O Banco Central controla a liquidez da economia de tal modo que a Selic tenda para sua meta. As operações compromissadas com títulos públicos são o principal instrumento utilizado pelo Banco Central para perseguir esse intento.
Se o Banco Central avalia que a liquidez da economia está baixa a ponto de elevar a taxa Selic acima da sua meta, ele realiza operações de compra de títulos públicos com compromisso de revenda, junto às instituições financeiras ou, em outra perspectiva, empresta recursos  para  elas,  remunerados  com  base  na  sua  meta  para  a  Selic,  com garantia de títulos públicos. Se a liquidez da economia for avaliada excessiva, a autoridade monetária realiza operações de venda de títulos com compromisso de recompra, vale dizer, toma emprestado do mercado, com garantia dos títulos públicos que detém em sua carteira, e paga de acordo com sua meta para a Selic. 
Como o Banco Central é um operador gigante no mercado, ninguém toma ou empresta recursos à taxa distinta da taxa praticada por ele. Assim, o Banco Central utiliza um tipo de transação financeira já disponível no mercado, as compromissadas, como um instrumento para controlar a liquidez da economia e, por intermédio da taxa Selic, lograr sucesso no controle da inflação.'
O mesmo expediente da IFI expõe que as operações compromissadas são operadas no Brasil em níveis muito superiores a qualquer outro banco central no mundo e em níveis crescentes de 2006 a 2017. Tal crescimento pode ser objeto de trabalhos futuros da SecexFinanças, contudo, em termos de gestão da crise gerada pela pandemia da covid-19, as operações compromissadas são um importante instrumento para o controle inflacionário.
III.2.3  Do alinhamento das medidas implementadas pelo BCB às recomendações dos organismos internacionais 
Conforme se relatou na instrução anterior (peça 45) , os membros da financial Stability Board FSB estão adotando diversas medidas para assegurar que o sistema financeiro esteja apto a responder aos efeitos da pandemia. Dentre as ações adotadas, encontram-se as ações de suporte a empréstimos e crédito, as quais incluem ações para garantir que as instituições financeiras possam continuar concedendo empréstimos, como fundos garantidores, reestruturação de empréstimos ou liberação de buffers de capital anticíclicos.
Naquele momento, o governo federal ainda não tinha adotado efetivamente fundos garantidores, como o Pronampe (já tinha sido instituído, porém não estava em operação) , contudo, atualmente esse programa já está em implementação, o que deixa o Brasil ainda mais próximo das recomendações do FSB.
Registra-se que não cabe ao BCB a adoção de programa de garantias a empréstimos, como a composição de fundos garantidores, nos moldes do citado Pronampe ou Fopa (Pese) .
Assim, dentro das atribuições do BCB, as medidas adotadas seguem em consonância com o propagado pelo FSB.
Cabe ainda o registro de que, na visão do FSB, os riscos ainda se encontram em níveis muito elevados e que as medidas adotadas estão estimulando efetivamente a concessão de empréstimos, porém com uma deterioração da qualidade do crédito (downgrades) sem precedentes. Tal fato pode colocar em risco a capacidade de empresas se financiarem (https://www.fsb.org/wp-content/uploads/P150720-2.pdf) 
Isso mostra uma sintonia entre o BCB e o FSB, essa preocupação tem sido enfrentada pelo BCB com medidas como a LTEL-Debêntures e a aquisição de carteiras de crédito, uma vez que essas medidas visam estimular justamente o mercado de dívida privada.
Reitera-se que o BCB realizou testes de estresse antes da crise, especificadamente sobre possíveis impactos da crise gerada pela pandemia da covid-19, concluindo que, mesmo em cenários bastante pessimistas, o capital regulamentar dos bancos seria capaz de absorver as perdas inesperadas, sem comprometer a higidez do SFN.
III.3. Considerações finais e próximos passos
Nessa instrução, tratou-se de algumas das medidas mais sensíveis ao balanço do Banco Central do Brasil: a compra definitiva de carteiras de crédito privado e as linhas temporárias de especial liquidez.
Além disso, a análise do fluxo de crédito deu especial atenção ao segmento de pequenas e médias empresas, as quais, conforme consta na instrução anterior (peça 45) , foram as que possuíam menor acesso ao crédito.
Nesse contexto, ultrapassadas as medidas mais relevantes e tendo, aparentemente, surtido efeitos positivos, mostra-se oportuno que a próxima instrução se centre em um apanhado do ano de 2020, fazendo-se um recorte das medidas adotadas e do estímulo ao crédito.
Além disso, faz-se interessante um olhar mais individual à LTEL-LFG, que se mostrou um instrumento importante, utilizável em crises de liquidez futuras, de forma que, quando for assinado o acordo TCU-BCB, realizar-se-ão testes substantivos em suas garantias.
Destarte, sugere-se que a nova etapa da instrução seja retomada em janeiro, dando-se tempo para que seja possível fazer um estudo da evolução do crédito em todo o exercício financeiro de 2020. Tal sugestão não retira a necessidade da SecexFinanças em seguir acompanhando as medidas que forem adotadas e sugerir ações que se fizerem necessárias.
IV - CONCLUSÃO
Com o advento da pandemia do novo coronavírus, o BCB implementou uma série de medidas de flexibilização de capital regulamentar e de incremento de liquidez no Sistema Financeiro Nacional - SFN, como forma de atenuar os efeitos deletérios econômicos decorrentes da atual crise sanitária. Tais medidas visam assegurar bom nível de liquidez para o SFN, para fazer fluir o canal de crédito. Com isso, a ideia é que os bancos tenham recursos prontamente disponíveis em volume suficiente para emprestar e para refinanciar dívidas das pessoas e empresas mais afetadas pela crise. Ainda consoante o BCB, ao todo, as medidas anunciadas têm o potencial de ampliar a liquidez do sistema financeiro em R$1.274 bilhões, equivalentes a 17,5% do Produto Interno Bruto (PIB) . Ademais, foram adotadas medidas para aliviar, temporariamente, as exigências de capital das instituições financeiras. Segundo o Banco Central, mesmo com o nível confortável de capital que as instituições financeiras possuem para fazer frente a perdas, essas medidas foram adotadas para dar melhores condições para que as instituições forneçam mais crédito nesse momento de incerteza. Outrossim, afirmou que as medidas têm o potencial de ampliar a oferta de crédito em R$1.348 bilhões, ou 18,5% do PIB. 
Nesse cenário, no que tange à evolução do crédito durante a pandemia, com base na última informação disponível, até o presente momento, o Sistema Financeiro Nacional concedeu o equivalente a R$ 1,170 trilhão em crédito, representando um acréscimo de 111%, em relação ao montante concedido apurado até a data do último Relatório. Assim, é possível concluir que a atuação do BCB criou uma conjuntura favorável para esse volume de crédito concedido. 
Todavia, foi destacado no Relatório anterior que, embora o crédito estivesse fluindo para a economia, o segmento das micro e pequenas empresas estava severamente desassistido.  Diante desse cenário, o BCB implementou uma série de medidas direcionais para esse segmento, tanto de capital, quanto de liquidez, para fomentar o crédito para tal setor. Paralelamente, foram implementados programas que proviam garantias estatais para os empréstimos concedidos para as empresas de pequeno porte, como o Pronampe. 
Com efeito, foram concedidos empréstimos pelos bancos, por meio desses programas estatais, na casa de R$ 68 bilhões. Dessa forma, segundo o BCB, desde o começo da pandemia, quase R$ 139 bilhões em créditos concedidos pelo SFN foram destinados ao grupo de MPE (empresas que faturam até R$ 30 milhões, segundo o critério adotado pelo Banco Central) , é possível concluir que, desse total, quase 49% foi direcionado especificamente para as pequenas e médias empresas, com algum tipo de intervenção estatal, seja concedendo funding ou provendo garantias adicionais aos bancos.  Tal aspecto foi capturado na última pesquisa realizada pelo Sebrae, acerca do impacto da pandemia nos pequenos negócios, em que foi possível observar que o percentual de empresas que conseguiram crédito passou de 11% para 21%. Assim, no momento da primeira pesquisa, estimou-se que 570 mil empresas teriam obtido empréstimos e, com a implementação dessas novas medidas, a estimativa do número total de empresas assistidas passou para 1,9 milhões.
No que tange à compra definitiva de ativos pelo BCB, em mandato conferido pela aprovação da 'PEC do Orçamento de Guerra', cabe destacar inicialmente que, até o presente momento, a Autoridade Monetária ainda não realizou qualquer operação. Ademais é de se destacar que essa medida tem como o objetivo propiciar maior prover liquidez ao mercado de dívida privada, fazendo com que o BCB assuma assim um novo papel, já há algum tempo desempenhado por outros bancos centrais, de comprador de última instância, de modo a permear maior liquidez a esse mercado e permitir que ele continue funcionando de forma eficiente, gerando liquidez para as empresas que precisarem tomar mais recursos para financiarem suas atividades produtivas. Ademais, tal medida evita que, em um cenário de uma eventual iliquidez severa e de um agravamento extremo da crise, a situação se transforme em uma crise bancária sistêmica, numa eventual corrida bancária, em função da retirada massiva de depósitos, em um quadro em que as instituições financeiras possuem rigidez nos seus compromissos, enquanto seus ativos só poderiam ser liquidados com grande desvalorização no preço. 
Quanto aos aspectos operacionais da medida, foi adotada uma série de ações mitigadores de risco: i) a aquisição na forma de leilão público, de modo a ampliar a competição e obter os melhores preços possíveis, evitando eventuais direcionamentos indevidos, tanto por parte do player vendedor, como pela empresa emissora do papel, uma vez que o BCB, em princípio, deverá adquirir todos os papeis ofertados de quem quer que seja e de qualquer empresa, desde que obedecidos os requisitos do certame e a legislação correlata; ii) limites de concentração, em relação ao montante total de ativos privados em sua carteira, com base em escalonamento em categorias de risco; iii) limites de concentração por emissor e por série de um mesmo mercado de ativos; dentre outros mitigadores.   
Ainda antes da aprovação da 'PEC do Orçamento de Guerra', o BCB já tinha identificado que o mercado de debêntures estava caminhando para uma disfuncionalidade. Assim, como até então não dispunha de qualquer instrumento para atenuar tal situação, instituiu a Linha Temporária Especial de Liquidez - Debêntures, que consiste na realização de empréstimos a instituições bancárias, tendo como garantias debêntures adquiridas, a partir de 23/3/2020, pelas instituições em mercado secundário. Ademais, as operações puderam ser realizadas até 30 de abril de 2020. Adicionalmente, os empréstimos contaram com a garantia dos saldos de recolhimentos compulsórios sobre recursos a prazo e de poupança. Tal medida resultou na redução de 30% do prêmio de risco praticado nesse mercado de dívida privada. 
Quanto às Linhas Temporárias de Especial Liquidez, até 27/8/2020 a LTEL-LFG totalizou um valor de R$ 45,2 bilhões e a LTEL-Debêntures de R$ 3 bilhões, mostrando uma fonte relevante de recursos, concluindo-se que, em ambos os casos, o risco ao balanço do Banco Central é reduzido, dadas as estratégias de garantias utilizadas.
Ainda, destaca-se que as LTEL-LFG têm se mostrado importante fonte de captação para as instituições financeiras de menor porte, dos segmentos S3 e S4, que foram as que mais se valeram desses recursos. Medidas como essa garantem liquidez para IFs menores, o que é de suma importância para a higidez do sistema, evitando corridas bancárias e facilitando a universalização do crédito, já que algumas IFs de menor envergadura atuam em nichos de mercado nos quais os bancos maiores não possuem interesse em atuar, possibilitando um maior alcance do crédito.
Cabe destacar ainda que o BCB realizou teste de estresse específico para verificar o impacto dos efeitos econômico-financeiro deletérios decorrentes da pandemia, com o fito de averiguar se o capital regulamentar do SFN seria capaz de absorver tais perdas inesperadas. Como resultado, aferiu que o capital alocado seria suficiente para absorver tais perdas e que o SFN manteria a sua resiliência desejada, apesar do cenário totalmente adverso.
Esta unidade técnica entendeu de que a Resolução 4.819/2020, que estabelecia a faculdade de permitir às instituições financeiras, em caráter temporário, a liberação dos recursos relativos a financiamentos imobiliários contratados até 30 de setembro de 2020, mediante a prenotação dos títulos constitutivos das garantias nos competentes Registros de Imóveis, pode expor as instituições financeiras, contudo, dada a situação de suspensão de serviços cartorários em algumas localidades, de que se trata de uma mera faculdade da instituição financeira, com consequências em termos de constituição de reservas e aumento do fator de ponderação de riscos, e do caráter temporário da medida, a aceitação de riscos residuais não se mostra desarrazoado.
No que trata da transferência do resultado do BCB à STN, entendeu-se que em termos de inflação o BCB possui a capacidade de enxugar eventual ampliação da base monetária, sem causar deterioração da moeda, por intermédio das operações compromissadas.
O Instituto Fiscal Independente expõe que as operações compromissadas são operadas no Brasil em níveis muito superiores a qualquer outro banco central no mundo e em níveis crescentes de 2006 a 2017. Tal crescimento pode ser objeto de trabalhos futuros da SecexFinanças, contudo, em termos de gestão da crise gerada pela pandemia da covid-19, as operações compromissadas são um importante instrumento para o controle inflacionário.
Assim, dentro das atribuições do BCB, as medidas adotadas seguem em consonância com o propagado pelo Financial Stability Board (FSB) , registrando-se que, na visão do FSB, os riscos ainda se encontram em níveis muito elevados e que as medidas adotadas estão estimulando efetivamente a concessão de empréstimos, porém com uma deterioração da qualidade do crédito (downgrades) sem precedentes. Tal fato pode colocar em risco a capacidade de as empresas se financiarem, o que mostra uma sintonia entre o BCB e o FSB. Essa preocupação tem sido enfrentada pelo BCB com medidas como a LTEL-Debêntures e a aquisição de carteiras de crédito, uma vez que elas visam estimular justamente o mercado de dívida privada.
No contexto geral, as análises realizadas sinalizam que o BCB tem se resguardado adequadamente e que as medidas adotadas têm surtido o efeito esperado de ampliação de liquidez e estímulo ao crédito.
Sugerir-se-á que essas conclusões sejam encaminhadas a diversas comissões do Congresso Nacional em forma de sumário executivo deste trabalho, visando ampliar as fontes de informações para os essenciais trabalhos desenvolvidos no Senado Federal e na Câmara dos Deputados.
V - INFORMAÇÕES ADICIONAIS
Nos termos do art. 1º, inciso II, da Portaria-MIN-BD nº 1, de 22/8/2014, houve delegação de competência do Ministro-Relator Bruno Dantas aos titulares das unidades técnicas do Tribunal e, em seus impedimentos legais, aos respectivos substitutos, para realizar diligências, audiências e oitivas, inclusive as previstas no art. 276 do RI/TCU, em processos de qualquer natureza.
VI - PROPOSTA DE ENCAMINHAMENTO
Ante todo o exposto, submetemos os autos à consideração superior, propondo:
a) encaminhar cópia desta instrução ao Banco Central do Brasil, à Comissão de Assuntos Econômicos do Senado Federal, à Comissão de Finanças e Tributação da Câmara dos Deputados e à Comissão Mista CN/Covid-19 do Congresso Nacional, destacando as seguintes informações:
	a.1) Com o advento da pandemia do novo coronavírus, o Banco Central do Brasil (BCB) implementou uma série de medidas de flexibilização de capital regulamentar e de incremento de liquidez no Sistema Financeiro Nacional (SFN) , como forma de atenuar os efeitos deletérios econômicos decorrentes da atual crise sanitária. Tais medidas visam assegurar bom nível de liquidez para o SFN, com o objetivo de fluir o canal de crédito. Com isso, a ideia é que os bancos tenham recursos prontamente disponíveis em volume suficiente para emprestar e para refinanciar dívidas das pessoas físicas e das empresas mais afetadas pela crise. Ainda consoante o BCB, ao todo, as medidas anunciadas têm o potencial de ampliar a liquidez do sistema financeiro em R$1.274 bilhões, equivalentes a 17,5% do Produto Interno Bruto (PIB) . Ademais, foram adotadas medidas para aliviar, temporariamente, as exigências de capital das instituições financeiras. Segundo o Banco Central, mesmo com o nível confortável de capital que as instituições financeiras possuem para fazer frente a perdas, essas medidas foram adotadas para dar melhores condições para que as instituições forneçam mais crédito neste momento de incerteza. Outrossim, afirmou que as medidas têm o potencial de ampliar a oferta de crédito em R$1.348 bilhões, ou 18,5% do PIB; 
	a.2) No que tange à evolução do crédito durante a pandemia, com base na última informação disponível, até o presente momento, o Sistema Financeiro Nacional concedeu o equivalente a R$ 1,170 trilhão em crédito, representando um acréscimo de 111% em relação ao montante concedido apurado até a data do último Relatório. Assim, é possível concluir que a atuação do BCB criou uma conjuntura favorável para esse volume de crédito concedido; 
	a.3) Foi destacado na instrução anterior que, embora o crédito estivesse fluindo para a economia, o segmento das micro e pequenas empresas estava severamente desassistido.  Diante desse cenário, o BCB implementou uma série de medidas direcionais para esse segmento, tanto de capital, quanto de liquidez, para fomentar o crédito para tal setor. Paralelamente, foram implementados programas que proviam garantias estatais para os empréstimos concedidos para as empresas de pequeno porte, como o Programa Nacional de Apoio às Microempresas e Empresas de Pequeno Porte (Pronampe) ; 
	a.4) Foram concedidos empréstimos pelos bancos, por meio desses programas estatais, na casa de R$ 68 bilhões. Dessa forma, segundo o BCB, desde o começo da pandemia, quase R$ 139 bilhões em créditos concedidos pelo SFN foram destinados ao grupo de MPE (empresas que faturam até R$ 30 milhões, segundo o critério adotado pelo Banco Central) , sendo possível concluir que, desse total, quase 49% foi direcionado especificamente para as pequenas e médias empresas, com algum tipo de intervenção estatal, seja concedendo funding ou provendo garantias adicionais aos bancos.  Tal aspecto foi capturado na última pesquisa realizada pelo Sebrae, acerca do impacto da pandemia nos pequenos negócios, em que foi possível observar que o percentual de empresas que conseguiram crédito subiu de 11% para 21%. Assim, no momento da primeira pesquisa, estimou-se que 570 mil empresas teriam obtido empréstimos e, com a implementação dessas novas medidas, a estimativa do número total de empresas assistidas passou para 1,9 milhões.
	a.5) No que tange à compra definitiva de ativos pelo BCB, em mandato conferido pela aprovação da 'PEC do Orçamento de Guerra', cabe destacar primeiramente que, até o presente momento, a Autoridade Monetária ainda não realizou qualquer operação nesse sentido. Ademais, é de se destacar que essa medida tem como objetivo maior prover maior liquidez ao mercado de dívida privada, fazendo com que o BCB assuma assim um novo papel, já há algum tempo desempenhado por outros bancos centrais, de comprador de última instância, de modo a permear maior liquidez a esse mercado e permitir que ele continue funcionando de forma eficiente, gerando liquidez para as empresas que precisarem tomar mais recursos para financiarem suas atividades produtivas. Tal medida evita que, em um cenário de uma eventual iliquidez severa e de um agravamento extremo da crise, a situação se transforme em uma crise bancária sistêmica, com eventual corrida bancária, em função da retirada massiva de depósitos, em um quadro em que as instituições financeiras possuem rigidez nos seus compromissos, enquanto seus ativos só poderiam ser liquidados com grande desvalorização no preço; 
	a.6) Quanto aos aspectos operacionais da medida, foram adotadas uma série de ações mitigadores de risco: i) a aquisição na forma de leilão público, de modo a ampliar a competição e obter os melhores preços possíveis, evitando eventuais direcionamentos indevidos, tanto por parte do player vendedor, como pela empresa emissora do papel, uma vez que o BCB, em princípio, deverá adquirir todos os papeis ofertados de quem quer que seja e de qualquer empresa, desde que obedecidos os requisitos do certame e a legislação correlata; ii) limites de concentração, em relação ao montante total de ativos privados em sua carteira, com base em escalonamento em categorias de risco; iii) limites de concentração por emissor e por série de um mesmo mercado de ativos; dentre outros mitigadores;   
	a.7) Ainda antes da aprovação da 'PEC do Orçamento de Guerra', o BCB já havia identificado que o mercado de debêntures estava caminhando para uma disfuncionalidade. Assim, como até então não dispunha de qualquer instrumento para atenuar tal situação, instituiu a Linha Temporária Especial de Liquidez - Debêntures, que consiste na realização de empréstimos a instituições bancárias, tendo como garantias debêntures adquiridas, a partir de 23/3/2020, pelas instituições em mercado secundário. Ademais, as operações puderam ser realizadas até 30 de abril de 2020. Adicionalmente, os empréstimos contaram com a garantia dos saldos de recolhimentos compulsórios sobre recursos a prazo e de poupança. Tal medida resultou na redução de 30% do prêmio de risco praticado nesse mercado de dívida privada;
	a.8) O fato de que não se tenha utilizado a aquisição direta de títulos privados não retira a importância desse instrumento, uma vez que não está descartada novas medidas restritivas à atividade econômica, em caso de agravamento da crise sanitária da covid-19, que venham a impactar novamente o mercado de debêntures, podendo o BCB atuar mais prontamente;
	a.9) Observou-se que a aquisição de ativos de dívida privada possui justificativas bastante razoáveis do ponto de vista acadêmico e doutrinário;
 	a.10) Quanto às Linhas Temporárias de Especial Liquidez, até 27/8/2020 a LTEL-LFG totalizou um valor de R$ 45,2 bilhões e a LTEL-Debêntures de R$ 3 bilhões, mostrando uma fonte relevante de recursos, sendo que se conclui que, em ambos os casos, o risco ao balanço do Banco Central é reduzido, dadas as estratégias de garantias utilizadas;
	a.11) As LTEL-LFG têm se mostrado importante fonte de captação para as instituições financeiras de menor porte, dos segmentos S3 e S4, que foram as que mais se valeram desses recursos. Medidas como essa garantem liquidez para IFs menores, o que é de suma importância para a higidez do sistema, evitando corridas bancárias e facilitando a universalização do crédito, já que algumas IFs de menor envergadura atuam em nichos de mercado nos quais os bancos maiores não possuem interesse em atuar, possibilitando um maior alcance do crédito;
	a.12) O BCB realizou teste de estresse específico para verificar o impacto dos efeitos econômico-financeiro deletérios decorrentes da pandemia, com o fito de averiguar se o capital regulamentar do SFN seria capaz de absorver tais perdas inesperadas. Como resultado, aferiu que o capital alocado seria suficiente para absorver tais perdas e que o SFN manteria a sua resiliência desejada, apesar do cenário totalmente adverso;
	a.13) Esta unidade técnica entendeu de que a Resolução 4.819/2020, que estabelecia a faculdade de permitir às instituições financeiras, em caráter temporário, a liberação dos recursos relativos a financiamentos imobiliários contratados até 30 de setembro de 2020, mediante a prenotação dos títulos constitutivos das garantias nos competentes Registros de Imóveis, pode expor as instituições financeiras, contudo, dada a situação de suspensão de serviços cartorários em algumas localidades, de que se trata de uma mera faculdade da instituição financeira, com consequências em termos de constituição de reservas e aumento do fator de ponderação de riscos, e do caráter temporário da medida, a aceitação de riscos residuais não se mostra desarrazoado;
	a.14) No que se trata da transferência do resultado do BCB à STN, entendeu-se que, em termos de inflação, o BCB possui a capacidade de enxugar eventual ampliação da base monetária, sem causar deterioração da moeda, por intermédio das operações compromissadas;
	a.15) O Instituto Fiscal Independente expõe que as operações compromissadas são operadas no Brasil em níveis muito superiores a qualquer outro banco central no mundo e em níveis crescentes de 2006 a 2017. Tal crescimento pode ser objeto de trabalhos futuros da SecexFinanças, contudo, em termos de gestão da crise gerada pela pandemia da covid-19, as operações compromissadas são um importante instrumento para o controle inflacionário;
	a.16) Dentro das atribuições do BCB, as medidas adotadas seguem em consonância com o propagado pelo Financial Stability Board (FSB) , registrando-se que, na visão do FSB, os riscos ainda se encontram em níveis muito elevados e que as medidas adotadas estão estimulando efetivamente a concessão de empréstimos, porém com uma deterioração da qualidade do crédito (downgrades) sem precedentes. Tal fato pode colocar em risco a capacidade de as empresas se financiarem, o que mostra uma sintonia entre o BCB e o FSB. Essa preocupação tem sido enfrentada pelo BCB com medidas como a LTEL-Debêntures e a aquisição de carteiras de crédito, uma vez que elas visam estimular justamente o mercado de dívida privada;
	a.17) No contexto geral, as análises realizadas sinalizam que o BCB tem se resguardado adequadamente e que as medidas adotadas têm surtido o efeito esperado de ampliação de liquidez e estímulo ao crédito;
b) restituir os autos à SecexFinanças."
É o relatório.

não há

Não atuou.

ACOMPANHAMENTO DA ATUAÇÃO DO BANCO CENTRAL DO BRASIL (BCB), EM SUA FUNÇÃO DE REGULAÇÃO DO SISTEMA FINANCEIRO NACIONAL (SFN), EM FACE DA CRISE PROVOCADA PELA PANDEMIA DA COVID-19. SEGUNDA ETAPA. Medidas de flexibilização de capital regulamentar e de incremento de liquidez. Afrouxamento das exigências de capital e aumento da oferta de crédito das instituições financeiras. medidas direcionais de capital e de liquidez para fomento do crédito ao segmento das micro e pequenas empresas (MPE). medidas adotadas pelo BCB, em conjunto com programas estatais (Pronampe, PEAC-FGI e CGPE), favoreceram o aumento da concessão de créditos às MPE. compra definitiva de ativos pelo bcb. PEC do Orçamento de Guerra. Provimento de liquidez ao mercado de dívida privada. aspectos operacionais da medida. mitigadores de risco. Instituição da Linha Temporária Especial de Liquidez - Debêntures. mitigação do potencial risco sistêmico associado à disfuncionalidade do mercado de debêntures. Instituição da Linha Temporária Especial de Liquidez - LFG. ampliação da liquidez potencial do sfn. universalização do crédito. Riscos mitigados da operação de aquisição definitiva de ativos financeiros. operações compromissadas como importante instrumento de política monetária. aderência às recomendações do Financial Stability Board (FSB). ENCAMINHAMENTO DO RELATÓRIO AOS ÓRGÃOS e entidades INTERESSADOS PARA CONHECIMENTO E MEDIDAS CABÍVEIS. CONTINUIDADE DO ACOMPANHAMENTO.

ACOMPANHAMENTO (ACOM)

Secretaria de Controle Externo do Sistema Financeiro Nacional e dos Fundos de Pensão (SecexFinanças).

Trata-se de acompanhamento com vistas a verificar a atuação do Banco Central do Brasil (BCB) em sua regulação do Sistema Financeiro Nacional, em face da crise provocada pela pandemia da covid-19.
Em 23 de março de 2020, esta Corte aprovou o Plano Especial de Acompanhamento das Ações de Combate à Covid-19 (PEAAC) e de suas consequências, com inclusão de acompanhamentos em unidades jurisdicionadas que desenvolvam ações emergenciais. O objetivo é possibilitar uma maior interação e interlocução com os diversos agentes públicos, apontando riscos e orientando os gestores sobre problemas potenciais que possam eventualmente comprometer a efetividade das ações por eles pretendidas.
Avaliam-se, nestes autos, as medidas adotadas na supervisão da higidez do Sistema Financeiro Nacional, em termos da sua robustez para suportar períodos de baixa atividade econômica e aumento da inadimplência; o provimento de liquidez condizente com a necessidade de crédito a ser demandado; a interlocução com agentes internacionais reguladores (Comitê de Basileia e Financial Stability Board) , sobre regras mundiais de proteção ao sistema financeiro; e, finalmente, o gerenciamento dos próprios riscos provenientes das novas medidas regulatórias adotadas.
II
O Sistema Financeiro Nacional (SFN) é formado por um conjunto de agentes que promovem a intermediação financeira: credores e tomadores de recursos. Por meio dele, as pessoas, as empresas e o governo circulam a maior parte dos seus ativos, pagam suas dívidas e realizam seus investimentos. Nesse campo, destaca-se o papel do BCB, principal executor das orientações do Conselho Monetário Nacional (CMN) e responsável por garantir o poder de compra da moeda nacional, conforme diretrizes fixadas pela Lei 4.595/1964. 
Por sua vez, a pandemia da covid-19 é um problema sanitário que tem repercutido em diversos campos e setores das nações do mundo, notadamente na economia. Nela, a pandemia, segundo relato do Presidente do BCB, produzirá efeitos por meio de duas ondas: a primeira estaria relacionada à oferta, pelas restrições de movimentação e de acesso, como o fechamento de escolas e locais de trabalho; já a segunda ocorreria com a demanda, com potencial impacto sobre os serviços, os quais correspondem a 63% do PIB brasileiro. 
A depender de tal impacto, haveria redução de renda e perda de valor dos ativos financeiros. A consequência imediata seria uma forte demanda por liquidez no sistema financeiro, advinda do setor econômico, fato que encareceria o crédito devido à elevada incerteza do mercado.
Diante desse quadro, o governo federal se viu compelido a adotar uma série de medidas de cunho fiscal, monetário e social, na tentativa de atenuar tais efeitos deletérios, com o fito de dar suporte à continuidade do funcionamento da economia e de garantir uma renda mínima para os vulneráveis, especialmente os que se encontram na informalidade. 
O Banco Central do Brasil, por sua vez, tem como principal objetivo a preservação da funcionalidade dos mercados financeiros, a partir de medidas que visem, dentre outros fins, à manutenção da liquidez e estabilidade do sistema bancário, à oferta de condições especiais de rolagem das dívidas dos setores afetados pela crise, além da garantia de um sistema capitalizado e um cenário monetário estimulativo.
III
Para o presente trabalho, foi desenvolvida metodologia por meio da qual o BCB realiza análise de risco de cada uma das medidas implementadas, evidenciando os seus controles ou mitigadores instituídos. A unidade instrutora examina as providências implementadas, de modo a avaliar, em abstrato, a razoabilidade das medidas, seus controles, mitigadores e indicadores. Com isso, ultimou-se identificar outros riscos não considerados pela Autoridade Monetária, a conferir maior transparência e accountability nas ações por ela empreendidas.
Sendo assim, reitero que o objetivo deste Acompanhamento é apontar, com maior clareza, os objetivos e os respectivos riscos envolvidos nas ações tomadas pelo BCB no enfrentamento da crise, de forma a conferir transparência e accountability às políticas regulatórias adotadas, catalisando maior segurança e confiança aos tomadores de decisão, ao Congresso Nacional e aos próprios cidadãos, últimos impactados pelas medidas então anunciadas pelo Banco Central.
A primeira etapa foi julgada por meio do Acórdão 1843/2020-TCU-Plenário, na qual o Tribunal verificou, dentre outros pontos importantes, que o BCB já havia adotado mais de trinta medidas que culminaram em um potencial incremento de R$ 1,2 trilhão na liquidez do Sistema Financeiro Nacional, valor equivalente a 16,7% do PIB. Desse total, o montante efetivamente injetado de liquidez atingiu R$ 260,2 bilhões nas instituições financeiras.
Ademais, concluiu-se que tais medidas concorreram de maneira substancial para a expansão da carteira de crédito dos bancos, comparado ao mesmo período de 2019, que continha um quadro de recuperação econômica e uma relativa aversão das instituições financeiras a novas transações de mútuo.
Outrossim, foi constatado que o segmento das micro e pequenas empresas (MPE) restava ainda desassistido pelo Sistema Financeiro Nacional, uma vez que, segundo pesquisa do Sebrae, naquele momento somente 5% das microempresas e empresas de pequeno porte conseguiram obter crédito, embora apenas 38% delas tenham solicitado. Porém, pelo levantamento, 59% dessas empresas precisavam ou precisarão de crédito para manter o negócio em funcionamento sem gerar demissões.
Além disso, o BCB, no âmbito das suas prerrogativas, implementou medidas regulatórias estimulativas e direcionadas a fomentar o crédito para o setor das micro e pequenas empresas, a exemplo da diminuição do requerimento de capital das operações de crédito destinadas a esse segmento, bem assim a instituição da linha de crédito denominada Capital de Giro para Preservação de Empresas (CGPE) , destinada a prover crédito exclusivo para o grupo das MPE.
Destaco também a criação, pelo governo federal, do Programa Nacional de Apoio às Microempresas e Empresas de Pequeno Porte (Pronampe) , que, em conjunto com as demais medidas, favorece o fluxo do crédito em montante suficiente para as MPE, responsável por parcela considerável dos empregos formais. 
Por derradeiro, concluiu-se naquela etapa que as medidas a cargo do BCB estavam em harmonia com o propagado pelo Financial Stability Board  (FSB) , órgão internacional do qual o Brasil faz parte, e em linha com o adotado em outros países. 
IV
O objeto da segunda etapa do acompanhamento contempla: (i) análise individual (micro) das medidas adotadas pelo BCB, especialmente relacionadas à compra definitiva de ativos de dívida privada e nas Linhas Temporárias Especiais de Liquidez (LTEL) ; e (ii) análise geral (macro) dessas medidas, com foco na atualização dos dados da evolução do crédito no período, bem como no teste de estresse empreendido pelo Banco Central, na transferência do resultado do BCB à Secretaria do Tesouro Nacional (STN) e no alinhamento das medidas às recomendações dos organismos internacionais.
Até o presente momento, a unidade instrutora analisou cerca de quarenta medidas a cargo do BCB para preservação da funcionalidade dos mercados financeiros, no seu respectivo campo de atuação, as quais culminaram em um potencial incremento de R$ 1,27 trilhão na liquidez do Sistema Financeiro Nacional, valor equivalente a 17,5% do Produto Interno Bruto (PIB) . Quatorze dessas medidas foram objeto desta etapa do acompanhamento, cuja listagem consta do relatório que precede este voto.
De forma análoga à primeira etapa do acompanhamento, a unidade instrutora procedeu à análise individualizada (micro) e em conjunto (macro) das medidas adotadas pelo Banco Central do Brasil no combate aos efeitos da pandemia da covid-19 a partir das informações coletadas.
Na análise individualizada (micro) , foram apresentados os riscos identificados para os quais houve tratamento mais acurado, além de uma análise aprofundada das razões que justificam a aquisição definitiva de ativos de dívida privada, decorrente da aprovação da PEC do 'orçamento de guerra', bem como a apresentação das características das Linhas Temporárias Especiais de Liquidez (LTEL) , uma vez que essas são as medidas mais sensíveis em termos de riscos ao balanço do BCB.
Por sua vez, na análise macro foi dado destaque ao exame dos testes de estresse realizados pelo BCB, bem como a atualização da situação do crédito nos diversos setores da economia, com foco nos pequenos e médios empresários e, por fim, diagnóstico dos possíveis efeitos da transferência do resultado do BCB à STN.
Reproduzo a tabela a seguir com resumo das principais medidas adotadas pelo BCB até o momento, seus respectivos impactos potenciais e os montantes efetivamente implementados pela autoridade monetária.
 (fonte: BCB, Ofício 18783/2020-BCB/AUDIT de 31/8/2020 - peça 81, p. 8) 
Primeiramente, importa registrar a ponderação da unidade instrutora no sentido de que o impacto potencial de R$ 1,27 trilhão de liquidez não significa, como o nome já denota, que efetivamente foi o incremento de liquidez nas instituições financeiras, que, por sua vez, atingiu, até a última parcial, a ordem de R$ 316,6 bilhões.
Conclui-se, de início, que as medidas resultaram em expressivos montantes de liberação de liquidez, liberação de capital e outras providências, em valores bastante superiores quando comparados ao enfrentamento da crise financeira de 2008, todavia atingindo apenas uma fração do montante potencial.
Ademais, impende relembrar que, muito embora as medidas efetivamente implementadas representem percentual ainda modesto em relação ao seu potencial máximo, esse comportamento, além de estar em linha com o ocorrido em outros bancos centrais de países como Estados Unidos, Inglaterra, União Europeia e Japão, não significa necessariamente que tal providência não tenha alcançado o seu propósito, haja vista o fato de o mercado financeiro se apoiar substancialmente no ativo "confiança".
Desse modo, nos dizeres da unidade instrutora, é razoável afirmar que "a mera existência de um rol de providências ou capacidade de resposta já provém expectativa apta a, por si só, render resultados".
Reitero o que mencionei na primeira etapa a respeito do comparativo elucidativo que tem como cerne a segregação entre medidas de liberação de capital e liberação de liquidez: a primeira é concernente ao afrouxamento regulatório, cujo efeito prático é o de majorar a capacidade de concessão de crédito dos bancos, estabelecendo um aumento no limite operacional máximo para tais concessões, sem comprometer a higidez imposta pelas regras macro prudenciais; a segunda, por sua vez, nos dizeres da unidade instrutora, se relaciona ao "quantum de disponibilidade financeira que as instituições financeiras detêm para a concessão de novos créditos".
Razoável a conclusão de que é ineficaz liberar tão somente o capital regulamentar sem que haja incremento na liquidez das instituições financeiras para o devido enfrentamento dos efeitos deletérios econômico-financeiros decorrentes da pandemia da covid-19. 
Ao observar a tabela acima, percebe-se que a capacidade para concessão de novos empréstimos (liberação de capital) foi aumentada em torno de R$ 1,35 trilhão para o Sistema Financeiro Nacional como um todo (18,5% do PIB) , considerando o nível de capital próprio já alocado pelos bancos; já a liquidez dos bancos (ou seja, o montante de recursos financeiros que dispõem para conceder empréstimos) , como já mencionado, foi majorado, efetivamente, na ordem de R$ 316,6 bilhões.  
V
No que tange à análise individual (micro) das medidas adotadas pelo BCB, destaco a contextualização minuciosa realizada pela unidade instrutora, com base inclusive em estudos acadêmicos, para expor as razões pelas quais a autoridade monetária necessita, sobretudo em momentos de crise como o que estamos vivendo, adquirir ativos de dívida privada.
Em suma, nesses períodos críticos, a principal motivação para que os bancos centrais atuem como compradores de última instância é a assunção de parte do risco do mercado de crédito, e assim abastecer o mercado de títulos privados com a liquidez necessária para a preservação de sua funcionalidade, fazendo com que as "moedas privadas" (ativos financeiros não estatais, base da pirâmide hierárquica dos instrumentos financeiros) continuem sendo aceitas e negociadas normalmente nos seus respectivos mercados, e assim obter êxito em manter a higidez e a resiliência do Sistema Financeiro Nacional. 
Corrobora para tais conclusões o Parecer 20/2020, de Relatoria do Senador Antônio Anastasia e exarado no âmbito da Comissão de Constituição e Justiça do Senado Federal, quando a então PEC do 'orçamento de guerra' tramitava no Senado Federal, cujo excerto transcrevo a seguir:
" (...) É importante permitir que o Banco Central do Brasil possa realizar estas operações de modo a dar liquidez aos mercados de crédito e direitos creditícios. Evita-se, dessa forma, que a possibilidade da falta de liquidez ocasione vendas rápidas de ativos, levando as instituições financeiras a situações de estresse, culminando em corridas bancárias. Manter a estabilidade e o funcionamento adequado e eficiente dos mercados financeiros, de capitais e de pagamentos, é essencial para evitar crises financeiras que possam levar a uma exacerbação aguda dos problemas que estamos vivendo no presente. Crises bancárias levam a quedas relevantes no Produto Interno Bruto e podem acelerar ainda mais o colapso do sistema financeiro e produtivo do país. Assim, medidas que contenham potencial para mitigar ou conter o risco sistêmico são importantes e bem-vindas.
 (...) "
De forma mais específica, o próprio BCB entende que o objetivo principal é proporcionar melhores condições de funcionamento ao mercado secundário de debêntures, haja vista ser o tipo de ativo com o maior volume transacional no mercado de títulos privados, contribuindo para que o processo de formação de preços e de referenciais de juros nesse mercado se dê de forma ordenada, atenuando possíveis efeitos adversos provenientes de restrições ao fluxo regular de liquidez para este segmento.
Quanto às razões específicas para a preferência dada ao mercado de debêntures, importante mencionar que inicialmente o BCB iria operar exclusivamente nesse segmento, segundo consta do corpo do Voto 164/2020-BCB, de 10 de junho de 2020, a qual fundamentou a aprovação da Circular 4.028, de 23 de junho de 2020, que dispõe sobre as operações de compra e de venda de ativos privados em mercados secundários nacionais pelo Banco Central.
Em apertada síntese dos detalhados argumentos trazidos pela unidade instrutora, pode-se destacar inicialmente o fato de as debêntures serem o maior mercado dos títulos de dívida privada do país, com um estoque total de R$ 477,6 bilhões, dos quais cerca de 42% consta dos balanços dos bancos, visto que, desse montante total, R$ 202 bilhões são de titularidade das instituições financeiras.
Aliado a isso, tornou-se necessidade premente a criação de mecanismos que corrigissem as disfunções nos mercados de títulos de dívida corporativa com aumento dos prêmios negociados no mercado secundário (spreads) . Sabe-se que o prêmio de risco das debêntures é majorado pela redução da liquidez do mercado em virtude da crescente incerteza acerca da capacidade de o emissor do título quitar as suas obrigações, uma vez que o mercado cobra esse incremento como contrapartida compensatória desse risco específico.
É cediço também que a escassez de liquidez pode ser desencadeada por saques em fundos de investimento que possuem debêntures em suas carteiras, sem que haja a correspondente demanda por compra desses ativos no mercado secundário, exatamente como aconteceu com o advento da crise da covid-19. De fato, houve uma súbita deterioração da fluidez da liquidez no mercado de capitais, uma vez que houve uma onda de saques nos fundos que carregam dívida privada, que em poucas semanas tiveram que vender seus ativos para atender às solicitações de saque.
Assim, por meio da Resolução 4.786/2020, o BCB instituiu a Linha Temporária Especial de Liquidez (LTEL-Debêntures) , cujo objetivo era fomentar as instituições financeiras a adquirirem debêntures no mercado secundário, de forma a mitigar o potencial risco sistêmico associado a essa disfuncionalidade do mercado de debêntures, ante uma venda maciça desses instrumentos na fase aguda da pandemia, aliada ao aumento abrupto dos spreads nesse mercado, tanto das debêntures com classificação de risco melhores (AA-A) , quanto das piores (B, C e D) .
Juntamente com essa medida, o BCB liberou o compulsório dos bancos que operaram com essa linha de crédito, como um estímulo adicional à implementação da medida.
Segundo dados coletados pela unidade instrutora, a medida contribuiu para a redução em 30% do spread que vinha sendo observado no mercado secundário desses papéis. Com base nessas operações, o BCB realizou operações de empréstimo a instituições financeiras no montante de R$ 1,4 bilhão, com lastro em debêntures adquiridas nesse período. Adicionalmente, foram liberados R$ 1,6 bilhão de compulsório pela recompra de Letras Financeiras de emissão própria com montante equivalente de compra de debêntures no mercado secundário.
Por questões afetas à exigência de dupla garantia da operação, a utilização do instrumento restou limitada a 6,33% do seu potencial (até dia 30/4/2020, data limite da operação, foram adquiridos R$ 5,7 bilhões, diante de um potencial de R$ 91 bilhões) . Pelos mesmos motivos, o risco de crédito trazido pela operação aos balanços do Banco Central é muito baixo.
Todavia, muito embora os níveis de spread e liquidez (as duas variáveis observadas pelo BCB para possível intervenção) ainda não estejam em níveis considerados confortáveis, o mercado já revela uma tendência de retorno à normalidade. 
Há, de fato, uma curva descendente de liquidez no mercado secundário de debêntures desde o fim da medida, pois o volume médio diário de negociação caiu de R$ 1,4 bilhão no mês de abril de 2020 para um volume médio por dia de R$ 475 milhões de debêntures negociadas em julho do mesmo ano. Todavia, os níveis de liquidez no período pré pandemia são muito próximos aos verificados recentemente.
Ademais, os spreads permanecem em viés de queda, cujos valores já se aproximam daqueles do período anterior à crise da covid-19. Impende registrar que a intervenção do BCB se dará em função da necessidade do mercado, em linha com a incumbência a ele atribuída pela Emenda Constitucional 106/2020.
De maneira distinta à LTEL-Debêntures, a Linha Temporária Especial de Liquidez - LFG (LTEL-LFG) , instituída pela Resolução CMN 4.795/2020, de 2/4/2020, tem como estratégia a garantia por letras financeiras, e objetiva ampliar a liquidez potencial do SFN, e não estimular um setor financeiro de maneira específica, como a primeira medida apresentada.
Em linhas gerais, a unidade instrutora concluiu que a medida vem tendo razoável aderência em termos de número de instituições financeiras contratantes, com destaque para aquelas de menor porte (S3 e S4) , o que propicia a universalização do crédito, pois, nos dizeres da unidade instrutora, alguns bancos "de menor envergadura atuam em nichos de mercado nos quais os bancos maiores não possuem interesse em atuar, possibilitando um maior alcance do crédito".  
Todavia, os valores efetivamente materializados ainda estão longe de atingir os montantes potenciais, uma vez que foram disponibilizados R$ 45,2 bilhões, entre operações ativas e encerradas, de um potencial de R$ 670 bilhões. Mesmo assim, a LTEL-LFG está entre as três medidas que mais liberaram liquidez no SFN, segundo quadro apresentado no item 22 acima.
Há que se tratar como atenuante, como indaguei no início deste voto, o fato de as medidas efetivamente implementadas representarem módico percentual em relação ao seu potencial máximo, visto que tal resultado não implica forçosamente que o objetivo da medida não foi atingido, uma vez que a simples existência e possibilidade de ampliação da liquidez do SFN pode gerar uma onda de confiança na higidez do sistema.
Por fim, em termos do exame das garantias, a unidade instrutora concluiu que o sistema de LTEL-LFG está robusto e atua em sobrecolateralização (quando o montante de ativos elegíveis supera 100% da linha de financiamento) , sendo que as letras financeiras em vigência estão bem abaixo do limite financeiro disponível, que, por sua vez, é bastante inferior às garantias de rating AA, A e B.
Quanto aos aspectos operacionais da aquisição definitiva de ativos financeiros, alguns aspectos merecem relevo. O primeiro é que o Banco Central somente poderá comprar tais ativos durante o período da pandemia, mas a venda poderá ser efetivada a qualquer tempo. Isso porque o resultado da aquisição seria, em tese, anulado pela eventual alienação compulsória ao fim da crise, retornando ao status quo de restrição de liquidez, caso o mercado ainda não tivesse voltado à normalidade.
O segundo ponto importante a ser ressaltado é a exigência de operação do BCB apenas no mercado secundário, e assim evitar que a autoridade monetária atue como financiador direto das empresas, mas se mantenha exclusivamente no seu papel de provedor de liquidez a esse mercado na qualidade de comprador de última instância, criando assim condições para que as empresas voltem a captar recursos no mercado primário.
O terceiro ponto são os mitigadores de risco adotados pelo BCB para a operação, os quais, em resumo, são: (i) a aquisição na forma de leilão público, de modo a ampliar a competição e obter os melhores preços possíveis, evitando eventuais direcionamentos indevidos, tanto por parte do player vendedor, como pela empresa emissora do papel, uma vez que o BCB, a princípio, deverá adquirir todos os papeis ofertados de quem quer que seja e de qualquer empresa, desde que obedecidos os requisitos do certame e a legislação correlata; ii) limites de concentração, em relação ao montante total de ativos privados em sua carteira, com base em escalonamento em categorias de risco; iii) limites de concentração por emissor e por série de um mesmo mercado de ativos; dentre outros.   
Os riscos da operação, segundo levantamento do BCB e a análise da unidade instrutora, estão mitigados de uma maneira geral, muito embora alguns deles sejam inerentes ao negócio e à sistemática estabelecida. 
Trago apenas o risco, levantado pela unidade instrutora no âmbito da Resolução 4.819/2020, que estabelecia a permissão dada às instituições financeiras, em caráter temporário, de liberação dos recursos relativos a financiamentos imobiliários contratados até 30 de setembro de 2020, mediante a mera prenotação dos títulos constitutivos das garantias nos competentes Registros de Imóveis. 
Nessa situação, haveria prévia liberação de recursos, sem que o banco se torne proprietário resolúvel do respectivo imóvel dado em garantia, colocando a instituição financeira em uma situação jurídica desfavorável.
A unidade instrutora entende que se trata de situação que efetivamente expõe as instituições financeiras. Não obstante, dada a situação de suspensão de serviços cartorários em algumas localidades, bem como do caráter temporário e facultativo da medida, reputa razoável a aceitação do risco residual.
A análise detalhada de todas as questões relativas a esse tópico consta do Relatório que precede este Voto (peça 86, pp. 14-37) .
VI
No que concerne à análise geral (macro) dessas medidas, rememoro que o exame se cingiu à atualização dos dados da evolução do crédito no período, bem como ao teste de estresse empreendido pelo Banco Central, à transferência do resultado do BCB à STN e ao alinhamento das medidas às recomendações dos organismos internacionais.
Importante mencionar que a unidade instrutora efetivou exame técnico comparativo com a situação de liquidez e capital das instituições financeiras na última parcial, bem como com o cenário anterior ao surgimento da pandemia, utilizando, para este último, informações do Relatório de Estabilidade Financeira (REF) , de publicação semestral por parte do BCB.
Inicialmente, verifica-se, mais uma vez, que as novas ofertas de crédito, na monta de R$ 1,17 trilhão (versus R$ 533 bilhões da última parcial, de 12/6/2020) , foram efetivadas por instituições financeiras de todos os portes, desde o segmento S1 (grandes bancos) até o S4 (pequenas instituições) , e que os destinatários dessas concessões também são compostos de empresas dos mais diversos tamanhos, além, é claro, de pessoas físicas.
Os dados atualizados das novas ofertas, bem como das renovações ocorridas (R$ 377,8 bilhões, contra R$ 253 bilhões da última parcial) , ambas no período de 16/3 a 4/9/2020, encontram-se na tabela (peça 63) que apresento a seguir:
Nos números apresentados estão incluídas as operações concedidas ao amparo do Programa Emergencial de Suporte a Empregos (PESE) , do Programa Nacional de Apoio às Microempresas e Empresas de Pequeno Porte (Pronampe) , do Programa Emergencial de Acesso ao Crédito (PEAC-FGI) , e do Programa de Capital de Giro para Preservação de Empresas.
Quanto ao PESE, instituído pela Medida Provisória 944/2020 (convertida na Lei 14.043, de 19 de agosto de 2020) , os dados atualizados até o dia 29 de setembro (https://www.bcb.gov.br/app/pese) denotam a concessão de empréstimos no valor de R$ 5,58 bilhões, beneficiando 2,2 milhões de empregados de 121.900 empresas financiadas. Ao comparar com a última parcial, de 15/6/2020, houve um acréscimo discreto (eram R$ 3,9 bilhões em empréstimos para 1,8 milhão de empregados de 105.240 empresas) . 
Relevante ressaltar a informação de que cerca de 96% das entidades que buscaram esse financiamento foram atendidas, percentual idêntico ao observado na etapa anterior deste trabalho. A referida lei introduziu aperfeiçoamentos no PESE e o estendeu até outubro de 2020.
Junta-se a isso o montante repactuado com manutenção das taxas de juros, graças à regulamentação do CMN e BCB (R$ 809,9 bilhões em 21/8/2020 comparado aos R$ 649 bilhões de 12/6/2020) , o que representa uma folga mensal de caixa da ordem de R$ 110,5 bilhões (versus R$ 78,8 bilhões da última parcial) durante o atual cenário. 
Isso posto, mantém-se a coerente conclusão da unidade instrutora no sentido da existência da relação de causa e efeito entre as medidas de ampliação de liquidez no mercado e de flexibilização regulatória executadas pelo Banco Central e a concessão de novos créditos, bem como da repactuação de créditos antigos sob condições diferenciadas, durante a crise sanitária. Com efeito, as medidas adotadas pelo BCB e pelo CMN têm sido bem-sucedidas para manter a liquidez e a fluidez no mercado de crédito, beneficiando pessoas físicas e empresas de todos os portes, com aumento nas concessões e redução das taxas médias de juros.
A unidade instrutora ressalta novamente a magnitude dos montantes auferidos durante a pandemia, relacionando-os com o estoque total de crédito concedido pelas instituições financeiras no final de 2019, segundo o REF (peça 39, p. 35) , que correspondia a R$ 3,3 trilhões. Nesse sentido, é possível concluir que o valor atualizado de R$ 1,17 trilhão (peça 63) , concedido em novas operações, realizadas apenas no período de 16/3 a 4/9/2020, corresponde a um relevante percentual de 35,45% do citado estoque total de crédito detido pelos bancos (eram 16,15% na última parcial, de 12/6/2020) . 
Outrossim, quanto à conclusão do BCB e das próprias instituições financeiras de que o ciclo econômico era de recuperação e que havia uma tendência de aumento de exposição ao risco, é cediço que a crise alterou sobremaneira a mencionada expectativa, uma vez que a paralisação de grande parcela da atividade econômica ensejou o aumento das incertezas acerca do impacto efetivo da crise na renda das pessoas e no lucro das empresas. 
Em que pese esse cenário desfavorável, compactuo, mais uma vez, com a conclusão de que as providências executadas pelo Banco Central do Brasil contribuíram de forma relevante e positiva para a observada expansão da concessão de crédito pelas instituições financeiras, uma vez que possibilitaram maior liquidez aos bancos e suavizaram temporariamente os requerimentos de capital regulatório, muito embora não se possa garantir que essa evolução creditícia tenha origem exclusivamente na atuação da autoridade monetária.
VII
Em consideração à demanda realizada pelo Ministro Vital do Rego na ocasião do julgamento da primeira etapa do presente acompanhamento, bem como em face da importância efetiva do tema, foi dada atenção especial à situação das pequenas e médias empresas, objetivando responder aos seguintes questionamentos:
"1.1. quais os resultados efetivamente alcançados pelas medidas de fomento adotadas, ou seja, se foram suficientes para favorecer que os recursos cheguem aos destinatários; e 
1.2. se a aludida instituição tem acompanhado os critérios adotados pelos integrantes do Sistema Financeiro Nacional na concessão do crédito ao segmento pequenas e médias empresas, observando se há divulgação adequada dos requisitos de elegibilidade, limitações e elementos essenciais exigidos para concessão do crédito e se há excessivas exigências burocráticas que representem entraves para a realização dos empréstimos."
Quanto ao primeiro questionamento, restou claro ao longo do voto que não houve retração do crédito, como ocorrido em crises anteriores e que as informações atualizadas comprovam, efetivamente, um aumento da carteira de crédito das instituições financeiras para pessoas jurídicas nos diversos segmentos, comparado ao mesmo período de 2019, que continha um quadro de recuperação econômica e uma relativa aversão das instituições financeiras a novas transações de mútuo.
No que tange ao segundo questionamento, remanesce verdadeira a alegação de que o segmento de micro e pequenas empresas ainda é o menos assistido, visto que apenas R$ 139,0 bilhões do total de R$ 1,17 trilhão - ou seja, 11,9% - de novas operações concedidas foram endereçados a esse segmento.
Atento a isso, conforme demonstrado ao longo deste voto, o Banco Central efetivou uma série de alterações normativas que ensejam o estímulo à concessão de crédito para as pequenas e médias empresas, dentro dos limites de sua competência, pois, como bem pontuou a unidade instrutora em sua manifestação anterior, "a Autoridade Monetária não detém a prerrogativa de obrigar as instituições financeiras a emprestarem para qualquer setor econômico". 
A unidade instrutora trouxe novamente aos autos pesquisa feita pelo Sebrae, a qual corrobora a desassistência das instituições financeiras às empresas de menor porte, porém retrata um aumento sucessivo na proporção de empresas desse segmento que conseguiram empréstimo. 
Em resumo, observa-se que o percentual de empresas que conseguiram crédito foi de 11% para 21%. Assim, no momento da primeira pesquisa, estimou-se que 570 mil empresas obtiveram êxito e, com a implementação dessas novas medidas, a estimativa do número total de empresas assistidas passou para 1,9 milhão.
Ainda, a unidade instrutora realizou importante comparativo entre a destinação de recursos para cada um dos segmentos entre a parcial anterior (12/6/2020) e os dados atuais (4/9/2020) , constantes da tabela do item 61 deste voto, e concluiu que, além de ter havido um fluxo intenso do crédito para a economia real (crescimento de 119%) , o segmento que experimentou maior aumento foi o de Micro e Pequenas Empresas (MPE) , com 219% de incremento da carteira de contratações.
Para efeito de comparação, houve aumento discreto, da ordem de 51%, para as operações no âmbito das empresas com faturamento acima de R$ 500 milhões (Corporate) .
Outra constatação digna de ênfase revela que R$ 68 bilhões dos R$ 139 bilhões (quase 49%) em créditos concedidos pelo SFN destinados ao grupo de MPE foram oriundos dos programas estatais (Pronampe, PEAC-FGI e CGPE) , seja mediante concessão de funding ou provendo garantias adicionais aos bancos.
Isso se deve sobretudo às medidas de estímulo adotadas pelo BCB na tentativa de direcionar o crédito para as pequenas e médias empresas, como a mudança das regras de exigibilidade do compulsório de poupança, com liberação adicional condicionada ao financiamento de capital de giro de empresas com faturamento anual de até R$ 50 milhões ou aplicação em Depósitos a Prazo com Garantia Especial (DPGE) de instituições financeiras de menor porte (Circular BCB 3.975, de 8 de janeiro de 2020, com alterações introduzidas pelas Circulares BCB 4.033 e 4.035, de 24 de junho e 1º de julho de 2020, respectivamente) .
Segundo informações do BCB, essa nova regra já incentivou a concessão de novas operações de crédito da ordem de R$ 21,1 bilhões no período de 22 de junho a 14 de agosto.
Por derradeiro, não obstante a legitimidade da preocupação externada pelo Ministro Vital do Rego, aquiesço à conclusão da unidade instrutora no sentido da adequação do acompanhamento da política de concessão de crédito das instituições financeiras por parte do BCB.
Endosso, outrossim, a percepção de que não há limitações ou excessivas exigências burocráticas na concessão de crédito para as MPEs, mas um processo de simplificação dos procedimentos bancários, focado na redução de custos, com a utilização de meios digitais. A dificuldade de obtenção de crédito por parte dessas empresas está mais relacionada a um aumento da percepção de risco por parte dos bancos. Assim, com os mencionados programas governamentais implementados, como o Pronampe, a concessão de empréstimos foi facilitada.
VIII
Conforme bem contextualizado no Relatório, o BCB realizou teste de estresse específico para verificar o impacto dos efeitos econômico-financeiro deletérios decorrentes da pandemia, com o fito de averiguar se o capital regulamentar do SFN seria capaz de absorver tais perdas inesperadas. 
Em linhas gerais, as perdas inesperadas advindas da crise da covid-19 e razoavelmente estimadas pelo BCB seriam absorvidas pelo capital regulamentar das instituições financeiras, demonstrando a resiliência do Sistema Financeiro Nacional a choques abruptos e inesperados.
Destaco apenas a estimativa do BCB de aumento de R$ 395 bilhões na provisão dos bancos, sendo R$ 207,3 bilhões advindos das empresas dos setores afetados e R$ 96,5 bilhões da cadeia de fornecedores das instituições financeiras. Além disso, cabe registrar que esse choque de provisões e perdas exigiria R$ 70,0 bilhões de capital regulamentar, equivalente a 7,2% do total do Patrimônio de Referência do SFN, fazendo com que o índice de Basileia fosse reduzido de 19,5 para 15,3.
A título informativo, sem aprofundar-me no assunto, o índice de Basileia é um indicador que mensura o nível de risco aos quais as instituições financeiras estão expostas em relação ao capital aportado pelos "donos" da entidade, e é calculado pela razão entre o patrimônio de referência (PR, obtido, grosso modo, a partir do patrimônio líquido somado às dívidas subordinadas) e os ativos ponderados pelo risco (RWA, composto pelo risco de crédito, risco de mercado e risco operacional) .
Quanto mais alto o indicador, mais segura, em tese, é a operação da instituição financeira. No Brasil, assim como na maioria dos países, o mínimo exigido para o índice de Basileia de um banco para que ele opere é de 8%.
No que trata da transferência do resultado do BCB à STN, mais uma vez amparado na contextualização realizada pela unidade instrutora e constante do Relatório que compõe a presente deliberação, entendeu-se, em suma, que em termos de inflação o BCB possui a capacidade de enxugar eventual ampliação da base monetária, sem causar deterioração da moeda, por intermédio das operações compromissadas. 
O Instituto Fiscal Independente, em estudo a respeito do uso das operações compromissadas como instrumento de política monetária, afirma que elas são operadas no Brasil em níveis muito superiores a qualquer outro banco central no mundo e em viés crescente de 2006 a 2017. 
Em resumo, o estudo conclui que as tais operações são um importante instrumento para o controle inflacionário, sobretudo em situações de crise como a que estamos vivendo, pois é um meio eficaz utilizado pelo Banco Central para controlar a liquidez da economia de tal modo que a taxa Selic tenda para a sua meta. 
De qualquer forma, embora se trate de medida pontual importante, há que se reconhecer que não resolve questões estruturantes relacionadas às finanças públicas, conforme abordado no âmbito do TC Processo 016.873/2020-3.
Por derradeiro, a unidade instrutora entende que as medidas a cargo do BCB estão em harmonia com o propagado pelo Financial Stability Board (FSB) , órgão internacional do qual o Brasil faz parte, e em linha com o adotado em outros países. 
Cabe registrar que, na oportunidade do exame relativo à primeira etapa do acompanhamento, o governo federal ainda não havia efetivado ações relativas aos fundos garantidores, como o Pronampe (já instituído à época, porém não estava em operação) , razão pela qual a sua efetiva implementação faz com que o Brasil se encontre ainda mais aderente às recomendações do FSB.
Ainda, importante notar que as medidas estimuladoras adotadas pelo Banco Central do Brasil, a exemplo da LTEL-Debêntures e da aquisição de carteiras de crédito, ao passo que estimulam efetivamente a concessão de empréstimos, podem causar uma deterioração da qualidade do crédito (downgrades) sem precedentes, em harmonia com as preocupações do FSB quanto aos níveis ainda elevados de risco de perda de capacidade de financiamento por parte das empresas.
IX
Em suma, a SecexFinanças propõe que sejam informadas as conclusões desta segunda fase do acompanhamento ao Banco Central do Brasil, à Comissão de Assuntos Econômicos do Senado Federal, à Comissão de Finanças e Tributação da Câmara dos Deputados e à Comissão Mista CN/Covid-19 do Congresso Nacional.
Informa que na próxima etapa, prevista para ser realizada no início de 2021, buscar-se-á focar em uma análise macro da expansão de acesso ao crédito, principalmente por parte dos pequenos e médios empresários, além de novas medidas adotadas até o final do ano. Ressalta, porém, a utilidade de análise específica da LTEL-LFG, que se mostrou um instrumento importante no contexto de crises de liquidez.
Conforme já adiantei em diversas partes deste Voto, acolho o encaminhamento da unidade instrutora em sua integralidade, incorporando os fundamentos apresentados às minhas razões de decidir.
Dessa forma, tendo em vista a importância da matéria ora tratada e o cenário de incertezas futuras, torna-se imprescindível continuar com o acompanhamento, nos moldes previstos pela unidade instrutora.
Por fim, como venho fazendo nas oportunidades em que sou instado a me manifestar, não poderia deixar de registrar a importância da atuação deste Tribunal para levar à sociedade informações fidedignas e transparentes, bem como para subsidiar os gestores na tomada de decisões legais, econômicas e tempestivas para tratar as diversas matérias que envolvem o combate à pandemia, sobretudo neste momento de calamidade pública e de constante ameaça de divulgação de informações falsas nos meios de comunicação.
	Ante o exposto, voto por que o Tribunal adote o Acórdão que ora submeto à deliberação deste Colegiado.
TCU, Sala das Sessões Ministro Luciano Brandão Alves de Souza, em 7 de outubro de 2020.
Ministro BRUNO DANTAS 
Relator